ACORDAO-COMPLETO-2406585

ACÓRDÃO 1324/2020 ATA 18/2020 - PLENÁRIO

VISTOS, relatados e discutidos estes autos Representação formulada pela extinta Secex-MT acerca de possíveis irregularidades ocorridas na Fundação Nacional de Saúde, relacionadas à assinatura e à gestão do Termo de Colaboração nº 6303/2017, celebrado com o Instituto de Pesquisas e Gestão de Políticas Públicas (IPGP) , 
ACORDAM os Ministros do Tribunal de Contas da União, reunidos em Sessão Plenária, diante das razões expostas pelo Relator, em:
9.1. conhecer da presente representação, satisfeitos os requisitos de admissibilidade previstos nos arts. 235 e 237, inciso VI, do Regimento Interno deste Tribunal, para, no mérito, considerá-la procedente;
9.2. revogar a medida cautelar concedida anteriormente, em face da perda de objeto a partir da rescisão do Termo de Colaboração 6303/2017 (Siconv 859932) , levada a efeito no dia 20/11/2020;
9.3. converter o presente processo em tomada de contas especial, com fulcro no art. 252 do RITCU, autorizando:
9.3.1. a citação dos responsáveis, nos termos das matrizes de responsabilização acostadas aos apêndices III e IV da instrução da unidade técnica à peça 103 e transcritos no relatório que integra este acórdão;
9.3.2. a audiência dos responsáveis, nos termos da matriz de responsabilização constante do apêndice V da instrução da unidade técnica à peça 103, igualmente transcrito no mesmo relatório, acrescida das seguintes irregularidades, cabendo à unidade técnica completar a referida matriz:
9.3.2.1. tentativa de, por meio do Termo de Colaboração no 6303/2017, afastar a aplicação da disciplina da Lei 8.666/93 referente à contratação de bens e serviços;
9.3.2.2. excessiva amplitude e ausência de especificidade do objeto do termo de colaboração;
9.3.2.3. ausência de demonstração da expertise da entidade colaboradora na promoção de ações de educação em saúde ambiental;
9.3.2.4. ausência de pesquisa e critérios de seleção das entidades colaboradoras mais adequadas ao atendimento dos objetivos da Funasa;
9.3.2.5. ausência de avaliação da possibilidade de participação do objeto do termo de colaboração.
9.3.2.6. ausência de certificação que, nos termos do art. 33, inciso V, alínea "a" da Lei 13.019/2014, os serviços a serem contratados de entidades filantrópicas sem fins lucrativos deverão constar em seu rol de atribuições incluso em seus estatutos sociais, os quais deverão ter sido registrados em cartório, contendo as referidas atribuições, há pelo menos três anos.
9.4. assinar o prazo de quinze dias, a contar da ciência desta deliberação, ao Instituto de Pesquisas e Gestão de Políticas Públicas (IPGP) , para que providencie a devolução integral do saldo remanescente em conta corrente específica do Termo de Colaboração 6303/2017 (Siconv 859932) à Fundação Nacional de Saúde, acrescido da remuneração de juros e correção monetária no período, sob pena de instauração de tomada de contas específica para esse fim;
9.5. autorizar a realização de um acompanhamento da execução de termos de compromisso no âmbito da Diretoria de Saúde Ambiental na Funasa, com recursos de emendas parlamentares;
9.6. dar ciência à Fundação Nacional de Saúde:
9.6.1. que, em atendimento ao item 9.7.2 do Acórdão 2207/2018-TCU-Plenário (relatoria do Ministro Augusto Sherman) , a SecexSaúde deve ser informada de toda e qualquer contratação na área de TI, inclusive realizadas por intermédio de convênios, ajustes ou outros instrumentos congêneres, a exemplo dos termos de colaboração e de fomento, previstos na Lei 13.019/2014;
9.6.2. que, em ajustes ou outros instrumentos congêneres, incluídos aí aqueles termos de colaboração e fomento regidos pela Lei 13.019/2014, voltados para o custeio de atividades de seu interesse, a inclusão no plano de trabalho de aquisição de material permanente ou outras despesas de capital é, em regra vedada, nos termos do art. 46, inciso IV, da Lei 13.019/2014, em leitura combinada com o art. 12, §3º, dessa mesma lei, a não ser que seja comprovada a sua essencialidade à consecução do objeto pactuado, haja previsão orçamentária específica para a realização de despesas de capital e, cumulativamente, preveja a obrigatoriedade para que a aquisição seja feita por meio de instrumento que atenda aos princípios norteadores das licitações públicas, previstos na Lei 8.666/1993;
9.6.3. que é obrigatória a emissão de parecer prévio à pactuação das avenças, tais como contratos, ajustes e instrumentos congêneres, nos termos do art. 38 da Lei 8.666/1993 e, no caso de termos de colaboração e de fomento, deve-se atender, também, ao disposto no art. 35, inciso V, da Lei 13.019/2014, não sendo possível a convalidação dos atos praticados por meio de inclusão posterior de manifestação da procuradoria, devendo a autarquia realizar o devido planejamento em ajustes que pretenda firmar em datas próximas ao fim do exercício para permitir que a unidade jurídica tenha tempo suficiente para se manifestar previamente à celebração desses instrumentos;
9.6.4. acerca da necessidade, previamente à celebração de termos parceria em que se dispense o chamamento público, por fundamento do art. 29 da Lei 13.019/2014, de se cumprir outros requisitos, incluindo, mas não se limitando, à comprovação do interesse recíproco, nos termos de vasta jurisprudência do TCU;
9.7. recomendar à Fundação Nacional de Saúde que:
9.7.1. quando houver previsão de aquisição de softwares considerados essenciais para a consecução dos objetos de convênios, ajustes ou outros instrumentos congêneres, incluídos aí os termos de colaboração e de fomento previstos na Lei 13.019/2014, procedam à análise mínima dos requisitos essenciais à contratação, a exemplo do que está disposto nas Instruções Normativas - SLTI 4 e 5/2014, verificando, entre outros aspectos relevantes, a necessidade da contratação, a motivação e o demonstrativo dos resultados a serem alcançados, a avaliação das diferentes soluções que possam atender ao objetivo da avença, inclusive avaliando a disponibilidade de solução similar, a realização de pesquisas de preços e a avaliação do custo total de propriedade das diversas soluções encontradas e a avaliação dos recursos materiais e humanos necessários à implementação da solução; 
9.7.2. elabore um diagnóstico apropriado do problema que se pretende atacar e construa diretrizes consistentes de trabalho, em sintonia com a Secretaria de Vigilância em Saúde (SVS) do Ministério da Saúde, com indicadores e metas claramente definidas, a fim de que as futuras propostas de convênios/ajustes possam ser avaliadas em consonância com a linha de ação adotada por essa Fundação;
9.8. dar ciência do presente acórdão ao Ministro da Saúde para fins de supervisão ministerial, nos termos do art. 198, parágrafo único, do Regimento Interno do TCU.

Representação a respeito de possíveis irregularidades relacionadas à assinatura e à gestão do termo de colaboração cujo objeto era a aquisição de bens e serviços que promovessem as ações de educação em saúde ambiental.

Fundação Nacional de Saúde - Funasa

3. Representante: extinta Secretaria de Controle Externo em Mato Grosso - Secex/MT
3.1. Interessados: Instituto de Pesquisas e Gestão de Políticas Públicas (CNPJ 09.540.390/0001-67) e TOQ Soluções em Informática Ltda. (CNPJ 07.159.813/0001-78)
3.2. Responsáveis: HK Lowell Group Importação e Comércio Eireli (CNPJ 27.844.061/0001-91); TOQ Soluções em Informática Ltda. (CNPJ 07.159.813/0001-78); Instituto de Pesquisas e Gestão de Políticas Públicas (CNPJ 09.540.390/0001-67); Rodrigo Sérgio Dias (CPF XXX.510.368-XX); João Manes (CPF XXX.830.207-XX); Ivo Rodrigues da Silva (CPF XXX.855.201-XX), e Ocileia Fernandes Carneiro (CPF XXX.443.563-XX)

Augusto Nardes.

13.1. Ministros presentes: José Mucio Monteiro (Presidente), Walton Alencar Rodrigues, Benjamin Zymler, Augusto Nardes, Aroldo Cedraz, Raimundo Carreiro (Relator), Ana Arraes, Bruno Dantas e Vital do Rêgo.
13.2. Ministro que alegou impedimento na Sessão: Augusto Nardes.
13.3. Ministros-Substitutos presentes: Augusto Sherman Cavalcanti, Marcos Bemquerer Costa, André Luís de Carvalho e Weder de Oliveira.

ACORDAO-COMPLETO-2422980

Acórdão de Relação 2069/2020 - Plenário

Acórdão de Relação

RAIMUNDO CARREIRO

Trata-se de representação formulada pela extinta Secretaria de Controle Externo em Mato Grosso (Secex/MT) em que noticiou possíveis irregularidades relacionadas à assinatura e à gestão do Termo de Colaboração nº 6303/2017 (Siconv 859932) , celebrado entre a Fundação Nacional de Saúde e o Instituto de Pesquisas e Gestão de Políticas Públicas (IPGP) .
2.	O objeto do ajuste é a aquisição de bens e serviços que promovam ações de educação em saúde ambiental, no valor total de R$ 21.981.900,12, com vigência inicialmente estabelecida entre 8/1/2018 e 28/2/2020 (peça 5, fls. 212-214) .
3.	Após efetuadas as diligências e oitivas pertinentes (peças 2-4) , a extinta unidade técnica elaborou a instrução constante da peça 10, em que propôs conhecer da representação, preenchidos os requisitos de admissibilidade previstos nos arts. 235 e 237, inciso VI, do Regimento Interno/TCU, e conceder medida cautelar para suspender a execução do mencionado Termo de Colaboração, a fim de evitar eventual prejuízo ao erário, até que fosse apurada a regularidade do ajuste e devidamente adequado o plano de trabalho aos preços praticados no mercado.
4.	Em análise de cognição sumária, o então relator, Ministro Augusto Nardes, acolhendo os fundamentos expendidos pela unidade técnica (peça 13) , conheceu desta representação, determinou a suspensão da execução do Termo de Colaboração  por estarem presentes os pressupostos  do fumus boni iuris e o periculum in mora, ainda que ausente o periculum in mora reverso, em face do exposto a seguir em trecho do referido despacho:
5.	De fato, a medida acautelatória é justificada ante a presença do fumus boni iuris, na medida em que os indícios de prejuízo ao Erário e ao interesse público estão demonstrados, resumidamente, no trecho a seguir transcrito da instrução técnica:
69.	 Analisando os elementos apresentados pelo representante, verifica-se que há, nos autos, os pressupostos acima mencionados. A ausência de parecer prévio por parte da procuradoria federal especializada, a ausência dos pressupostos para a assinatura de um termo de colaboração (interesse mútuo, capacidade técnica e gerencial) levaram uma contratação de uma entidade privada, sem licitação ou chamamento público, disfarçada de convênio. O tribunal já se posicionou diversas vezes de que um ajuste dessa natureza não pode ser utilizado meramente ou preponderantemente para a terceirização de mão de obra. A lei também exige a existência de interesses recíprocos não demonstrados no processo. Além disso, houve um erro de diagnóstico que colocou o enfoque dos trabalhos em cidades e/ou regiões onde o risco de contaminação pelas larvas do mosquito são inferiores à média nacional, o que pode ferir o princípio da economicidade.
70.	 O plano de trabalho também está eivado de vícios, principalmente, a ausência da apresentação da composição de todos os custos unitários, impedindo que seja avaliada a conformidade dos preços com os valores de mercado, dando ensejo a toda sorte de superfaturamento. E, por fim, a contratação de software, no valor de R$ 1.983.612,12, não respeitou os princípios básicos de uma aquisição de TI, quais sejam, a demonstração da necessidade, dos objetivos a serem alcançados e dos custos das eventuais soluções alternativas, tendo sido adquirida uma licença que, em tese, não contribui para o alcance dos objetivos do ajuste. (grifos acrescidos) 
6.	Também presente o requisito cautelar relativo ao periculum in mora, vez que a primeira parcela de desembolso de despesas já foi liberada e há outras duas, de igual valor, somando R$ 8.7 milhões, a serem liberadas nos próximos 45 dias. Assim, caso confirmadas as suspeitas de irregularidades, os prejuízos eventuais podem ser de difícil recuperação, em razão de grave risco de prejuízo à Funasa e ao interesse público, bem como de comprometimento à eficácia da decisão de mérito que vier a ser proferida pelo Tribunal.
7.	Ainda, ausente o periculum in mora reverso, considerando que, conforme assevera a unidade técnica, "o convênio foi assinado em 29/12/2017 e apenas teve o primeiro depósito da ordem bancária em 23/10/2018, demonstrando que não se trata de algo urgente. Além disso, com a queda dos índices de contaminação pelos mosquitos em todo o Brasil, as ações de conscientização (palestras, cursos, atividades) podem ser feitas em um momento posterior, até mesmo porque a própria entidade privada entendeu que a aquisição do software era prioritária em relação às demais atividades, e esse momento, caso seja concedida a cautelar, pode ser utilizado para ajustes e configuração do aplicativo, o que terá que ser feito de qualquer maneira."
8.	Da instrução técnica, também destaco item que, aparentemente, em juízo primário de análise, configura tentativa reflexa de descumprimento de decisão plenária deste Tribunal. É que, recentemente, auditoria realizada pela Secex-MT na área de contratação de software pela Funasa (TC Processo 015.932/2018-4) , constatou diversas irregularidades, o que resultou no Acórdão 2207/2018-TCU-Plenário, relator o Exmo. Ministro Substituto Augusto Sherman, em que foram expedidas determinações que, como dito, podem estar a ser descumpridas. Eis o trecho da instrução que aponta nessa direção:
57.	É bom destacar que, recentemente, a Secex-MT realizou auditoria na área de contratação de software, no âmbito do TC Processo 015.932/2018-4. Na ocasião, diversas irregularidades foram detectadas, incluindo superfaturamento na entrega de software, e a contratação de licenças inúteis, de valores elevados (também por volta de R$ 2 milhões) . O processo já foi julgado, mas as tomadas de contas especiais dele decorrentes ainda se encontram em fase de citação. De qualquer modo, o Tribunal, diante dos casos apurados, entendeu que havia risco, na Funasa, de contratação de softwares superfaturados e determinou (Acórdão 2207/2018-TCU-Plenário) :
9.7. determinar ao Presidente da Funasa que, no prazo improrrogável de quinze dias:
9.7.1. à luz falhas relatadas na presente auditoria, efetue revisão de todas as contratações de TI programadas.
9.7.2. até 31/12/2018, passe a notificar a Secex-MT, no prazo de dez dias, após a eventual celebração de contratos de TI, encaminhando-se, em igual prazo, cópia integral dos autos do processo de contratação.
58.	 A Funasa foi notificada do Acórdão 2207/2018 em 01/10/2018 (peça 135, do TC Processo 015.932/2018-4) , de modo que, desde então, está obrigada a notificar toda e qualquer contratação na área de TI à Secex-MT. Uma semana depois da comunicação, em 08/10/2018, o plano de trabalho do presente convênio [objeto da representação ora em exame] foi modificado para incluir a contratação de um software (por uma entidade privada) , dentro de um convênio de "educação ambiental" e que não tem relação alguma com objeto do ajuste. Em menos de 15 dias, o software foi avaliado, contratado e pago, o que demonstra pressa e, acima de tudo, que a decisão não foi objeto de longa maturação. Desse modo, é possível argumentar que a referida contratação de software cujo usuário final é a própria Funasa e não o convênio não foi comunicada à Secex-MT em razão de ter sido feita por meio de entidade privada no âmbito de um ajuste específico, o que pode caracterizar uma contratação indireta ou, ainda que sem intenção, burla à obrigatoriedade constante do item 9.7.1 da decisão acima mencionada.
59.	Ante o exposto, entende-se que os riscos de superfaturamento na contratação desse software são elevados e que ela deva ser analisada de maneira percuciente por esta Secex-MT antes que se dê continuidade à sua execução. (Grifos acrescidos) 
5.	Naquela oportunidade, o então relator determinou as oitivas da Funasa e do IPGP e autorizou a realização de inspeção para que fossem realizados os trabalhos de apuração das irregularidades descritas na instrução de peça 10.
	
6.	     Cumprido o  atendimento às determinações do então relator, a Secretaria de Controle Externo da Saúde (Secex Saúde) manifestou-se na instrução de peça eletrônica 103, a qual foi endossada pelo Diretor da Subunidade (peça 104) :
	"INTRODUÇÃO 
Cuidam os autos de representação formulada pela extinta Secex-MT a respeito de possíveis irregularidades ocorridas na Fundação Nacional de Saúde, relacionadas à assinatura e à gestão do Termo de Colaboração nº 6303/2017 (Siconv 859932) , celebrado com o Instituto de Pesquisas e Gestão de Políticas Públicas (IPGP) .
HISTÓRICO
O objeto do termo era a aquisição de bens e serviços que promovessem as ações de educação em saúde ambiental, cujo valor total foi estipulado em R$ 21.981.900,12. Na ocasião, não foi exigido o recolhimento de contrapartida por parte do convenente (peça 9, p. 19) . O ajuste foi assinado em 29/12/2017 (peça 5, p. 181) e teve seu extrato publicado no Diário Oficial da União em 17/1/2018 (peça 5, p. 177) , sendo que a vigência inicial foi estipulada para um período de 33 meses, com início em 29/12/2017 a 29/09/2020.
O cronograma de desembolso aprovado previa a liberação dos recursos do plano de trabalho em cinco parcelas, conforme tabela abaixo (peça 9, p. 1) , sendo que até o momento, a primeira parcela, no valor de R$ 4.396.380,02 já havia sido liberada, em 23/10/2018 (peça 9, p. 2) :
Tabela 1. Cronograma de desembolso	
	Parcela
	Data
	Valor

	1
	Outubro/2018
	R$ 4.396.380,02 (paga) 

	2
	Novembro/2018
	R$ 4.396.380,02

	3
	Dezembro/2018
	R$ 4.396.380,02

	4
	Abril/2019
	R$ 4.396.380,02

	5
	Agosto/2019
	R$ 4.396.380,02

Com o valor correspondente à primeira parcela, o IPGP realizou como primeira providência a contratação da solução de TI GeoVET, no valor R$ 1.983.612,12 (peça 39, p. 1) e do sistema MKS - Mosquito Killing System, no valor de R$ 1.760.000,00 (peça 39, p. 2) . A contratação de TI (GeoVet) também incluiria serviços de instalação, treinamento e de sustentação da solução e atualização, totalizando, junto com os valores da licença, o montante de R$ 2.400.612,12 (peça 8, p. 21) , mas apenas o software teria sido pago.
A última instrução constante dos autos (peça 55) é um relatório de inspeção realizado na Funasa e no IPGP a fim de esclarecer aspectos atinentes à regularidade do Termo de Colaboração 6303/2017. Após a visita in loco, foi possível verificar que o presente projeto está eivado de vícios e irregularidades graves de impedem a sua continuidade. 
A lista não exaustiva das principais irregularidades detectadas durante a inspeção está listada abaixo:
Tabela 2: Lista não exaustiva das irregularidades detectadas durante a inspeção
	#
	Descrição
	Conclusões

	1
	Inadequabilidade do termo de colaboração para o caso concreto.
	Não ficou demonstrado o interesse recíproco a justificar a celebração do termo de colaboração.
Contrato de terceirização travestido de termo de colaboração.
Uso da dispensa de licitação ou chamamento público por interpretação frágil.

	2
	Ausência de parecer prévio
	O termo de colaboração foi assinado sem o prévio parecer da Procuradoria da Funasa.
Os apontamentos posteriores da procuradoria não foram levados em consideração pelos gestores da Funasa para revisar o processo.

	3
	Falhas no diagnóstico e na elaboração da política pública
	Seleção de cidades a serem atendidas sem critério técnico e objetivo e sem estudos prévios.
Recursos alocados no Amapá para atender a emenda de bancada e à base política.
Ausência de coordenação de políticas públicas da Funasa com as do Ministério da Saúde (SVM) 
Valores alocados ao termo de colaboração são muito superiores ao de chamamentos públicos similares, mas o atendimento às cidades é menor.
Inclusão de atividades no projeto que não dizem respeito à educação ambiental, tais como softwares e armadilhas de mosquitos.
Ausência de indicadores e índices a serem monitorados como resultados das ações a serem desenvolvidas.
Eventual conflito do termo de colaboração com a política pública estabelecida na Portaria 560/2012.

	4
	Aquisição indevida de software de gestão etimológica
	Pagamento de R$ 1.983.612,12 sem avaliação dos preços e das alternativas de mercado, inclusive, dentro da própria empresa fornecedora que oferece outros planos de assinatura que poderiam ser utilizados como teste ou avaliação antes da aquisição da licença.
Ausência da apresentação dos custos unitários para conclusão do preço e do custo-benefício do negócio.
Ausência de correlação entre a contratação e as metas do plano de trabalho.
Ausência de pertinência temática entre o software e o projeto de educação ambiental, objeto improfícuo no contexto.
Aquisição de imobilizado com recursos do termo de colaboração e a transferência da licença para o IPGP.

	5
	Aquisição indevida de rmadilhas para mosquitos
	Pagamento de R$ 1.760.000,00, em equipamentos para capturar e combater mosquitos, sem avaliação dos preços e das alternativas de mercado e sem a apresentação da composição dos custos unitários para justificar o valor negociado.
Objeto improfícuo e incompatível com o projeto de saúde ambiental, inclusive, em razão da quantidade adquirida (80 unidades) .
Ausência de correlação entre a contratação e as metas do plano de trabalho.
Aquisição de imobilizado com recursos do termo de colaboração.

	6
	Falhas no projeto: ausência de composição de custos unitários
	Projeto sem plano de trabalho.
Ausência de custos unitários a fim de poder comparar os preços contratados com os valores de mercado.
R$ 1.430.000,00 aplicados em cartões de PVC para fornecimento de senhas a sistemas de ensino à distância, o que se configura em objeto inútil e antieconômico. 
R$ 1.086.116,00 em solução de vídeos 3D para imersão dos alunos/público alvo no contexto de contaminação dos mosquitos, sem justificativa técnica, tanto do ponto de vista didático, como do ponto de vista financeiro.
R$ 750.000,00 em três plataformas de ensino à distância, sem justificativa da quantidade e do preço.
R$ 1.798.000,00 em 200.000 cartilhas ao preço de 8,99 reais por unidade, sendo 10.000 por cidade, incluído aí cidades que não possuem 10.000 habitantes.
R$ 2.090.340,00 em 441 unidades de "kit" educacional para distribuição nas escolas, ao custo individual de R$ 2.370,00, sem justificativa técnica.
Diversos itens do plano de trabalho como atividades, shows e eventos são de difícil verificação posterior, exigindo ainda mais que o plano de trabalho contivesse todas as informações de quantitativos, preços e memórias de cálculo que o suportasse para que pudesse ser checado quando da sua entrega ou execução.

	7
	Ausência de descrição das atividades a serem desenvolvidas
	As tabelas orçamentárias do plano de trabalho não apresentam composição dos custos unitários, justificativa para os quantitativos e memória de cálculo que suportem os valores apresentados.
Não há definição das atividades a serem feitas.
Competição como chamamento público.

Por estes motivos, foi proposta, na última manifestação da unidade técnica, a rescisão do termo de colaboração, a devolução do saldo não utilizado e a oitiva das empresas contratadas, do IPGP e da Funasa:
a) 	conhecer da presente representação, satisfeitos os requisitos de admissibilidade previstos nos arts. 235 e 237, inciso VI, do Regimento Interno deste Tribunal, para, no mérito, considera-la procedente;
b) 	tendo em vista as graves falhas detectadas nessa representação, assinar prazo de 15 (quinze) dias, nos termos do art. 251, caput, do Regimento Interno/TCU, à Funasa para que proceda à rescisão definitiva do Termo de Colaboração nº 6303/2017 (Siconv 859932) ;
c) determinar ao IPGP a devolução integral do saldo remanescente em conta-corrente específica do Termo de Colaboração nº 6303/2017 (Siconv 859932) à Funasa, acrescido da remuneração de juros e correção monetária no período, no prazo de 15 (quinze) dias, a contar da ciência da deliberação que vier a ser proferida, sob pena de instauração de tomada de contas específica para esse fim;
d) manter vigente a cautelar concedida anteriormente, até o efetivo cumprimento dos itens 'b' e 'c', anteriores; 
e) a oitiva da empresa TOQ Soluções, CNPJ 07.159.813/0001-78, relativamente à contratação e ao recebimento de R$ 1.983.612,21 do IPGP para a aquisição de licença perpétua do software GeoVet, para que:
e.1) se manifeste em relação aos fatos expostos nesta instrução, naquilo que lhe diz respeito, a fim de que se possa avaliar eventual solidariedade dessa pessoa jurídica no débito a ser questionado; e
e.2) essa empresa apresente a composição de todos os custos unitários incidentes na formação de preço da licença fornecida, com o intuito de possibilitar o Tribunal fazer juízo de valor, especialmente, acerca da composição de eventual dano ao erário;
f) a oitiva da empresa HK LOWELL GROUP IMPORTACAO E COMERCIO EIRELI (Waldeir Rocha dos Reis) , CNPJ 27.844.061/0001-91, relativamente à contratação e ao recebimento de R$ 1.760.000,00 do IPGP para a aquisição de 80 unidades de armadilhas para mosquitos, para que:
f.1) se manifeste em relação aos fatos expostos nesta instrução, naquilo que lhe diz respeito, a fim de que se possa avaliar eventual solidariedade dessa pessoa jurídica no débito a ser questionado; e
f.2) essa empresa apresentar a composição de todos os custos unitários incidentes na formação de preço do produto fornecido, com o intuito de possibilitar o Tribunal fazer juízo de valor, especialmente, acerca da composição de eventual dano ao erário; 
g) a oitiva da Presidência da Funasa, para que se pronuncie acerca das irregularidades detectadas no âmbito desta fiscalização;
h) encaminhar cópia da instrução à Presidência da Funasa, à TOQ Soluções e à HK LOWELL GROUP IMPORTACAO E COMERCIO EIRELI, para subsidiar as oitivas a serem a eles encaminhadas. 
O Exmo. Ministro Relator, por seu turno, decidiu por adotar parcialmente a proposta formulada pela unidade técnica, em seu despacho, à peça 59, determinando a realização de oitivas de todos os responsáveis. E, assim, foram elaborados os seguintes ofícios aos respectivos responsáveis:
Tabela 3: Ofícios de oitiva enviados para os responsáveis
	Número
	Destinatário
	Peça
	Ciência
	Resposta

	0193/2019 - TCU - Sec-MT
	Fundação Nacional de Saúde
	70
	Peça 78, 14/3/19
	Peça 84, 27/3/2019

	0194/2019 - TCU - Sec-MT
	IPGP
	71
	Peça 81, 15/3/19
	Peça 95, 12/4/2019

	0426/2019 - TCU - Secex-Saúde
	HK LOWELL GROUP
	97
	Peça 98, não consta*
	Peça 99, 17/7/2019

	0203/2019 - TCU - Sec-MT
	TOQ Soluções
	73
	Peça 85, 20/3/19
	Peça 94, 17/4/2019

Fonte: e-tcu. (*) no documento constante à peça 98, não consta expressamente a ciência da empresa, mas em razão do comparecimento aos autos, considera-se válida a notificação. 
As respostas às oitivas serão analisadas a seguir, na seção "Exame Técnico".
EXAME TÉCNICO
HK Lowell Group
Em resumo, a empresa sustenta que endossa as respostas elaboradas pelo IPGP (a serem analisadas a seguir) , como se sua manifestação fosse (peça 99, p. 3) . Informa que foram procurados pelo IPGP para uma eventual venda em "condição de exclusividade nacional", no que resultou na oferta do produto o que, no entanto, não significa que tenham responsabilidade solidária caso alguma irregularidade seja detectada no pacto entre a Funasa e a organização social.
A empresa aduz, ainda, que tem parceria com a empresa detentora das patentes e da produção mundial do equipamento MKS (Mosquito Killing System) e que, na qualidade de concessionário, possuem "o direito de comercialização do produto (...) além de outras patentes estadunidenses e internacionais da empresa Shinerich Industrial Ltda, fabricante e fornecedora do produto" (peça 99, p. 3-4) .
A seguir, a empresa traz uma relação de características técnicas do produto, o que atestaria a sua qualidade e eficácia, bem como a exclusividade no Brasil por parte do representante, mas quanto aos pontos levantados pelo Tribunal, sustenta que "nada tem a contribuir (...) , [pois] tão somente à venda e à instalação de nosso produto, inclusive, já entregue, pendente apenas (...) a instalação". A empresa diz não vislumbrar qualquer falha no procedimento, tampouco na relação entre a Funasa e o IPGP.
A importadora sustenta, ainda, que (peça 99, p. 5) 
"nossos preços são mensurados para venda sob a clausula "CIF" e incluem também a montagem e a instalação nos locais indicados pelo comprador; isto quer dizer que após o equipamento ser entregue, o comprador agenda a data de instalação e montagem por nossa equipe especializada devidamente treinada para tal"
E que
Independentemente do item anterior, nosso preço encontra-se estimado na medida em que se trata de único equipamento no Brasil, que atende esse mercado com exclusividade da fabricante, da detentora da patente no mundo e do CONCESSIONÁRIO. 
 (...) 
Acrescentamos por oportuno que nosso preço é justo e que o equipamento que comercializamos não tem igual ou similar em qualquer lugar no mundo, protegido por patentes já deferidas em vários países com pedidos tramitando em vários outros.
Análise
A fornecedora tem razão em boa parte dos argumentos apresentados já que, na qualidade de importadora, de fato não tem responsabilidade por eventual irregularidade praticada pela Funasa ou mesmo pelo IPGP na celebração e na gestão desse Termo de Colaboração, especialmente no que diz respeito à necessidade da contratação e à utilidade do objeto no escopo de um convênio de educação ambiental. 
O problema, no entanto, é outro, pois a empresa não foi chamada aos autos para prestar esclarecimentos sobre esses fatos, mas, principalmente, sobre a adequabilidade dos preços apresentados para aquisição das armadilhas para mosquitos (vendidas sob o nome comercial Mosquito Killing System) . É que, nos termos do art. 884 do Código Civil, o enriquecimento sem causa é ato ilícito e que, causando prejuízo ao erário, sujeita a empresa a ser responsabilizada em sede de tomada de contas especial, ainda que não tenha tido intenção específica em produzir esse resultado.
Outrossim, a SecexSaúde especificamente requereu que a empresa apresentasse "a composição de todos os custos unitários incidentes na formação de preço do produto fornecido, com o intuito de possibilitar o Tribunal fazer juízo de valor, especialmente, acerca da composição de eventuais danos ao erário", algo que não foi trazido aos autos. Além disso, a empresa não apresentou nenhuma justificativa para essa omissão, limitando-se a apresentar argumentos sobre a qualidade do produto, mas nenhuma sobre o custo.
Em se tratando de empresa importadora, no mínimo, deveria ter apresentado a este Tribunal os documentos idôneos que tem em seu poder sobre a importação desses equipamentos, tais como, guias de importação, declaração de importação, licença de importação e o invoice internacional, emitido no país exportador. Além disso, a nota fiscal de entrada da mercadoria e o seu respectivo registro nos livros de entrada são documentos que deveriam ter sido encaminhados. Nada disso foi apresentado, o que leva à presunção relativa (juris tantum) de que os preços contratados e apresentados não correspondem à realidade do mercado.
Ao revés, a empresa limitou-se a trazer alegações genéricas (preço justo, fornecedor exclusivo, produto diferenciado) e documentos inúteis para o deslinde da questão, inclusive, aqueles relativos à entrega da mercadoria. Diz a importadora que os equipamentos foram entregues e que, o preço de R$ 22.000,00 por unidade incluía o custo de montagem e frete e que tal situação estaria comprovada pelos documentos constantes do anexo 12 (peça 99, p. 57-59) . No entanto, ao se analisar esses documentos, verifica-se que se trata de um e-mail enviado para o IPGP (e que, portanto, não é considerado comprovante de entrega) e de um outro documento chamado de "Ordem de Coleta de Cargas", que não é documento fiscal idôneo (o documento apropriado é o conhecimento de transporte, não apresentado) em que se relaciona o envio de "50 caixas", em 4/2/2019, depois, inclusive da inspeção realizada pelo Tribunal no IPGP e Funasa. 
A nota fiscal apresentada para subsidiar o pagamento com recursos públicos (peça 99, p. 63) , no entanto, indicava 80 unidades do sistema de Mosquito Killing System, ainda em 9/11/2018. Ou seja, além do fato de que "caixas" podem conter qualquer coisa, o quantitativo delas não está de acordo com a nota fiscal e há também dúvidas sobre a cronologia dessa entrega, já que a nota fiscal deveria acompanhar o conhecimento de transporte, em lapso bem menor do que 3 meses.
Portanto, não havendo comprovação inequívoca da entrega, não tendo nexo de causalidade claro entre a nota fiscal emitida e o transporte realizado e entre os quantitativos apresentados, e não havendo comprovação idônea de que os preços contratados se justificam frente ao mercado, por meio de notas de importação e outros documentos correlatos, não é possível afastar a responsabilidade da empresa, em razão das informações trazidas à lume nesta oitiva.
IPGP
O IPGP, em apertada síntese, informa que o termo de cooperação celebrado com a Funasa não é um convênio e, portanto, as regras vigentes neste instrumento jurídico são diferentes do que aqueles normalmente celebrados pelos órgãos públicos, especialmente, no tocante à obrigatoriedade de licitar (peça 95, p. 1-3) . Para comprovar a tese, o IPGP cita passagem da instrução anterior que menciona a palavra convênio em alguns trechos, dando a entender que teria havido erro de interpretação ou de análise dos instrumentos jurídicos.
Ainda segundo o IPGP, "a necessidade de demonstração de interesse mútuo ou interesse comum prévio" é características dos convênios e não se aplicaria aos termos de colaboração, onde haveria necessidade apenas de atingimento de metas previamente estabelecidas e que, por esse motivo, na visão da entidade, "os convênios são dispensados de licitação", ao passo que os termos de colaboração "se submetem, via de regra (...) ao chamamento público", mas que nesse caso específico, ainda, o chamamento poderia ser dispensado, por ter os recursos origem em emendas parlamentares, no dizer do art. 29 da Lei 13.019/2014 (peça 95, p. 4-5) .  Na opinião do IPGP, portanto, não há necessidade de se demonstrar o interesse mútuo ou comum, como condição prévia para celebração do termo de colaboração e o chamamento público é dispensável.
Quanto à aprovação do projeto sem um plano de trabalho, o IPGP limita-se a informar que "o plano de trabalho pode receber revisões durante a sua execução tantas vezes quantas forem necessárias para a consecução dos seus objetivos", nos termos da Lei 13.019/2014, e, nessa linha de argumentação acreditam que "eventual ausência no início do procedimento interno foi suprida" e que a ausência do plano de trabalho não estaria comprovada já que ele traduz o que está nos instrumentos de planejamento da administração pública, PPA, LDO e LOA (peça 95, p. 5-6) .
E depois sustenta o IPGP que, como a instrução mencionou que "o projeto foi aprovado sem plano de trabalho", isso seria a prova de que o auditor que instruiu a peça anterior concorda que havia um projeto que nada mais do que um plano de trabalho e que, a falha teria ocorrido em razão da urgência do período de final de exercício e o fato de se trata de emenda parlamentar (peça 95, p. 6) .
A entidade defende ainda que não houve falta de previsão no plano de trabalho da aquisição do software de monitoramento e das armadilhas para mosquitos, já que havia previsão, de atividades de campo para enfrentamento ao vetor (peça 95, p. 6-7) , de modo que o termo de colaboração não se resume unicamente a ações educativas.
Quanto à falha de diagnóstico, que selecionou municípios que não estavam entre os maiores do país com relatos de infestação de dengue, o IPGP alega que os locais foram escolhidos com base em levantamentos estatísticos anteriores, sem mencionar, no entanto, em que dados se baseou e quais estudos foram elaborados nesse sentido (peça 95, p. 7) . 
A seguir, o órgão faz diversas afirmações, em sua defesa, para argumentar que não houve irregularidades, mas as declarações são desacompanhadas de justificativa, embasamento jurídico ou comprovação documental, sem contar que não há um desenvolvimento lógico que permita chegar às conclusões que apresentam, tais como (peça 95, p. 7-13) :
1.1. que o pessoal envolvido na execução do plano de trabalho foi totalmente especificado em quantidade e custos;
1.2. sobre a suposta falta de capacidade técnica, os atestados juntados quando da celebração do termo de colaboração demonstrariam o contrário;
1.3. que o auditor teria mencionado em seu relatório diversos acórdãos que se referem a entidades do tipo OSCIP e OS, regidas por leis diversas a que eles estariam sujeitos e que, portanto, não se aplicariam ao caso concreto e o mesmo ocorreria em relação à obrigatoriedade de seguir à Lei 8.666/93;
1.4. que o software adquirido não é simples de desenvolver como foi alegado na instrução anterior e que, havendo ferramenta no mercado, não haveria motivo para desenvolverem solução eles mesmos, tendo em vista que não é a especialidade do IPGP e que a destinação do produto a própria entidade está prevista em lei (art. 23 da Lei 8.726/2016 e art. 36 da Lei 13.019/2014) e que se há norma que regulamenta a destinação de bens significa, na visão deles, que isso não é vedado;
1.5. quanto ao sistema de armadilhas de mosquitos, o IPGP argumenta que ele foi analisado em uso e que atenderia às necessidades;
1.6. quanto à ausência da composição dos custos unitários ou de memória de cálculo, o IPGP argumenta que tais informações não precisam constar do plano de trabalho pois não são exigíveis em lei, citando, para tal o art. 22 da Lei 13.019/2014 e o art. 25 do Decreto 8.726/2016; 
Ao final, a defesa do IPGP critica o relatório objeto da instrução anterior, ao afirmar que ele contém excesso de subjetivismo e que (peça 95, p. 13) 
 (...) na continuidade, o auditor, a exemplo do julgamento acerca do software que considera de "tarefa simples de realizar", propõe a utilização de tecnologias gratuitas, efetua questionamentos sobre o custo do projeto, a falta de memória de cálculos, ataca a forma escolhida para o desenvolvimento das atividades, e de forma insistente e repetitiva a demonstração do interesse reciproco e que o projeto só tem por objeto a educação ambiental.
Argumenta que o edital de chamamento público usado no relatório para fins de comparação não serve de paradigma para esse projeto (sem apresentar motivos para embasar tal afirmação) e que o Termo de Colaboração foi formulado e reformulado em parceria com a Funasa, atentando o que dispõe a legislação vigente.
Segundo o IPGP, a eventual rescisão do Termo de Colaboração é "medida extrema" e que "trará prejuízos para todos os envolvidos, principalmente a população dos municípios constantes no projeto" e, de forma repetitiva, sustenta que "o plano de trabalho pode ser ajustado a qualquer tempo, e os erros de procedimento são passíveis de correção".
Análise
Diversas foram as irregularidades detectadas durante as análises anteriores e a inspeção, mas o IPGP não se pronunciou especificamente sobre elas. E sobre o que se pronunciou, não houve uma abordagem objetiva que pudesse contestar de forma substancial as conclusões anteriores, já que a defesa se limitou a apresentar alegações subjetivas e genéricas. 
Vejamos, por exemplo, na lista de irregularidades da tabela 2, acima, o item 6 que consta do relatório de inspeção. Lá constam os seguintes itens, aqui apresentados de forma meramente ilustrativa e não exaustiva:
1.7. Ausência de custos unitários a fim de poder comparar os preços contratados com os valores de mercado.
1.8. R$ 1.430.000,00 aplicados em cartões de PVC para fornecimento de senhas a sistemas de ensino à distância, o que se configura em objeto inútil e antieconômico. 
1.9. R$ 1.086.116,00 em solução de vídeos 3D para imersão dos alunos/público alvo no contexto de contaminação dos mosquitos, sem justificativa técnica, tanto do ponto de vista didático, como do ponto de vista financeiro.
1.10. R$ 750.000,00 em três plataformas de ensino à distância, sem justificativa da quantidade e do preço.
1.11. R$ 1.798.000,00 em 200.000 cartilhas ao preço de 8,99 reais por unidade, sendo 10.000 por cidade, incluído aí cidades que não possuem 10.000 habitantes.
1.12. R$ 2.090.340,00 em 441 unidades de "kit" educacional para distribuição nas escolas, ao custo individual de R$ 2.370,00, sem justificativa técnica.
O plano de trabalho (que foi aprovado posteriormente à aprovação do Termo de Colaboração, o que por si só já é uma irregularidade) continha previsão de R$ 1.430.000,00 para fornecimento de cartões de PVC para fornecimento de senhas de acesso aos sistemas informatizados de ensino à distância. Como dito na instrução, cada um dos 130.000 cartões de PVC (que se assemelha aos cartões de crédito bancários que usamos hoje em dia) custaria 11 reais à União.  
Considerando que os cartões serviriam unicamente para essa finalidade, e que atualmente senhas de cadastro podem ser facilmente enviadas por e-mail, o gasto não se encontra justificado e, além disso, não se sabe como se chegou ao custo de 11 reais por unidade para um cartão completamente inútil para a finalidade do projeto. O quantitativo de 130.000 unidades de cartão também não foi justificado. Em outras palavras, o plano de trabalho previa o gasto de R$ 1.430.000,00 para um item completamente inútil cuja função poderia ser facilmente substituída por um e-mail. Aliás, o uso do e-mail seria ainda mais indicado, já que eventualmente poderia ser necessária a troca da senha por esquecimento ou perda, e um cartão de plástico seria algo completamente ultrapassado para se registrar uma senha, sem contar o inconveniente de se carregar um objeto físico.
Sobre esses apontamentos, nenhuma palavra do IPGP em sua longa defesa. Na verdade, a entidade quer fazer crer que situações como essa não têm nada demais e que eles não têm obrigação de justificar seus gastos, nem apresentar a memória de cálculo para apresentar como chegaram ao quantitativo, ao custo, e nem mesmo demonstrar no plano de trabalho o nexo de causalidade dessa aquisição com os objetivos do termo de colaboração. Basicamente, nos argumentos da entidade, o termo de colaboração pode ser aprovado sem plano de trabalho, já que a legislação permite que o planejamento seja corrigido a posteriori ou que as peças orçamentárias elaboradas pela administração pública para os seus orçamentos (LOA, LDO e PPA) já são na verdade uma espécie de plano de trabalho. 
No entanto, é justamente a ausência de um planejamento adequado que permite que situações como essa aconteçam. Se houvesse um plano de trabalho consistente e aprovado de maneira adequada, a chance de situações como as apresentadas na tabela 2 seria muito pequena, já que para cada item do orçamento iria haver uma correspondência com uma atividade concreta e com metas reais a serem atingidas no ajuste.
Assim, ao invés de enfrentar essas questões de maneira clara e objetiva, a entidade, em sua defesa, decidiu enveredar para um questionamento de formalismos, apelando para jogo de palavras e manobrando interpretações aqui e acolá para, no fundo, sustentar que não está sujeita à Lei 8.666/93 e que, por não se tratar de um convênio (stricto sensu) , não seria obrigação dela apresentar um plano de trabalho consistente, não sendo, inclusive e nas palavras do próprio IPGP, necessário demonstrar o interesse mútuo ou comum prévio. Além disso, argumenta que não está sujeita à obrigatoriedade de chamamento público, pois os recursos são oriundos de emenda parlamentar.
Embora o TCU jamais tenha questionado a necessidade de chamamento público no caso em questão, justamente por conta do permissivo legal do art. 29 da Lei 13.019/2014 em ajustes financiados com recursos de emendas parlamentares, os argumentos trazidos pelo IPGP dão a nítida impressão de que acreditam que o Termo de Colaboração regido por aquela lei é uma espécie de cheque em branco que dispensa 1) a aprovação do plano de trabalho prévio, 2) de interesse mútuo no objeto, 3) de demonstração da compatibilidade dos custos com os preços de mercado, 4) da apresentação do liame causal entre os itens orçamentários e os objetivos do ajuste e, ainda, tudo isso sem 5) a necessidade de se vincular aos princípios gerais aplicáveis à administração pública. Em suma, é isso o que argumenta o IPGP.
O termo de colaboração, nessa visão, seria um ajuste em que a União entraria com os recursos, mas dependeria da boa vontade e da boa-fé dos executores, já que não poderia questionar nem custos, valores ou quantitativos, e nem mesmo o plano de trabalho, que poderia ser modificado a qualquer tempo, sem maiores formalidades. Como o interesse mútuo também não precisaria ser demonstrado, virtualmente qualquer objeto que fosse executado, a critério dos gestores, deveria também ser aceito. O caso dos cartões de PVC acima demonstrado mostra que essa interpretação simplesmente não faz sentido. E, é bom que se ressalte, ele não é caso isolado. Todo o plano de trabalho está recheado de situações como essa, mas o IPGP não questionou ou contraditou nenhuma delas. Preferiu criticar o relatório de auditoria que apresentava essas irregularidades.
Tome-se mais um exemplo: a aquisição de R$ 750.000,00 em três plataformas de ensino à distância (EAD) . O plano de trabalho não informa quais são essas plataformas de ensino a serem adquiridas, de modo que qualquer uma que for apresentada na prestação de contas teria que ser aceita. Mas se não sabemos qual é plataforma a ser adquirida, como podemos verificar se o custo de R$ 250.000 por cada uma delas é razoável? Sem a composição dos custos unitários (que o IPGP disse que não tem obrigação de apresentar) , como verificar se esse valor é razoável? E, qual a necessidade de três plataformas de ensino? Ao se avançar nessas indagações, é possível verificar que a ausência de plano de trabalho, da composição de todos os custos unitários e da memória de cálculo, no limite e na prática, impede o exercício do necessário controle sobre a gestão e a execução do ajuste.
Na prática, os argumentos apresentados pelo IPGP, quando tomados em conjunto, inclusive quando se ausenta de responder a pontos objetivos da instrução anterior, demonstra que creem que nenhum tipo de controle é necessário na execução desse ajuste, pois existe um bem nobre a ser perseguido e que eles agem com correição. No entanto, a virtude, no âmbito do setor público (e até mesmo do setor privado) não é um fim subjetivo ou especulativo: é preciso que a regularidade seja provada documentalmente e isso só se consegue quando as informações estão disponíveis para uma checagem por terceiros, o que não é possível quando não se dispõe de todas as informações. 
Em outras palavras, não importa qual manobra interpretacionista se faça, para a comprovação da boa e regular aplicação dos recursos repassados, como corolário do princípio do controle, é necessário que se apresente a um plano de trabalho consistente com as metas pactuadas do ajuste, uma composição de todos os custos unitários, e as justificativas e memórias de cálculos de todos os itens, sem o que, não é possível verificar se os preços são adequados, princípio administrativo básico, não importa qual lei ou regulamento se queira invocar. 
A aquisição, por 	R$ 1.798.000,00, de 200.000 cartilhas ao preço de 8,99 reais por unidade, sendo 10.000 por cidade, incluído aí cidades que não possuem 10.000 habitantes, também não foi sequer mencionada na defesa do IPGP. A previsão de entrega de mais cartilhas do que habitantes em determinadas cidades, embora não seja a única questão irregular, chama a atenção porque demonstra que o plano de trabalho não se esmerou nem mesmo nos detalhes mais simples. Se isso está errado, como confiar que os valores apresentados são condizentes com o mercado ou que houve uma preocupação com a correção dos objetos contratos. Perceba-se que estamos apenas no campo dos exemplos, das ilustrações, mas as falhas grotescas como essas permeiam todo o plano de trabalho justamente porque, as evidências obtidas indicam que não se estabeleceram os itens orçamentários em consonâncias com os mais comezinhos princípios da economicidade, transparência e moralidade.
E mais: usar a Lei 13.019/2014 como escudo para argumentar que não se trata de um "convênio", mas sim um "termo de colaboração" ao invés de enfrentar as reais questões apontadas não ajuda a defesa. Mesmo porque, a alegação da eventual impropriedade vocabular não avançou além disso, nunca adentrando ao fato de que, na prática, todos os ajustes, sejam eles convênios, termos de colaboração, termos de parceria são instrumentos congêneres e que, à parte das especificidades de cada um, compartilham mais semelhanças do que diferenças e, a fim de permitir o devido controle da coisa pública, devem ser regidos por um rigoroso e minucioso plano de trabalho, o qual compete descrever as atividades, os custos e a sua composição e a sua adequabilidade aos preços de mercado. 
É bom que se destaque que até mesmo a lei mencionada pelo IPGP não desobriga as entidades de apresentarem um plano de trabalho, nos termos do art. 35, IV, e para que seja assim considerado, até como corolário lógico do exercício do controle e do poder de polícia daquele que financia o objeto, um plano de trabalho deve conter além da descrição das atividades, uma minuciosa relação dos itens orçamentários desmembrados em custos verificáveis por terceiros e vinculados a resultados. Nada disso foi feito, de modo que seria até mesmo possível argumentar que o documento apresentado como "plano de trabalho" nem mesmo poderia ser considerado como tal, já que não concede meios fiáveis de verificação do que está sendo proposto e executado.
Tal situação fica bem evidenciada, principalmente quando se analisa os itens que foram efetivamente pagos, o software e as armadilhas para mosquitos. O IPGP realizou um pagamento de R$ 1.760.000,00, em equipamentos para capturar e combater mosquitos, sem avaliação dos preços e das alternativas de mercado e sem a apresentação da composição dos custos unitários para justificar o valor negociado. O objeto, além de improfícuo, é incompatível com o projeto de saúde ambiental, inclusive, em razão da quantidade adquirida (80 unidades) , não havendo, em nenhuma parte dos documentos apresentados à Funasa a demonstração da correlação entre a contratação e as metas do plano de trabalho.
Em sua defesa, o IPGP alega, simplesmente, que conheceu o produto e achou interessante adquirir e que ele "inclusive, atraiu outros tipos de mosquitos". Isso demonstra que, na opinião deles, para efetuar um gasto de R$ 1.760.000,00 em recursos públicos é suficiente a avaliação subjetiva de terem "gostado" do produto, não sendo necessária a demonstração da compatibilidade com os preços de mercado (jamais demonstrada) , da análise custo-benefício e do liame causal entre os objetivos do ajuste e a aquisição. 
Aliás, quanto a esse último ponto é interessante notar que argumenta o IPGP que o termo de colaboração em análise não deve ser entendido apenas como uma atividade de educação ambiental, mas que eles também tinham também objetivo de combater diretamente o mosquito, citando como evidência disso a descrição do plano de trabalho, citado abaixo (peça 95, p. 7-8) com grifos originais:
"O presente projeto tem por objeto a aquisição e bens e serviços que promovam ações de educação (campanhas, treinamento, capacitações, oficinas, distribuição de materiais informativos e educativos, materiais paradidáticos, apresentação teatral, produção de vídeos e músicas) em saúde ambiental com participação social com os Profissionais dos órgãos públicos, alunos da rede educacional pública e da rede privada, bem como, a população em geral com atividades a campo, para o enfrentamento ao vetor (Aedes aegypti) transmissor da dengue, zika, chikungunya, visando a promoção da saúde e a melhoria da qualidade de vida da população (grifamos) ."
A interpretação feita pelo IPGP de que a parte final da descrição do objeto do termo de colaboração previa a combate direto ao mosquito beira à ignomínia. Uma leitura escorreita e um pouco mais atenta chegaria à conclusão evidente de que as atividades em campo estão incluídas dentro do escopo de educação ambiental e não para o combate direto dos mosquitos. Está claro no texto que se trata de aulas ou atividades práticas para que os conteúdos disseminados em teoria fossem aplicados no mundo real. Em momento algum o texto acima permite concluir que se está propondo um combate direto ao mosquito em um projeto de educação ambiental e, se assim o fosse, o IPGP estaria atuando no âmbito das prerrogativas legais dos sistemas de vigilância sanitária nacional, como o SVS, o que não faz o menor sentido e não está previsto no termo de colaboração.
Ademais, por corolário lógico, em momento algum o IPGP demonstrou a necessidade de 80 unidades do equipamento, seja para educação ambiental, seja para o combate direto ao mosquito, já que tal informação não consta do plano de trabalho e nem da defesa ora analisada e, outrossim, não foram analisadas alternativas para se obter o mesmo resultado, bem como, faltou comprovar que os preços estavam compatíveis com os de mercado e que o custo-benefício se justificava. Nada disso foi feito, além alegações genéricas e sem apresentação de planilhas de custos e informações que pudessem levar à conclusão de que essa era a solução adequada a ser implantada.
Quanto ao software GeoVet (que também foi pago) , no valor de R$ 1.983.612,12, os argumentos utilizados pelo IPGP também não fazem sentido. Alegam que o relatório de auditoria sugeriu que eles desenvolvessem o software, quando, na verdade, em momento algum isso ocorreu. O que se sustentou no relatório de auditoria é que deveria ter sido feito a comparação de custos, entre o eventual desenvolvimento próprio, aquisição de terceiros ou mesmo adotar outra solução, a fim de que pudessem as alternativas serem comparadas. 
O argumento de que a aquisição teria seguido os ditames do art. 36 do Decreto 8.726/2016 é curioso. O mencionado artigo diz que (grifos não constam do original, peça 95, p. 8) :
"Art. 36. As compras e contratações de bens e serviços pela organização da sociedade civil com recursos transferidos pela administração pública federal adotarão métodos usualmente utilizados pelo setor privado".
Mas, em outra passagem, à peça 95, p. 7-8, o IPGP sustenta que 
Nos itens 45 e 51 o auditor se baseia em Acórdãos que dizem respeito a Organizações da Sociedade Civil de Interesse Público - OSCIP e Organizações Sociais - OS, regidas pela Lei nº 9.790/99 e Lei nº 9.637/98 respectivamente, e que em nada se aplicam ao caso concreto. Não estamos diante de termo de parceria ou de contrato de gestão.
Ocorre que em nenhum momento o auditor argumentou que se tratava de contrato de gestão, mas sim, foi trazida decisão do TCU que sustenta que convênios ou instrumentos congêneres (como por exemplo, termos de colaboração) firmados com organizações da sociedade civil devem observar a capacidade do ente privado em executar o objeto:
Na celebração de convênio ou instrumento congênere com Oscip, a Administração deve observar a capacidade de o ente privado executar o objeto, que deve se enquadrar nas atividades de interesse público discriminadas na lei, sendo incabível atuar como mero gerenciador de recursos (subconvênio) .
 (Acórdão 734/2012-TCU-Plenário) 
Tal situação é particularmente interessante porque em sua defesa o IPGP sustenta que sua qualidade de organização social lhe permitiria meios mais simples de aquisição, previstos no Decreto 8.726/2016, o que não deixa de ser verdade, mas isso não sustenta a tese que, nessa qualidade, estariam desobrigados a comprovarem a capacidade de executar o objeto e não atuarem como mero gerenciador de recursos. E é o que ocorre na aquisição do software que, se tivesse como objetivo de fato o combate ao mosquito com aparenta, deveria ter sido adquirido pela própria Funasa e não por uma entidade privada em um convênio de educação ambiental. 
E também porque havia previsão de maciça contratação de pessoal, incompatível com o que se espera de uma entidade que tenha capacidade gerencial para executar um objeto, conforme relatado na instrução anterior (peça 55, p. 8) :
	O plano de trabalho prevê a contratação de 8 gerentes de projeto (item 8) , 2 coordenadores de polo (item 9) , 2 coordenadores gerais (itens 10-11) , 19 líderes locais (item 13) , 2 assessores financeiros (item  14) , contramestre (item 15) , coordenador pedagógico (item 16) , técnico-administrativo (item 17) , coordenador financeiro (item 18) , empresa especializada em segurança, seis secretários, assessor jurídico, assessor de comunicação, assessor em serviços de  informática, 26 pessoas para suporte à informática, de equipe para instalar o Mosquito Killing System, de instrutores para ministrar oficinas, de empresa para compor músicas e outra para vídeo, de companhia teatral, entre outros. Além disso, não ficou demonstrada a necessidade dessas pessoas e a lógica da atuação delas no projeto.
	O que se esperava é que a entidade participante tenha se não toda, ao menos uma parte substancial da estrutura já formada, inclusive, com equipe para isso, que já tenha ou esteja realizado essas atividades (para comprovar a experiência anterior em saúde ambiental) e que para o pleno atingimento dos seus objetivos, comuns com o do poder público, esteja precisando de verbas públicas. 
	No caso em tela, o que temos é diferente (peça 55, p. 9) :
O IPGP atua como intermediário de contratação de todas as atividades do projeto, inclusive as de mão de obra e as administrativas, descaracterizando o interesse mútuo na atividade, bem como demonstrando a incapacidade da entidade para a execução do convênio. O que se tem, ao menos na aparência, é um contrato disfarçado de termo de colaboração, utilizando o permissivo legal para dispensar o chamamento público, o qual permitiria a apresentação por parte de outras entidades sem fins lucrativos de projetos realmente de natureza paraestatal com benefícios mútuos.
E quanto ao software Geovet, a equipe de auditoria identificou o pagamento de R$ 1.983.612,12 sem avaliação dos preços e das alternativas de mercado, inclusive, dentro da própria empresa fornecedora que oferece outros planos de assinatura que poderiam ser utilizados como teste ou avaliação antes da aquisição da licença. A entidade também deixou de relacionar todos os custos unitários para conclusão do preço e do custo-benefício do negócio e a correlação entre a contratação e as metas do plano de trabalho. Também não ficou demonstrada a pertinência temática entre o software e o projeto de educação ambiental, objeto improfícuo no contexto.
No relatório de auditoria, foi mencionado que a TOQ Soluções ofereceria, em contraposição à versão com licença perpétua, uma outra versão por assinatura, com um valor bem inferior aos quase R$ 2 milhões pagos pelo IPGP. Segundo foi demonstrado à equipe de auditoria, o licenciamento perpétuo poderia ser substituído por uma assinatura mensal de aproximadamente R$ 72.916,67 ao mês (peça 44, p. 1) , conforme tabela abaixo:
O auditor destacou que se afigurava muito mais razoável para o IPGP, se ficasse demonstrada a necessidade e a razoabilidade da contratação, reduzir o custo da licença e pagar apenas durante o efetivo uso do software. Ao adquirir uma licença de valor vultoso sem estudos técnicos que o justifiquem, sem a demonstração efetiva da necessidade, e sem ter como comprovar que o preço é razoável dentro de uma lógica de custo-benefício, os gestores do IPGP agiram, no mínimo, com culpa por imprudência.
O relatório de auditoria menciona que haveria, ainda, uma licença mais barata, para municípios de até 15.000 habitantes, que é o caso de vários dessas localidades do Amapá que supostamente serão atendidas pelo termo de colaboração. Se o objetivo era fazer um projeto piloto, como inclusive chegou a mencionar o IPGP em algumas ocasiões (peça 22, p. 6) , o mais razoável era fazer um teste piloto também no software em um município pequeno, de até 15.000 habitantes, pois, nesse caso, o custo mensal seria de apenas R$ 7.500,00, segundo planilha fornecida pela própria fabricante. 
Repise-se que o software tem sua qualidade e, à primeira vista, parece trazer uma ideia interessante para o combate à larva do mosquito, mas não se aplica ao objeto desse convênio e a forma como foi contratado pelo IPGP demonstra que nenhuma alternativa foi avaliada, nem mesmo dentro da própria fabricante do software adquirido, demonstrando total ausência de prudência e responsabilidade com dinheiro público e culpa grave por imprudência. 
Assim como ocorreu no caso das armadilhas para mosquito importadas, a aquisição do software foi feita simplesmente porque o IPGP acreditou ser interessante, sem qualquer tipo de avaliação mais aprofundada para comprovar a real necessidade da aquisição milionária. E sobre todos esses pontos, o IPGP não apresentou sequer uma contestação, alegando genericamente que não tem obrigação de apresentar memória de cálculo ou composição dos custos unitários, o que só reforça o fato de que, na visão da entidade, ela é livre para fazer a aquisição que bem entender que nos critérios dela for considerada interessante, sem que precise comprovar documentalmente a utilidade, a necessidade, o custo-benefício, a compatibilidade com os preços de mercado.
A única defesa apresentada sobre esse ponto diz respeito à suposta regularidade na aquisição de imobilizado com recursos do termo de colaboração e a transferência da licença para o IPGP, o qual a entidade acredita ser legal, com base no art. 23 do Decreto 8.726/2016 (peça 95, p. 9) :
"Art. 23. A cláusula de definição da titularidade dos bens remanescentes adquiridos, produzidos ou transformados com recursos repassados pela administração pública federal após o fim da parceria, prevista no inciso X do caput do art. 42 da Lei nº 13.019, de 2014, poderá determinar a titularidade dos bens remanescentes:
I - para o órgão ou a entidade pública federal, quando necessários para assegurar a continuidade do objeto pactuado, seja por meio da celebração de nova parceria, seja pela execução direta do objeto pela administração pública federal; ou
II - para a organização da sociedade civil, quando os bens forem úteis à continuidade da execução de ações de interesse social pela organização".
O argumento é de que se a lei e o decreto preveem regras para destinação de material permanente, não é, portanto, proibida a sua aquisição, o que é um fato verdadeiro, mas que não se adequa à realidade concreta deste caso. É que o termo de colaboração em tela é financiado com recursos do orçamento de custeio, representado pelas despesas apontadas à peça 5, p. 221, prevendo despesas a serem executadas pela própria Funasa, em material de consumo (3.3.90.30) , materiais para distribuição gratuita (3.3.90.32) , passagens e despesas de locomoção (3.3.90.33) e contratação de pessoa jurídica (3.3.90.39) :
Tabela 4: Plano de trabalho consolidado	 (*) 
	Código da despesa
	Descrição
	Valor (R$) 

	3.3.90.30
	Material de consumo
	2.954.240,00

	3.3.90.32
	Materiais de distribuição gratuita
	2.000.000,00

	3.3.90.33
	Passagens e despesas de locomoção
	240.000,00

	3.3.90.39
	Contratação de pessoa jurídica
	16.787.660,12

Fonte: Plano de trabalho (peça 5, p. 221) 
* O projeto do IPGP contém distribuição dos códigos da despesa diferentes, mas, sem incluir despesas de capital (peça 53, p. 67) . A versão oficial em relação aos códigos de despesa é a da Funasa (peça 5, p. 221) .
Portanto, a aquisição de material permanente em termo de colaboração para ações de custeio representa flagrante ilegalidade, ferindo os princípios da legalidade e da programação orçamentária (art. 167, VI, da CF) . Outrossim, a emenda parlamentar foi classificada na categoria de execução direta (3.3.90) e não execução por entidades não governamentais sem fins lucrativos (3.3.50) , o que reforça o descumprimento da legislação orçamentária.
O art. 12, §3º, da Lei 4.320/64 estatui, ainda, que as transferências para entidades sociais sem fins lucrativos devem se restringir ao custeio:
Art. 12
 (...) 
§ 3º Consideram-se subvenções, para os efeitos desta lei, as transferências destinadas a cobrir despesas de custeio das entidades beneficiadas, distinguindo-se como:
O Tribunal, ao analisar essa questão, já decidiu que:
A utilização de recursos provenientes de subvenção social em despesas de capital caracteriza desvio de finalidade, acarretando o julgamento pela irregularidade das contas e a obrigação de restituição dos valores recebidos.
 (Acórdão 3914/2014-TCU-Primeira Câmara) 
É por esse motivo, por exemplo, que os editais de chamamento público para atividades em saúde ambiental preveem justamente a proibição para aquisição de bens de capital e material permanente (peça 38, p. 5) .
Por fim, o art. 46, IV, da Lei 13.019/2014 apenas permite a aquisição de material permanente por entidades não governamentais sem fins lucrativos quando for necessária à execução do objeto do ajuste, o que não é o caso, pois trata-se de um termo de custeio para saúde ambiental, onde não ficou demonstrada a necessidade do software (grifos não constam do original) :
Art. 46 
 (...) 
IV - aquisição de equipamentos e materiais permanentes essenciais à consecução do objeto e serviços de adequação de espaço físico, desde que necessários à instalação dos referidos equipamentos e materiais.
A instrução anterior destacou que, poder-se-ia justificar a aquisição de um computador para fazer o cadastro dos beneficiários de um programa, por exemplo. Estar-se-ia diante de uma despesa para aquisição de permanente, plenamente justificável. Mas, ainda, assim, seria necessária a previsão orçamentária adequada para esse tipo de despesa. É bom que se rememore que o plano de trabalho inicial não continha itens de capital em sua planilha e apenas com a modificação ulterior é que eles foram incluídos e executados logo com recursos da primeira parcela.
Por fim, o IPGP questiona a crítica feita na última instrução quanto à ausência de diagnóstico para seleção dos municípios. Mas não avançou além da crítica: não foram apresentados estudos que comprovem que os municípios-alvo da ação seriam aqueles com maior necessidade da intervenção estatal seletiva; ao contrário, ao argumentar que a seleção se baseou em dados estatísticos anteriores, o IPGP teve a oportunidade de trazer aos autos quais dados são esses para que o Tribunal pudesse avalia-los e eventualmente chegar às mesmas conclusões que o instituto diz ter chegado. Mas, infelizmente, isso não foi feito. 
E, com base nos levantamentos feitos pelo auditor na instrução anterior, não havia justificativa, a princípio para a seleção que foi feita, de 2 municípios em Mato Grosso e outros no Amapá. Em ocasião anterior, o IPGP afirmou que as cidades no Amapá foram escolhidas por sofrerem com o acúmulo de resíduos sólidos e com a falta de condições de saneamento básico, além da ausência de educação ambiental que proporcionaria a infestação de larvas a partir da cada unidade habitacional (peça 22, p. 6) . Já as cidades do Mato Grosso foram escolhidas por questões de logística (a proximidade da sede do IPGP foi relatada como motivação na inspeção) e por um aumento excessivo de casos da doença, o que poderia ser considerado uma epidemia.
No entanto, em inspeção à sede da Essencial Consultoria, em Brasília, a equipe de auditoria foi atendida pela Sra. Maria Catarina Pereira Santos, que é quem assina o projeto (peça 8, p. 76) . Ela informou à equipe de auditoria que o Amapá foi selecionado em razão de os recursos serem provenientes de emenda parlamentar da bancada daquele estado e que as cidades do Mato Grosso foram escolhidas porque eram próximas da sede do instituto IPGP. 
Não houve uma análise técnica para demonstrar que essas cidades eram aquelas que mais necessitavam das atividades desenvolvidas nesse termo de colaboração ou que tinham maiores incidências da doença. A propósito, na instrução de peça 10, ficou demonstrado que tanto o Amapá como Mato Grosso tinham índices de infestação das doenças originadas pelo mosquito em valores abaixo da média nacional (peça 10, p. 7) .
Durante a inspeção no IPGP, o Sr. Edson que participou da entrevista, informou à equipe de auditoria que, de fato, o objetivo era atender a base política que viabilizou a emenda e que a escolha de cidades do Mato Grosso foi motivada pela proximidade com o instituto.  
A escolha das cidades a serem atendidas com base exclusiva no critério político destoa do procedimento usual adotado pela Funasa. A autarquia relatou à equipe de auditoria, durante a inspeção, que há muitos anos faz publicar editais de chamamento público para que municípios possam receber recursos para educação ambiental, e que a seleção é feita com base em critérios técnicos, mas como os recursos são escassos, no ano de 2017 apenas 6 prefeituras em todo o país receberam valores desse projeto.
A comparação do chamamento público com o termo de colaboração foi apenas para traçar um paralelo entre as políticas públicas e, diferentemente do que o IPGP tentou argumentar em seu favor, não houve por parte da auditoria confusão entre os institutos. 
É que o Edital de Chamamento Público de 2017 (peça 38) , prevê que os municípios irão receber entre R$ 100 mil a, no máximo, R$ 200 mil, para os projetos educacionais em saúde ambiental, a depender do tamanho da população. Assim, diferentemente do que afirma o IPGP, há uma disputa de recursos entre os diversos municípios do país para atividades de saúde ambiental, mas a Funasa, por algum motivo, decidiu priorizar o Termo de Colaboração 6303/2017 que atende a uma pequena parcela da população do Amapá e Mato Grosso, em detrimento de todo o resto da população brasileira, sem que fique evidenciado a vantagem dessa escolha, por meio de estudos técnicos e científicos que possam suportar os argumentos trazidos pelo IPGP, além de mera conveniência política ou comodidade logística.
Assim, o país inteiro está pagando por uma opção feita por critérios que não são claros e não foram demonstrados. Se para o IPGP é melhor atender a cidade de Cuiabá e Várzea Grande porque são munícipios próximos da sua sede, será que diversas outras comunidades pobres não teriam uma necessidade mais urgente, se fossem feitos estudos técnicos?
A Portaria 560/2012 da Fundação Nacional de Saúde estabelece uma série de critérios que devem ser atendidos para a aprovação de projetos na área de saúde ambiental, tais como, população a ser atendida, critérios de seleção de projetos e linhas de atuação (peça 46) . São populações prioritárias a serem atendidas pelo programa:
- população residente em comunidades ribeirinhas, remanescentes de quilombos, reservas extrativistas e assentamentos da reforma agrária;
- população residente em áreas de vulnerabilidade socioambiental;
- população residente na região do semiárido brasileiro;
- população residente em áreas de riscos ocasionados por desastres naturais;
- população residente em municípios beneficiados com programas e projetos da Funasa.
Critérios de Prioridade - municípios contemplados com recursos da Funasa em saneamento; - municípios que não possuam área de educação em saúde ambiental estruturada; - municípios com a Estratégia Saúde da Família (ESF) e/ ou Programa de Agentes Comunitários de Saúde (PACS) implantados; - municípios do semiárido contemplados com a implantação de cisternas pelo Governo Federal; - municípios em situação de risco de desastres naturais.
Há um aparente descompasso entre os municípios selecionados, alguns de grande porte como Cuiabá, Várzea Grande e Macapá, que em tese não se enquadrariam na população-alvo do programa. Mas, de qualquer modo, a crítica não é à seleção destas cidades, mas à falta de critério para evidenciar que estas, dentre outras cidades, foram selecionadas com base em algum critério técnico, com vistas ao atingimento dos resultados do programa, de forma clara e comprovada.
Além dessa questão, é bom que se frise que, o Edital de Chamamento Público de 2017 prevê valores de até R$ 200 mil para projetos de saúde ambiental, para cada munícipio ou governo de Estado. No termo de colaboração em questão, estão sendo atendidos apenas 16 municípios no Amapá e mais 3 no Mato Grosso. Assim, se tivessem que se submeter ao chamamento público nacional, esse termo de colaboração teria disponível, no máximo, R$ 200.000,00 x 19 = R$ 3.800.000,00 (peça 38, p. 2) , ao passo que está recebendo quase R$ 22 milhões. Não há diferenças muito relevantes no projeto do IPGP em relação ao projeto do Edital de Chamamento Público que possam justificar tamanha diferença, embora a entidade faça questão de argumentar que como são instrumentos distintos não haveria grau de comparabilidade.
Sustentou-se na instrução anterior que
o fato é que a Funasa alega não ter recursos para atender a mais municípios em um edital isonômico de chamamento público, onde poderia ter gasto, no máximo R$ 3.8 milhões para atender aos mesmos municípios atendidos pelo IPGP, sem desembolsar a quantia prevista de quase R$ 22 milhões, e com o restante do dinheiro que foi investido em softwares e armadilhas de utilidade duvidosa (como será visto adiante) , além de outros itens do plano de trabalho que podem conter sobrepreço (também a ser visto adiante) , haveria possibilidade de atender a muitas outras cidades, melhorando a eficiência do gasto público e atingindo uma maior parcela da população brasileira em condição de vulnerabilidade. Isso indica uma ineficiência da execução da política pública por meio de um agente indireto, o IPGP. 
Com os recursos destinados a esse termo de colaboração poderiam ser atendidas 220 cidades com até 10 mil habitantes ou 110 cidades com mais de 50 mil habitantes, atendendo, entre 2.2 milhões a mais de 5.5 milhões de pessoas (peça 38, p. 14) .
O projeto apresentado pelo IPGP, que por seu turno mimetiza boa parte do aludido chamamento público (e aqui não se está a dizer que são a mesma coisa ou que o termo de colaboração é um chamamento público) , alega ter como objetivo (peça 8, p. 3) contribuir para a conscientização da população e para a educação ambiental, bem como fortalecer e ampliar a coleta seletiva de lixo, entre outras "metas". No entanto, não há indicadores a serem monitorados e não há índices a serem atingidos. A redução do índice de infestação nem mesmo é mencionado, como uma das metas do termo de colaboração.
Para a Funasa e para o IPGP, as metas são todas subjetivas, sem qualquer tipo de mensuração e, assim, bastará que os recursos sejam aplicados que o convênio será considerado satisfatório. Considerando-se, ainda, que o IPGP acredita que não precisa apresentar a composição dos custos unitários, nem a adequabilidade aos preços de mercado, muito menos a memória de cálculo dos quantitativos e dos preços, e chegamos a uma situação em que não se pode realizar qualquer tipo de controle, se não os meramente formais, na execução desse termo de colaboração. 
Agrava o fato que diversos itens do plano de trabalho como atividades, shows e eventos são de difícil verificação posterior, exigindo ainda mais que o plano de trabalho contivesse todas as informações de quantitativos, preços e memórias de cálculo que o suportasse para que pudesse ser checado quando da sua entrega ou execução.
Além disso, não se sabe e não se explicitou quais metas pretendem ser melhoradas e como que tal termo de colaboração se enquadra, objetivamente falando, no atingimento das metas de educação ambiental da Funasa. É uma política pública desvinculada de resultados, sem parâmetros de acompanhamento dos índices, e sem gerenciamento de metas. 
Por esse motivo, o relatório de auditoria estatuiu que
Além disso, como já dito anteriormente há uma aparente desvinculação do termo de colaboração com a política pública estatuída no âmbito da Portaria 560/2012. O que fica evidente é que quando se está diante de um chamamento público construído pela equipe técnica da Funasa e onde todos os entes podem participar, há restrições orçamentárias. Quando se está diante de termos de parceria com regras subjetivas e com objetivos não bem evidenciados, financiados com emendas parlamentares, a Funasa prontamente se propõe a executar o projeto.
A análise da resposta à oitiva, no que diz respeito ao IPGP, portanto, não permite afastar a responsabilidade da entidade, tendo em visto as informações trazidas aos autos. 
TOQ Soluções
Economia de recursos públicos
A fornecedora do software rebate algumas das constatações do relatório de auditoria, em documento à peça 94, que serão objeto de análise individualizada a seguir, mas o principal argumento trazido pela empresa é o de que a aquisição do software, individualmente, por cada um dos 19 municípios participantes do termo de colaboração seria mais custosa do que a aquisição feita pelo IPGP e, assim, na visão deles, isso traria economia para os cofres públicos o que justificaria a aquisição da forma como foi realizada.
Utilizando a tabela já demonstrada acima para os custos de licenciamento (reproduzida novamente abaixo) , a empresa classificou cada um dos municípios segundo o número de domicílios e, assim, relacionou com o respectivo preço que eles mesmos ofertam:
Desse modo, o município de Santana, no Amapá (peça 94, p. 61) , com 29.903 domicílios, caso adquirisse uma licença perpétua, pagaria o valor de R$ 330.000,00, segundo a tabela acima. O município de Cuiabá, com 151.788 domicílios (com 4 habitantes por domicílio) , teria que pagar R$ 1.750.000,00 pela mesma licença (peça 94, p. 76) . Assim, relacionando município por município, a TOQ Soluções chegou ao seguinte custo:
Tabela 5: Custo da licença por município, segundo apurado pelo TOQ Soluções
	Município
	Domicílios
	Valor da licença

	Macapá - AP
	52.608
	900.000,00

	Santana - AP
	29.903
	330.000,00

	Laranjal do Jari - AP
	12.362
	180.000,00

	Oiapoque - AP
	6.657
	180.000,00

	Mazagão - AP
	5.302
	180.000,00

	Porto Grande - AP
	5.371
	180.000,00

	Tartarugalzinho - AP
	4.214
	180.000,00

	Vitória do Jari - AP
	3.901
	180.000,00

	Pedra Branca do Amapari - AP
	3.983
	180.000,00

	Calçoene - AP
	2.732
	180.000,00

	Amapá - AP
	2.257
	180.000,00

	Ferreira Gomes - AP
	1.898
	180.000,00

	Cutias do Araguary - AP
	1.466
	180.000,00

	Serra do Navio - AP
	1.327
	180.000,00

	Itaubal - AP
	1.347
	180.000,00

	Pracuúba
	1.248
	180.000,00

	Cuiabá
	151.788
	1.750.000,00

	Várzea Grande
	68.503
	900.000,00

	Poconé
	8.192
	180.000,00

	Total
		6.580.000,00

O argumento da TOQ Soluções é, portanto, que a aquisição individualizada por município custaria aos cofres públicos R$ 6.580.000,00, ao passo que, a aquisição pelo IPGP custou menos, R$ 1.983.612,12 o que demonstraria a economia.
Análise
O argumento trazido pela TOQ Soluções é curioso no sentido de que utilizam a própria tabela de preços deles para tentar construir uma lógica em que haveria ganho ou economia na contratação realizada pelo IPGP. É basicamente uma análise autorreferente, que não leva em consideração a composição dos custos unitários para a formação dos preços, mas, sim, única e exclusivamente os valores ofertados pela própria empresa.
A validade do argumento, então, parte do pressuposto de que o preço que eles apresentaram para o IPGP é um dado ou condição imutável, sobre o qual não se pode pairar dúvidas ou se permitir a discussão, e não uma variável de mercado. É como se o valor constante das tabelas não precisasse passar por nenhum tipo de escrutínio técnico para se verificar a compatibilidade com os preços de mercado. 
O argumento pressupõe que, ao desenvolver um produto único, sem concorrentes aparentes no mercado, se pode estipular um preço ou um valor sem precisar justificá-lo. E, dada a necessidade premente, não restaria outra alternativa aos munícipios, a não ser pagar o preço solicitado, sem questionamentos acerca do valor da contratação ou mesmo da sua necessidade. Na prática, não é assim que as contratações ocorrem, no entanto.
Como licenças de software são objetos abstratos, existe uma certa dificuldade em se estabelecer o preço real ou o de mercado para elas, o que tem levado o Tribunal a se debruçar mais detidamente sobre o assunto, tendo em vista que os casos de superfaturamento e desvio de recursos públicos têm se tornado cada vez mais comuns nessa área. No entanto, a dificuldade em se estabelecer parâmetros de preço em objetos abstratos de TI, não quer dizer, de maneira alguma, que isso seja impossível e, mais ainda, que não deva ser feito qualquer tipo de levantamento para comprovar que os valores cobrados estão minimamente justificados tecnicamente.
E existem várias formas de fazer isso. Quando um software é desenvolvido sob medida para uma solução corporativa, é comum a adoção da métrica de pontos de função, para que seja possível estabelecer um parâmetro de custos a fim de estipular um preço de mercado razoável. Não é o caso dessa solução da TOQ, pois ela não foi desenvolvida nesse modelo, mas demonstra que a precificação é essencial em qualquer situação. Em caso de softwares reconhecidos no mercado, a larga utilização no setor público e no setor privado permitem que, seja por meio de consultas às bases públicas, seja por meio de levantamentos de esforços, que seja possível identificar parâmetros de preço minimamente razoáveis. É o caso de softwares de escritório, como o Microsoft Word e Excel, ou os gerenciadores de banco de dados da Oracle, só para citar alguns exemplos populares.
 Também não é o caso da TOQ, pois ela ainda não tem um software reconhecido no mercado e, mesmo em consultas diretas feitas com os seus sócios, foi dito à equipe de auditoria, durante a inspeção, que não havia outros clientes até aquele momento, em janeiro de 2019, que tivessem utilizado o serviço, embora tenha sido mencionada a utilização em regime de parceria com o Governo do Distrito Federal, mas cujo contrato não foi disponibilizado à equipe e não foi trazido aos autos, de modo que a informação não pode ser confirmada.
Portanto, tendo em vista todas essas questões, fica ainda mais difícil aceitar o argumento implícito trazido pela empresa de que o preço está adequado, levando em consideração para essa conclusão apenas os seus próprios preços, como se fosse uma espécie de desconto. Levado ao extremo esse argumento apresentado, não tendo um software reconhecido, não tendo havido a contabilização dos pontos de função e não sendo possível obter a composição de todos os custos unitários, a empresa acabaria por tornar inviável a verificação da compatibilidade do seu preço ao valor de mercado ou ao valor justo, permitindo que ela venha a cobrar o preço que bem entender.
Em um mercado de livre concorrência ou mesmo na relação entre entidades privadas, é natural e até mesmo aceitável que possam livremente pactuar preços, mas quando existe uma fonte de financiamento com recursos públicos, é necessário comprovar que os preços são adequados ao mercado, de modo que a situação revelada nesta contratação não está de acordo com os princípios basilares da boa governança na administração pública, além de outros princípios, como o da economicidade, que se sobrepõe à mera liberalidade comercial entre particulares.
Não se pode esquecer que, embora a aquisição tenha sido feita pelo IPGP, uma entidade privada, a fonte dos recursos é pública, financiada com esforços de toda a sociedade. Assim, em aquisições semelhantes, realizadas por órgãos públicos, existe uma análise rigorosa de compatibilidade de preços a valores de mercado, da demonstração da necessidade e, ainda, da utilidade da solução, entre outros princípios e dispositivos arrolados na IN 04/2014 (não diretamente aplicáveis ao IPGP, mas que servem de guia para aquisições de TI com recursos públicos) . 
Então, não se pode olvidar desses requisitos, ainda que seja a aquisição realizada por entidade privada, pois, do contrário, nenhum tipo de controle poderia ser feito nessas aquisições de TI e, novamente, qualquer preço ofertado teria que ser aceito, sem escrutínio, o que claramente fere o princípio republicano.
Ademais, o argumento da "economia" trazido pela TOQ, também parte do pressuposto de que, independentemente do termo de colaboração, os municípios teriam adquirido as licenças desse mesmo software, individualmente, sem analisar alternativas ou soluções tecnológicas similares, ou mesmo, sem adotar procedimento licitatório. Esquece o defendente que os municípios teriam que instaurar procedimento administrativo próprio, para analisar a qualidade, a compatibilidade mercadológica, a necessidade e também precisariam demonstrar, entre outras questões, a relação custo-benefício da solução, considerando, aí, os resultados esperados, os custos envolvidos, e as metas a serem atingidas.
Os dados trazidos aos autos para comprovar a adequação de preços são ainda mais desanimadores. Foram carreadas cópias de editais de licitação de alguns municípios de São Paulo e do Paraná. A licitação da prefeitura de Paiçandu/PR, por exemplo, é para (peça 94, p. 19) , com grifos originais:
a Contratação de empresa especializada para prestação de Serviços e Sistemas aplicados à tecnologia da informação, para implantação, hospedagem, manutenção técnica e locação de sistemas web integrados e aplicativos mobiles para coleta de dados e gerenciamento de informações, dos ACS, Combate à Dengue, Internação Hospitalar, atendendo as necessidades da Autarquia Municipal de Saúde, com a integração de todas as Unidades Básicas de Saúde do Município de forma a atender todas as portarias e exigências o ministério da saúde
A relação desse objeto com o vendido pela TOQ Soluções para o IPGP não é clara. Apenas pela análise do texto não é possível comprovar de que se trata, ao menos de questões semelhantes. O fato de haver o termo "combate à dengue" no texto do termo de referência não é suficiente para se alegar que são objetos similares, mesmo porque antes, na descrição, temos a informação de que aquela prefeitura objetivava contratação de "locação de sistemas web integrados e aplicativos mobiles para coleta de dados", não sendo possível afirmar que se trata exatamente da mesma solução que a TOQ ofertou ao IPGP.
Mas, deixando de lado essa questão e considerando que são objetos similares, a análise que a própria TOQ fez contraria o argumento de que seus preços estão adequados, como será visto a seguir. 
É que o custo anual nesse pregão paranaense seria de R$ 82.800,00 (peça 94, p. 20) e, descontado o valor dos tablets em comodato, o valor estimado dessa contratação seria de R$ 73.500,00 para um município de 40.777 habitantes, aproximadamente 10.194 domicílios. Assim, argumenta a TOQ, se fosse contratado o software Geovet nessa situação, o custo seria de R$ 61.165,50, na visão deles, 16.78% mais barato do que o da licitação paranaense estimava. Com o desconto fornecido ao IPGP, o preço para esse município, se tivesse adquirido o Geovet, seria ainda menor, R$ 30.582,75 (peça 94, p. 21) . 
Usando metodologia similar com uma licitação no município de Iguape/SP, para "fornecimento de solução de gestão de tarefas dos agentes de saúde", com fornecimento de 75 tablets e sistema para uso, a TOQ Soluções identificou que o preço lá estimado seria de R$ 214.139,60, excluindo o preço dos aparelhos, e que para uma cidade de 30.721 habitantes, a solução da Geovet custaria apenas R$ 46.081,50, que com os descontos ofertados para o IPGP, chegaria a um valor de R$ 23.040,75 (peça 94, p. 26/27) , demonstrando, assim, que na visão deles o preço ofertado pela empresa é 10 vezes menor do que o de mercado.
Situação semelhante teria ocorrido em outro município paranaense de Uretama, cuja licitação de R$ 60.000,00 para "contratação de empresa especializada para (....) implantação de (...) sistemas web integrados e aplicativos mobile para coleta de dados" para entre outros serviços, combater a dengue, sairia bem mais barata com a solução Geovet, já que retirando o custo dos tablets, o preço da contratação seria de R$ 53.180,22, ao passo que a solução da TOQ teria custado R$ 15.361,50 no valor normal e R$ 7.680,75, se fossem ofertados os mesmos descontados dados ao IPGP, ou seja, algo em torno de 8 a 9 vezes mais barato do que a solução de mercado, provando, assim, segundo eles, que o preço por eles oferecido é muito abaixo do mercado (peça 94, p. 27/30) .
As conclusões da TOQ Soluções de que o produto deles é o mais barato do mercado não levaram em conta, no entanto, que nas três licitações trazidas aos autos por eles próprios, em nenhuma delas, houve um desembolso de quase R$ 2 milhões. 
Uma análise mais detida, sugere que, ao invés de comprovar a tese de que os preços do Geovet estão adequados, os dados trazidos mostram justamente o inverso, pois demonstra, em primeiro lugar, que pequenos municípios do interior do Paraná e de São Paulo conseguiram fazer uma contratação similar ao do IPGP por um valor bem menor do que aqueles pagos pelo IPGP (R$ 73.500,00, em Paiçandu/PR, R$ 214.139,60, no caso de Iguapé, e R$ 53.180,22, para Uretama, contra R$ 1.983.612,12, do IPGP) . Se pequenos municípios conseguiram, isso é forte indício de que é possível que o preço de mercado seja realmente muito mais baixo do que aquele pago pelo IPGP.
Em segundo lugar, note-se que, corretamente, as licitações paranaenses e paulista não foram cotadas por número de domicílios, mas sim, por meses de utilização do sistema, demonstrando, mais uma vez, que os argumentos da TOQ de que seus preços são adequados não se sustentam a uma análise minimamente racional. Não existe fundamento lógico para que a licença seja vendida ou cotada por número de domicílios, pois o custo da ferramenta não é proporcional a essa variável, como bem demonstrado pelas licitações trazida pela própria TOQ. 
Esse tipo de licenciamento por número de domicílios, aliado ao fato de não haver a composição dos custos unitários, distorce sobremaneira o preço final da contratação do IPGP, tornando ela muito mais cara (e não mais barata como sugere a TOQ) do que as contratações municipais trazidas como exemplo.
O próprio argumento de que haveria uma economia de R$ 6.580.000,00 para R$ 1.983.612,12, ao invés de reforçar a tese da economia para os cofres públicos, a enfraquece, porque demonstra que mesmo com uma redução dessa magnitude, a empresa ainda teria lucro. Isso ocorre justamente, entre outros motivos, porque o custo da licença não depende da quantidade de domicílios, o que reforça ainda mais a necessidade de que seja demonstrada a composição de todos os custos unitários para formação dos preços. Mal comparando, mas para efeitos de ilustração, é como se Microsoft licenciasse o seu editor de textos não por número de usuários ou máquinas, mas por páginas digitadas ou caracteres impressos.
Não existe relação proporcional entre o custo (e o preço) da empresa e o número de domicílios de determinada localidade e, ao menos que se apresente a composição dos custos unitários em sentido contrário, essa associação entre as duas variáveis é o que está causando uma enorme distorção no preço da contratação e, eventualmente, enriquecimento sem causa por parte da empresa contratada. E graças à pesquisa feita pela própria TOQ, tudo indica que o valor da licença está muito mais próximo da ordem de grandeza de R$ 100.000,00 do que de R$ 2.000.000,00.
Evidentemente alguns serviços na nuvem necessários à execução do sistema teriam um custo maior de acordo com o número de domicílios, já que seria utilizado um maior espaço de armazenamento na nuvem, um maior número de equipamentos para registro das informações, em caso de executar o sistema em servidor local, por exemplo. Mas tendo em vista que a TOQ Soluções já faz o orçamento em separado da licença e do serviço na nuvem, isso não seria um argumento para vincular o custo do licenciamento ao número de domicílios, sem contar que foi explicado durante a inspeção sobre a possibilidade de o sistema rodar em servidores locais do adquirente, o que tornaria ainda mais frágil essa associação.
Embora a TOQ Soluções seja livre para estipular o preço que bem entender para os seus produtos, no âmbito de uma aquisição financiada com recursos públicos, em que não existem parâmetro de concorrência, em que a solução é supostamente única e não há composição dos custos unitários, é necessário que se demonstre a compatibilidade dos valores aos preços de mercado e não de modo exclusivamente autorreferente, como ela tenta fazer ao demonstrar uma suposta economia que na prática, não existe. 
A compatibilidade deve ser buscada por meios idôneos que comprovem, por meio de memória de cálculos, o efetivo custo para formação dos preços, evitando-se que eventual exclusividade possa servir de pretexto para que se cobre qualquer valor da administração pública ou ainda, fazendo a cobrança simular pretensa tecnicidade ao vincular o valor da licença a variáveis a ela não relacionada, como é o caso do cálculo do custo por domicílios, o que gera distorções nos cálculos de preço e eventual enriquecimento sem causa por parte de terceiros.
Licença teste ou prova de conceito
O relatório de auditoria questionou o fato de que, sendo um software ainda desconhecido e sem saber se seria adequado às finalidades a que se propunha, seria mais lógico que o IPGP tivesse realizado uma prova de conceito (POC) antes da sua aquisição, o que poderia reduzir o gasto inicial antes de se ter certeza de que a licença seria útil, na prática.
É que, para softwares de elevado valor, é de bom tom a utilização de uma versão de testes ou uma contratação limitada que permitiria aos gestores identificar se, de fato, o aplicativo atende à demanda que se diz atender, até mesmo em obediência ao princípio da razoabilidade e da economicidade, evitando que um grande montante seja dispendido em uma licença de alto valor que venha a ser considerada inútil mais adiante. Mesmo que o órgão pretenda no futuro usar a licença (fora do convênio) , uma avaliação prévia do atendimento às funcionalidades é essencial
Diz o relatório:
 (...) 
	A TOQ Soluções oferece, em contraposição à versão com licença perpétua, uma outra versão por assinatura, com um valor bem inferior aos quase R$ 2 milhões pagos pelo IPGP. Segundo foi demonstrado à equipe de auditoria, o licenciamento perpétuo poderia ser substituído por uma assinatura mensal de aproximadamente R$ 72.916,67 ao mês (peça 44, p. 1) , conforme tabela abaixo:
 (....) 
	Ou seja, afigurava-se muito mais razoável para o IPGP, se ficasse demonstrada a necessidade e a razoabilidade da contratação, reduzir o custo da licença e pagar apenas durante o efetivo uso do software. Ao adquirir uma licença de valor vultoso sem estudos técnicos que o justifiquem, sem a demonstração efetiva da necessidade, e sem ter como comprovar que o preço é razoável dentro de uma lógica de custo-benefício, os gestores do IPGP agiram, no mínimo, com culpa por imprudência.
Embora exista grande possibilidade de os valores mensais (R$ 72.916,67) também não refletirem os preços de mercado, o relatório argumenta que havia ainda, uma licença mais barata, para municípios de até 15.000 habitantes, que é o caso de vários dessas localidades do Amapá que supostamente serão atendidas pelo termo de colaboração. 
Se o objetivo era fazer um projeto piloto, como inclusive chegou a mencionar o IPGP em algumas ocasiões (peça 22, p. 6) , o mais razoável era fazer um teste piloto também no software em um município pequeno, de até 15.000 habitantes, pois, nesse caso, o custo mensal seria de apenas R$ 7.500,00 (ao invés quase R$ 2 milhões) , segundo planilha fornecida pela própria fabricante. Ou seja, uma análise racional da própria tabela da TOQ poderia ter evitado desperdícios, o que reforça a tese de que o IPGP agiu com imprudência.
A TOQ Soluções contra-argumenta, alegando que o custo da contratação de software como serviço (SaaS) , pois o gasto anual chegaria a R$ 1.614.248 (peça 94, p. 17) e seria similar ao que já foi pago e, nesse caso, não teria o IPGP a licença perpétua, o que é mais um argumento que não faz sentido, pois para se chegar a esse valor se considerou os 19 municípios adquirindo individualmente a licença e não a aquisição feita pelo IPGP e nem a possibilidade de adoção da menor licença possível, como o uso em um município pequeno, algo que já foi discutido acima. Compararam-se duas situações que não são comparáveis. 
 Na verdade, se o IPGP tivesse adquirido uma solução mensal, o valor desembolsado por ano seria R$ 875.000,00. Ainda assim, ele poderia ter feito um projeto piloto (como ele mesmo indicou que faria) , gastando apenas R$ 7.500,00 por mês ao invés de adquirir uma licença de R$ 1.983.612,12. O IPGP agiu com imprudência e, embora a TOQ Soluções não seja responsável por isso, caberia à empresa ao menos alertar os compradores sobre as diversas possibilidades, pois a aquisição direta da licença perpétua não era a melhor solução, em termo de custo benefício, para o caso de um convênio com duração limitada, ainda mais de um software que ainda não é consagrado na área. 
Demais argumentos
A TOQ Soluções traz alguns recortes do relatório de auditoria que serviu de base para esta oitiva, a fim de contestá-los. Os principais pontos estão relacionados abaixo.
Ausência de relação entre a aquisição do software com os objetivos do termo de colaboração
Na mesma linha de defesa utilizada pelo IPGP, a TOQ Soluções destaca parte da descrição do objeto para indicar que havia relação entre a aquisição de software e o termo de colaboração (peça 94, p. 11-12, grifos originais) :
"O presente projeto tem por objeto a aquisição de bens e serviços que promovam ações de educação (campanhas, treinamento, capacitações, oficinas, distribuição de materiais, informativos e educativos, materiais paradidáticos, apresentação teatral, produção de vídeos e músicas) em saúde ambiental com participação social com os profissionais dos órgãos públicos, alunos da rede educacional pública e da rede privada, bem como, a população em geral com atividades a campo, para o enfrentamento ao vetor aedes aegypti)  transmissor da dengue, zika, chikungunya, visando a promoção da saúde e a melhoria da qualidade de vida da população."
Como se vê, a redação do objeto deixa claro que se trata de um termo de colaboração para educação ambiental e que eventuais atividades em campo teriam apenas atividade ilustrativa ou educadora, e não a função de equipar agentes de saúde para situações reais de combate ao mosquito. Ademais, mesmo nesse caso, não ficou demonstrado no plano de trabalho do projeto como que o software iria contribuir para isso, já que, embora a filosofia e a ideia apresentada sejam interessantes, da forma como foi explicada pelos sócios da empresa TOQ Soluções, certamente essa contratação não deveria ser objeto de um ajuste que tinha por objeto a educação ambiental. 
Burla à decisão do TCU
O relatório de auditoria aventou a possibilidade de a inclusão tardia do software no convênio pelo IPGP pudesse ser manobra para contornar a obrigatoriedade de a Funasa informar as contratações de TI ao TCU, conforme Acórdão 2.207/2018-P. É que a decisão é de 1/10/2018, 15 dias antes da inclusão do software no plano de trabalho do termo de colaboração que fora firmado em 2017.
A TOQ Soluções informa que desde de 2017 já havia a intenção de contratação de solução tecnológica para esse fim e que a empresa teria sido procurada no fim daquele ano pelo IPGP para obter informações sobre o Geovet (peça 94, p. 13) . Sem questionar a veracidade da informação, o fato é que o convênio foi firmado em 29/12/2017, o que daria apenas um dia útil para que esse contato tenha sido feito ainda naquele ano. E, se o contato foi feito anteriormente à vigência do termo de colaboração, demonstra que a solução já tinha sido escolhida antes mesmo de o problema ter sido identificado, o que causa espécie.
Não é possível, no entanto, afirmar categoricamente que a inclusão tardia, quase um ano depois de assinado o termo de colaboração, tenha tido por objetivo burlar os termos do Acórdão 2.207/2018, mas o fato é que isso acabou acontecendo. Isso não traz maiores consequências para a TOQ Solução, nem afastando, nem aumentando sua responsabilidade e, sobre o ponto, será emitida recomendação à Funasa para que passe a informar as contratações de TI, inclusive quando elas forem firmadas por entidades privadas com recursos do orçamento da União.
Visita à TOQ Soluções
A TOQ Soluções menciona o fato de a ida dos auditores do TCU a sua sede ter sido feita sem aviso prévio e que não teria sido comunicada da Portaria Sec-MT nº 14/2019 e nem avisada com antecedência sobre a inspeção (peça 94, p. 33) . A visita de auditores a órgãos ou a entidades relacionadas a contratações públicas, como convenentes, concedentes ou outros relacionados de alguma forma a um ajuste financiado com recursos públicos é algo comum e prescinde de aviso prévio. Eventual agendamento ocorre nos casos em que a visita é essencial para a fiscalização, a fim de evitar desencontros e/ou perda de tempo, o que não é o caso em tela, já que a frustração da ida à contratada, se tivesse ocorrido, não comprometeria os resultados da inspeção.
 Além disso, uma leitura mais atenta do art. 1º da supramencionada portaria indica que a inspeção poderia "se estender a outros órgãos e entidades relacionados" e, considerando a quantidade de dúvidas que surgiu durante a fiscalização na Funasa e tendo em vista a proximidade dela com o escritório da TOQ Soluções, a equipe de auditoria entendeu que eventuais questionamentos poderiam ser mais facilmente resolvidos pela própria empresa do que pelos funcionários da Funasa.
O curto período da inspeção e a dificuldade de contato telefônico impediram a comunicação prévia, mas tal situação não foi óbice para que os sócios da empresa tivessem a oportunidade de expor, como bem disseram em sua defesa, por mais de três horas (peça 94, p. 36) a funcionalidade do sistema à equipe do TCU, em reunião que transcorreu de forma serena e produtiva. Detalhes da visita foram, inclusive, relacionados no relatório de auditoria:
"Durante a inspeção, a equipe de inspeção visitou a sede da TOQ Soluções e foi recebida pelos Srs. Flávio e Fausto Raupp, que disseram que tinham sido informados que a licença seria cedida posteriormente aos municípios ou à própria Funasa".
Apesar dos esforços empreendidos pelos sócios da empresa, eles não possuíam todas as informações naquele momento, mas a equipe de auditoria forneceu e-mail institucional por onde foram recebidos outros documentos posteriormente enviados pela empresa, em 31/1/2019, contendo fotos e dados sobre o treinamento feito em Macapá, contrato com o IPGP, tabela de preços e o manual do software. Como o contrato já era de conhecimento da equipe de auditoria, e não se discutia se o treinamento foi realizado ou não, tais dados não foram incluídos no processo. Os manuais do sistema eram de pouco interesse, em termos de achado de auditoria, mas a tabela de preços foi incorporada ao relatório. 
A defesa da TOQ Soluções menciona também que a equipe de auditoria teve a possibilidade de manusear um tablet com o software instalado (peça 94, p. 10-11) , o que atestaria a sua funcionalidade. Embora isso de fato tenha ocorrido, o que os auditores esperavam encontrar era o software em funcionamento, mas foram apresentados apenas uma base com dados testes, indicando que, mesmo após o treinamento ter sido realizado em Macapá, nada havia funcionado na prática até então. 
O argumento da empresa é que houve apenas 46 dias entre a assinatura do contrato e a suspensão das atividades pela cautelar do Tribunal (peça 94, p. 53) :
O IPGP assinou contrato com a TOQ Soluções em 26 de outubro de 2018. Em 11 de dezembro de 2018, apenas 46 (quarenta e seis) dias após a assinatura, a TOQ foi comunicada da suspensão das atividades do contrato em função da presente Representação.
Veja Vossa Excelência que nesse período, a TOQ já havia disponibilizado a Solução em ambiente em nuvem e realizado o primeiro treinamento em Macapá-AP, em 7 de dezembro de 2018. Uma segunda turma de treinamento já estava agendada para o dia 14 de dezembro de 2018 e, logo após a Solução entraria em produção e os agentes de vigilância ambiental dos 19 (dezenove) municípios iriam passar a utilizar o software em suas visitas a campo.
Percebe-se que, embora o argumento tenha sido trazido pela própria defesa da TOQ Soluções, ele serve para defender tese contrária, já que, se o IPGP considerou o software como prioritário, pois foi o primeiro item a ser adquirido, alguma atividade teria que ter sido desenvolvida nesses 46 dias, considerando, ainda que o treinamento fora dado ao menos para parte do público alvo. Ademais, tal situação demonstra ainda mais a imprudência do IPGP, já que se a contratação tivesse sido feita de maneira mais diligente, com um projeto piloto em um município menor, e com pagamentos mensais ao invés de um único pagamento, de quase R$ 2 milhões, o desembolso nesses 46 dias teria sido de apenas R$ 15.000,00 (2 x R$ 7.500) , pois é exigível de um gestor mediano esperar que questionamentos dessa natureza pelos órgãos de controle venha eventualmente suspender ou paralisar um termo de colaboração sobre cuja execução pairam dúvidas.
A alegação que o software não teve nenhum uso em quatro meses não pode prosperar uma vez que já deveria estar em produção há pelo menos dois meses, caso não houvesse a decisão de suspensão das atividades do contrato, provocada pelo equivocado Relatório, e provavelmente teria ajudado na redução do número de casos de doenças causadas pelo Aedes no custo de atendimento na rede pública de saúde, e mesmo vidas poderiam ter sido poupadas.
Assim, atribuir ao Tribunal a culpa ou a responsabilidade pelo fato de ter suspendido cautelarmente um termo de colaboração eivado de diversas falhas na celebração e na execução do ajuste e pelo gasto, até o momento, sem resultados para a sociedade ou para Funasa, de quase R$ 4.3 milhões, não parece ser uma linha de defesa razoável. O apelo à emoção, argumentando que vidas poderiam ter sido poupadas se o software estivesse em uso, não leva em consideração o fato de que o combate ao mosquito não pode ser feito a qualquer custo e que eventualmente a utilização desses recursos de maneira mais efetiva poderia trazer resultados comparativamente melhores se estivessem sendo bem utilizados nessa ou em outras áreas.
Argumentos genéricos
A TOQ ainda traz, em sua extensa defesa, alguns argumentos genéricos que não dizem respeito diretamente ao que foi questionado no relatório de auditoria ou outros dados que não são acompanhados de comprovação documental, tais como:
1.13. que o software é de qualidade e levou 18 meses para ser funcional (peça 94, p. 54/55) ;
1.14. que o software pode contribuir para o combate ao mosquito (peça 94, p. 56/57) ;
1.15. que a empresa prestou serviços para outros órgãos e/ou empresas (peça 94, p. 43/48) ;
1.16. que a empresa apresentou o software ao Ministério da Saúde para uso em escala nacional (peça 94, p. 48/49) ;
1.17.  que o software faz parte de uma plataforma proprietária, chamada TOQ, que seria diferenciada, com diversas funcionalidades relacionadas à peça 94, p. 37-41;
Como eles não foram objeto de questionamento do relatório de auditoria e nem tem relação com o que vem sendo tratado nos autos até então, não existe consequência no âmbito desse processo, mesmo se as afirmações são verossímeis.
Cabe ressaltar, no entanto, que em determinada passagem da sua defesa, a TOQ Soluções critica o relatório de auditoria que citou em seu texto que a ferramenta Geovet é simples: 
"91. Apesar de a ideia ser boa, há diversas questões a serem levantadas aqui. Em primeiro lugar, o software, embora encapsule uma proposta inovadora, é, em si, uma ferramenta extremamente simples. Por meio de um banco de dados na nuvem (tarefa simples de realizar) , contendo as informações copiadas de planilha dos agentes de saúde, já concebidas pelo Ministério da Saúde, a TOQ Soluções criou três visões de usuários para gerar as informações e os relatórios para a tomada de decisão. Não é uma atividade de grande complexidade para justificar o preço contratado".
Embora não tenha havido intenção da equipe de auditoria em desmerecer o trabalho de quem quer que seja, muito menos da empresa contratada, assiste razão à TOQ Soluções, pois a palavra "simples" pode remeter a esse sentido. No entanto, o objetivo do termo "simples" não foi utilizado com o objeto de ofender ou reduzir a importância do trabalho, mas sim, de retratar a baixa complexidade das tarefas, do ponto de vista computacional, que são realizadas pelo software. 
Inclusive, a baixa complexidade da solução pode ser evidenciada pela própria documentação que a TOQ Soluções encaminhou em sua defesa, já que existem municipalidades que realizaram licitações para contratação de objeto similar por valores na ordem de grandeza de 60 a 200 mil reais, para uso durante um ano. Como a complexidade do software não é função do número de domicílios, como a própria TOQ Soluções confirma em seu texto de defesa ao alegar que a solução é "escalável" (peça 94, p. 34) , ou seja, pode atender a qualquer número de domicílios, é possível afirmar que, do ponto de vista computacional, é uma solução de baixa complexidade, o que não é demérito algum e que também não foi o que motivou as conclusões daquele relatório de auditoria.
No mundo real, diversas soluções importantes e essenciais são implementadas por softwares de baixa complexidade. O que se questiona é que, para uma solução de baixa complexidade, a tendência é que haja um maior número de fornecedores aptos a produzir softwares similares, e isso deveria ter sido avaliado pelo IPGP, quando da aquisição. Uma pequena busca feita pelos advogados da TOQ Soluções mostrou que isso facilmente poderia ter sido realizado, antes da contratação. 
Exclusividade e aplicabilidade da lei geral de licitações
Um dos argumentos exaustivamente utilizados pela TOQ Soluções para justificar a necessidade da contratação e os preços é o da exclusividade no fornecimento do software Geovet, o que parece não fazer muito sentido. Se é a empresa que desenvolve o software, é evidente que ele é exclusivo dela, o mesmo ocorre com o Word da Microsoft, o SGBD da Oracle, entre outros, o que, por si só, não permite que a exclusividade seja utilizada como argumento para a contratação a qualquer preço.
E mais: para que a exclusividade seja declarada, não basta que exista apenas um fornecedor, mas que a inexistam produtos similares capazes de atender às necessidades do serviço, nos termos da jurisprudência desta Casa:
Determinar à Casa da Moeda do Brasil para que nas aquisições de materiais com fornecedor exclusivo comprove nos autos que inexistem produtos similares capazes de atender as necessidades do serviço, devendo ambas a assertivas estar devidamente comprovadas nos autos, mediante atestados emitidos pelos órgãos competentes".
 (Ac. 3.645/2008 Plenário) 
Como a própria TOQ Soluções carreou aos autos informações que dão conta da existência de produtos similares, caberia ao IPGP fazer o mesmo antes da contratação. E, ainda que a Lei 8.666/93 não seja expressamente aplicável a entidades privadas, o TCU tem jurisprudência no sentido de que aqueles que gerem recursos públicos, devem observar ao menos aos princípios basilares daquela lei, quando da contratação de empresas em convênios ou instrumentos congêneres, incluindo, aí os termos de colaboração, para que não restem dúvidas. 
Não se impõe às entidades privadas que celebram convênios com o poder público a realização de licitação nos moldes da Lei 8.666/93, mas devem tais entidades adotar procedimentos análogos, que atendam aos princípios da legalidade, da impessoalidade, da moralidade, da publicidade e da eficiência, previstos na Constituição Federal.
 (Acórdão 2922/2013-TCU-Plenário) 
As Organizações Sociais, em suas contratações mediante uso de verbas públicas, não estão sujeitas à observância dos estritos procedimentos das normas gerais de licitações e contratos aplicáveis ao Poder Público, e sim aos seus regulamentos próprios, pautados nos princípios gerais aplicáveis à Administração Pública.
 (Acórdão 5236/2015-TCU-Segunda Câmara) 
A questão também já foi abordada, inclusive, pelo Supremo Tribunal Federal, em sede de ADI 1.923/DF, onde o magistrado Luiz Fux assim se manifestou:
As organizações sociais, por integrarem o Terceiro Setor, não fazem parte do conceito constitucional de Administração Pública, razão pela qual não se submetem, em suas contratações com terceiros, ao dever de licitar, o que consistiria em quebra da lógica de flexibilidade do setor privado, finalidade por detrás de todo o marco regulatório instituído pela Lei. Por receberem recursos públicos, bens públicos e servidores públicos, porém, seu regime jurídico tem de ser minimamente informado pela incidência do núcleo essencial dos princípios da Administração Pública (CF, art. 37, caput) , dentre os quais se destaca o princípio da impessoalidade, de modo que suas contratações devem observar o disposto em regulamento próprio (Lei nº 9.637/98, art. 4º, VIII) , fixando regras objetivas e impessoais para o dispêndio de recursos públicos.
 (ADI 1.923/DF) 
Nessa linha o TCU entende que:
No caso de aquisição de software, o certificado oferecido pelo próprio fabricante não é instrumento hábil para comprovar a condição de exclusividade para a prestação dos serviços. Somente é cabível a contratação de fornecimento de bens e serviços diretamente, por inexigibilidade de licitação, quando restar comprovada a inviabilidade de competição.
 (Acórdão 3659/2007-TCU-Primeira Câmara) 
As informações trazidas aos autos dão conta de que havia outras soluções que poderiam atender ao objeto da contratação o que, ao menos, deveria ter sido analisado pelo IPGP, em uma contratação cujo montante, quase R$ 2 milhões, supera em muito o razoável para uma contratação direta baseada apenas numa análise superficial de exclusividade, o que contraria os princípios basilares aplicáveis à gestão dos recursos públicos, que sugeriria algum tipo de disputa ou concorrência, ainda que realizada de modo mais simplificado:
As organizações sociais, na utilização de recursos recebidos mediante transferências voluntárias, estão sujeitas aos princípios da Administração e às normas gerais de licitação aplicáveis ao poder público, devendo, por conseguinte, utilizar na aquisição de bens e serviços comuns a modalidade pregão, preferencialmente em sua forma eletrônica. 
 (Acórdão 722/2012-TCU-Segunda Câmara) 
Funasa
A Funasa apresentou sua resposta à oitiva por meio de documento acostado à peça 84. Nele, a autarquia não rebate todos os pontos levantamentos pela equipe de auditoria do TCU, mas o texto constante do Ofício nº 80/2019/COGED/AUDIT/PRESI-FUNASA defende, em resumo, que os "vícios de procedimento" e o "equivocado fluxo de trabalho" seriam "passíveis de correção", para possibilitar a execução da "respectiva emenda parlamentar" (peça 84, p. 5) . Ao final, a instituição defende que seja formada uma espécie de "mesa de negociação", constituída por representantes da Funasa, do IPGP e do TCU para que se chegue a uma solução para o caso em questão.
Na peça elaborada pela Funasa, sustenta-se que os indicadores de saúde não são o único instrumento utilizado pela instituição para decidir onde as ações serão realizadas (peça 84, p. 3) , em possível alusão ao questionamento que foi feito em relação à falta de correto diagnóstico de atuação, onde os recursos acabaram sendo destinados a regiões onde, comparativamente com a situação nacional, não existia à época da aprovação, índices elevados de infestação pelo mosquito.
Apesar disso, a própria Funasa, mais adiante em seu ofício, acaba confessando que a seleção não foi realmente técnica, mas sim, uma escolha política por parte dos parlamentares responsáveis pela emenda, revelando, ainda que discretamente, eventual pressão para que projetos como esses sejam aprovados:
De tal forma que a temática educação em saúde ambiental para enfrentamento ao vetor não pode jamais ser confundida com a ação desenvolvida pelas instâncias acima descritas, além de ser ato discricionário do parlamentar indicar o estado e os municípios aos quais se destina a respectiva emenda parlamentar. Neste sentido, a área técnica tem proposto incansavelmente a formulação de um conjunto de orientações e uma carteira de projetos que visem orientar as indicações parlamentares, no que se refere as suas respectivas emendas. Tornar-se-á assertivo a mudança de conduta institucional adotando assim as medidas propostas.
 (....) 
No que se refere a emenda parlamentar, esta já apresenta o estado, o município e a instituição que irá trabalhar a respectiva emenda, dentre outros aspectos. Propor que uma emenda parlamentar seja fracionada sem anuência do representante legislativo, nos parece ser um caminho conflituoso e que pode não gerar o aspecto desejado, uma vez que esta Fundação não possui carteira de projetos e tão pouco elaborou uma orientação prévia aos parlamentares que encaminham emendas a esta instituição
 (...) 
Sem dúvida alguma, a diretriz institucional que venha a primar pela defesa dos preceitos constitucionais aplicáveis a administração pública federal, será divisor entre um trabalho ético e técnico em oposição as pressões para aprovação, aceitação de propostas contrárias a tal lógica e a manutenção de ritos processuais que invertem completamente o processo de trabalho.
 (...) 
A Funasa também sustenta que os apontamentos do TCU tiveram como causa um erro na "inicial do processo", supostamente causado pelo fato de a Procuradoria ter sido ouvida apenas depois que o termo de colaboração já havia sido assinado, que é um dos achados relacionados no relatório de auditoria, atestando, ainda que a área responsável, o Departamento de Saúde Ambiental (DESAM) não tem autonomia sobre o fluxo processual (peça 84, p. 4) .
Quanto à falta de correlação do software adquirido e da armadilha para mosquitos com os objetivos do plano de trabalho, a Funasa argumenta que:
No Siconv, (....) , é possível verificar a proposta de aquisição de software com ampliação de um conjunto de informações capazes de subsidiar tomadas de decisões por instâncias estaduais e municipais para controle de vetores. Tal iniciativa fomentará a participação de atores como servidores municipais, alunos, residentes nos municípios como forma de mobilização social. A educação em saúde ambiental também oferta característica de mobilização social, fomenta a participação dos sujeitos e estimula o protagonismo dos respectivos atores. Chama-se a isso de formação de consciência crítica e sujeitos ativos na dimensão da redução das situações de vulnerabilidade e riscos à saúde (promoção da saúde) . A ideia de utilização do software possibilita o mapeamento de caminhos percorridos dentro do estado/municípios e disponibiliza aos usuários os mecanismos necessários ao registro de focos de larvas do mosquito responsável pelas arboviroses. Significa atrelar a uma ação de educação os mecanismos de apoio a gestão municipal como forma de fortalecimento ao Sistema Único de Saúde - SUS. No quesito armadilhas o raciocínio é sequencial.
As armadilhas além de serem utilizadas para instrumentalizar a captura dos vetores transmissores de arboviroses e de tal forma demonstrar apoio para a formação e qualificação de técnicos municipais para a erradicação futura de tais vetores, será utilizada também na qualificação das informações educativas a serem ministradas em escolas, associações de bairros, reuniões comunitárias e outras formas de aglomeração de populações habitantes nos respectivos territórios (classificação de saúde) 
O ofício ainda afirma, tendo em vista a recomendação do TCU, na instrução passada, para que o termo de colaboração fosse rescindido, que teria adotado as providências técnicas e a fundamentação jurídica para adotar tal procedimento (peça 84, p. 5) . Ao final do texto, a Funasa argumenta sobre a qualidade do seu corpo técnico e dos projetos que desenvolve, bem como a intenção de atuar corretamente.
Análise 
Em primeiro lugar, é forçoso destacar que não está arrolada entre as competências do TCU negociar ou transigir com quem quer que seja, a respeito de atos considerados ilegais ou reputados irregulares. Ao Tribunal, como fiel guardião dos recursos públicos federais, cabe o estrito cumprimento da lei, de modo que é despropositada e descabida qualquer participação da Corte de Contas em "mesa de negociação", como proposto pela Funasa.
Ademais, a fim de preservar a sua independência, e a integridade de seu corpo técnico, não é permitido aos auditores atuarem como consultores em apoio à gestão, pois, nesse caso, estariam impedidos de se manifestar sobre os atos daí decorrentes. Toda manifestação dos auditores do TCU ocorre nos autos e a sua eventual força cogente decorre de expressa manifestação dos ministros, relatores e dos respectivos plenários, a quem cabe julgar determinações ou orientações aos jurisdicionados.
Quanto aos argumentos trazidos aos autos, causa espécie que a Funasa não tenha se manifestado sobre um rol considerável de irregularidades graves que pairam sobre este termo de colaboração e sobre como foi possível aprovar um plano de trabalho com tantas lacunas, omissões e, principalmente, com a inclusão de diversos itens desnecessários, irregulares, sem qualquer tipo de análise sobre o custo-benefício, os resultados e a economicidade de tais medidas.
Da forma como apresentada a resposta, a Funasa dá a entender que tudo não passou de erros ou falhas menores que poderiam ser atribuídas aos parlamentares que aprovaram a emenda orçamentária e que as impropriedades poderiam ser facilmente corrigidas. Apesar disso, mesmo consciente e praticamente admitindo as irregularidades, a Funasa não apresentou nenhuma medida concreta para corrigi-las. 
O fato de os recursos serem oriundos de emendas parlamentares não desobriga a Funasa de analisar a viabilidade técnica do empreendimento e é justamente por isso que o processo é submetido à avaliação dos seus servidores. Se fosse obrigatório o cumprimento das emendas parlamentares da forma como são apresentadas, desnecessário seria o trabalho dos técnicos da Funasa, bastando, assim, a idealização parlamentar.
Se houve ou se existe pressão política para a aprovação de determinados projetos - e é realmente uma hipótese que não pode ser descartada - o fato é que aquele que assina a aprovação de um convênio ou de um termo de colaboração em que não foram avaliados os aspectos técnicos é quem, na verdade, responde por isso, a não ser que seja constatado excludente de ilicitude, tal como a coação moral irresistível ou ordem manifestamente ilegal, o que não ficou caracterizado, ao menos por enquanto, nestes autos.
Ademais, a assinatura de um termo de colaboração, eivado de tantos vícios, no montante de mais de R$ 20 milhões, sem que houvesse um pronunciamento prévio da Procuradoria do próprio órgão, como exige a lei, demonstra que os gestores da Funasa agiram com imprudência e dolo eventual. O argumento apresentado durante a inspeção é que o objetivo era resguardar os recursos orçamentários aprovados em final de ano, mas não existe permissivo legal para que a assinatura seja feita sem o parecer prévio da Procuradoria, ainda que nestes casos.
Finalmente, o argumento de que a contratação de um software, de elevado valor monetário (que era destinado a agentes de saúde) tinha por objetivo final aumentar a mobilização social e a formação da consciência social e, por esse motivo, tinha relação com o objeto do termo de colaboração não faz sentido do ponto de vista lógico e racional, ainda mais, se considerarmos que a aquisição dessa licença foi a primeira providência tomada na execução desse ajuste. Dentro do objetivo de se promover a educação ambiental em regiões socialmente debilitadas no Amapá e nos centros urbanos mato-grossenses, não há indicação de que um software desenvolvido para o combate direto ao mosquito era a melhor opção e, ainda, a prioritária. 
Repise-se: o termo de colaboração não tinha por objeto o combate ao mosquito, mas a conscientização da população para que soubesse adotar procedimentos profilático e comportamentais que evitassem a proliferação da larva, em outras palavras, ensinar estudantes, professores, moradores o método de atacar a reprodução do mosquito. Considerar o software como apto a executar essa funcionalidade exigiria um alargamento desarrazoável do conceito de educação ambiental.
O mesmo ocorre em relação às armadilhas para mosquitos. O argumento de que eles seriam usados para treinar técnicos municipais para eventual uso futuro é fraco, já que não houve descrição do liame entre o objeto do termo de colaboração e o treinamento de servidores de outras esferas da federação em um equipamento que não se sabe ao certo se será utilizando e nem quando. Ainda mais, considerando-se que foi a segunda aquisição do IPGP nesse termo de colaboração, a priorização do instituto para o desencadeamento das suas ações fica ainda mais obscura. Como o equipamento poderia ser utilizado para a "qualificação das ações educativas em escolas" também não está claro. São 80 unidades do equipamento, seriam necessárias tantas para demonstrações educativas? E, as aquisições estão alinhadas com os planos municipais de combate ao mosquito, para que o suposto treinamento seja útil para os técnicos municipais? E, finalmente, quais resultados práticos e mensuráveis se pretende alcançar com cada um desses equipamentos?
São perguntas que já foram levantadas anteriormente pela equipe de auditoria e para os quais nenhum dos envolvidos nesse processo apresentou respostas satisfatórias. Da forma como apresentada, a aquisição de armadilhas para mosquitos, é inútil e, ao mesmo tempo ineficaz para o fim a que se propõe, que é a conscientização e a educação ambiental.
Outras questões
As respostas às oitivas não conseguiram afastar as irregularidades apuradas pela equipe de auditoria. No entanto, alguns pontos controvertidos apontados pela equipe de auditoria não foram nem mesmo mencionados pelos defendentes, mas é importante que eles sejam relacionados nessa instrução para fornecer uma visão geral das irregularidades encontradas, a fim de suportar uma adequada proposta de encaminhamento.
No entanto, como se trata de questões que já foram objeto de longa análise na instrução anterior, a mera repetição do texto aqui poderia tornar a leitura cansativa e enfadonha. Assim, para fins de referência, essas questões foram incluídas no Apêndice VI desta instrução, com as suas respectivas análises e propostas de encaminhamento.
Conclusões gerais
As análises das oitivas não lograram êxito em afastar as irregularidades apresentadas, nem as responsabilidades dos envolvidos. Ao longo desse trabalho, foi possível verificar, em análises documentais e em inspeções feitas in loco, que o presente projeto, oriundo do Termo de Colaboração nº 6303/2017 (Siconv 859932) , está eivado de vícios e irregularidades graves de impedem a sua continuidade. 
Em primeiro lugar, existe um flagrante descompasso entre a política pública a ser perseguida pela Funasa e os termos do projeto que, até mesmo pela sua incompletude ou obscuridade, não permitem verificar quais resultados ou ações serão desenvolvidas durante a sua execução. Mas, acima disso, os diagnósticos que suportaram a seleção dos municípios a serem atendidos não passou por um crivo técnico adequado, tendo em vista que tanto o Amapá como Mato Grosso possuem índices de infestação abaixo da média nacional e não ficou demonstrado risco urgente nas localidades selecionadas, a justificar atuação específica na região. Ao contrário, ficou demonstrado que a escolha foi política, por ter sido os recursos oriundos de emendas parlamentares de deputados amapaenses, enquanto as cidades mato-grossenses foram selecionadas em razão da proximidade com a sede do instituto convenente.
Aliás, não ficou demonstrada também requisitos para a celebração da parceria com o referido instituto. O Tribunal entende que para a celebração de termos de colaboração (entre outros ajustes) seria necessário que ficasse demonstrado o interesse recíproco no objeto da parceria, como ocorre em diversos outras avenças dessa natureza, como as Santas Casas, no âmbito de projetos da saúde, apenas para ficar em um exemplo. 
A Procuradoria da Funasa relatou a ausência de interesse recíproco, mas infelizmente ela só foi ouvida depois que o termo de colaboração já tinha sido assinado, o que constitui mais uma irregularidade. Durante a inspeção, ficou evidenciado que o objeto desse termo de colaboração e os itens do plano de trabalho eram tipicamente aqueles que se vê em contratos, tanto em razão da necessidade acima da média de mão de obra para atender aos objetivos do ajuste, mas também em razão da natureza dos serviços a serem prestados: na prática, a Funasa está contratando o IPGP para realizar atividades terceirizadas, mas deu a esse tipo de avença o nome de termo de colaboração, para permitir a pactuação sem a necessidade de chamamento público, como exige a lei, escorando-se no permissivo legal que autoriza que entidades sem fins lucrativos participem desses projetos que forem financiados com recursos da emenda. No entanto, como ficou demonstrado nessa instrução, o permissivo legal não dispensa a existência de outros requisitos, como o interesse recíproco no objeto da contratação e objeto não típico de contrato.
Além disso, evidenciou-se, ao longo desse trabalho, falhas no diagnóstico das ações a serem desenvolvidas, onde foram selecionadas atividades que não contribuem com o resultado do objeto ou não tem qualquer relação com o tema da educação em saúde ambiental. O exemplo mais proeminente desse caso foi a contratação de um software para mapeamento das áreas de infestação do mosquito, sem que tivessem presentes os requisitos de necessidade, avaliação do custo benefício, análise das soluções alternativas e adequabilidade ao preço de mercado. A aquisição de R$ 1.983.612,12 também foi feita sem qualquer tipo de procedimento similar às licitações públicas, face à existência de fornecedor único, sem que ficasse comprovada a pertinência temática com os resultados do termo de colaboração. O software seria destinado ao IPGP, o que configura um acréscimo patrimonial indevido, além de estar sendo adquirido um material permanente com recursos de despesas de custeio, o que é vedado.
Com os recursos da primeira parcela, de R$ 4.396.380,02, o IPGP investiu não só no software, mas também em outro equipamento qualificado como material permanente, a armadilha para mosquitos MKS, também sem evidenciar a necessidade de adquirir 80 unidades da ferramenta em um projeto de educação em saúde ambiental. A aquisição também estava eivada dos mesmos vícios do software, portanto: aquisição sem comprovação da necessidade, da pertinência temática, dos resultados a serem obtidos, da análise do custo-benefício e da adequabilidade aos preços de mercado. Chamou a atenção que ambas as aquisições foram feitas com fornecedores exclusivos, onde não era possível a competição, mas a análise de soluções alternativas em uma aquisição de R$ 1.760.000,00 sequer foi apresentada. 
Ao analisar mais detidamente o projeto e o plano de trabalho que o acompanhava, a equipe de auditoria pode verificar que não haveria memória de cálculo em diversos itens relevantes e que, em todos eles, não foi apresentada a composição dos custos unitários a justificar os quantitativos e preços apresentados, sendo impossível valorar, para cada um dos 62 itens constante do Apêndice II desta instrução, se eles estão de acordo com preços de mercado. Assim, há grande possibilidade de que os R$ 21.981.900,12 não reflitam adequadamente os preços de mercado.
Aliás, durante a inspeção foi possível identificar que a Funasa, anualmente, faz publicar editais de chamamento público para munícipios e estados apresentarem projetos em educação em saúde ambiental, cujo objeto é muito similar com o objeto do termo de colaboração assinado com o IPGP. No entanto, ao invés de receber os R$ 21.981.900,12, cada município de até 10.000 habitantes recebe, no máximo, R$ 100.000,00, para executar atividades similares e, mesmo assim, a autarquia informou que no exercício de 2017, ano da pactuação desse termo, foram selecionados 207 projetos, sendo que apenas 6 de fato receberam recursos da Funasa. A explicação para a baixa execução dos projetos é a falta de recursos, o que contrasta com o volume destinado a esse termo de colaboração, suficiente para atender a 220 municípios de até 10.000 habitantes ou metade desse número em cidades maiores.
Ao aprofundar esse assunto, foi possível identificar que existia outros projetos financiados com recursos de emendas parlamentares, no montante aproximado de R$ 60 milhões e que estavam sendo analisados pela Funasa e que, diante do alto risco de estarem eivados dos mesmos problemas que o presente termo de colaboração, propôs que tal situação seja objeto de apuração pelo TCU.
Por fim, a aquisição do software Geovet contém superfaturamento. Diante do quadro apresentado, propor-se-á determinar à Funasa a rescisão do termo de colaboração com IPGP, diante dos motivos acima elencado, a conversão dos autos em tomada de contas especial para apurar o eventual prejuízo na aquisição do software e das armadilhas para o mosquito, em desconformidade com a legislação vigente, com a citação dos responsáveis. 
MATRIZ DE RESPONSABILIZAÇÃO
O IPGP não está proibido de formular propostas ao poder público, de modo que a entidade, e suas contratadas, não respondem pelas falhas relativas à aprovação do projeto e pela assinatura do termo de colaboração. Como boa parte do valor do termo de colaboração ainda não foi pago, a responsabilidade do IPGP se restringe aos pagamentos feitos até o momento, em razão da sua improficuidade, e da ausência de comprovação dos gastos com os preços de mercado e com os objetivos do ajuste.
Os gestores da Funasa que aprovaram e assinaram o termo de colaboração respondem, solidariamente com o IPGP, pelo prejuízo ao erário. Respondem também, individualmente, pelas irregularidades relacionadas à assinatura do termo eivado das seguintes irregularidades, quais sejam:
1.18. inexistência de interesse recíproco e/ou mútuo na celebração do termo de colaboração, dando ares de legalidade a objeto típico de mera contratação; 
1.19. ausência de parecer prévio;
1.20. falhas no diagnóstico e na elaboração da política pública;
1.21. ausência de composição de custos unitários;
1.22. ausência de descrição das atividades a serem desenvolvidas.
A empresa TOQ Soluções responde solidariamente com o IPGP e com os gestores da Funasa pelo prejuízo causado ao erário, mas o débito da empresa limitar-se-á ao valor decorrente do superfaturamento, ou seja, a diferença a mais recebida por ela em relação aos preços de mercado.
Como bem demonstrado, há três softwares que fazem serviços similares, com pagamentos mensais. Como o termo de colaboração tem duração de 29 meses, o preço de cada um deles por esse período seria de:
Tabela 9: Valor estimado dos contratos apresentados pela defesa para um período de 29 meses
	Município
	Valor anual
	Valor mensal
	Valor por 29 meses

	Paiçandu/PR
	73.500,00
	6.125,00
	177.625,00

	Iguapé/SP
	214.139,00
	17.844,92
	517.502,58

	Uretama/PR
	53.180,22
	4.431,69
	128.518,87

			Média
	274.548,81

Os mesmos cálculos poderiam ter sido feitos pelo IPGP para chegar à conclusão de que contratação similar à que fizeram poderia sair de 8 a 9 vezes mais barata do que os R$ 1.983.812,62 que pagaram. Assim, pode-se concluir que há, no mínimo, um débito de R$ 1.983.812,62 - R$ 274.548,81 = R$ 1.709.263,81 nesta contratação, nos termos do art. 210, II, do Regimento Interno do TCU, que permite o uso de estimativas para o cálculo do débito.
A empresa HK LOWELL GROUP responde pela não comprovação da entrega do material e pela não comprovação de que os preços recebidos refletem adequadamente os preços de mercado, tendo em vista a não apresentação da composição dos custos unitários (por meio de documentação de importação idônea) , respondendo, assim, solidariamente com o IPGP e com os gestores da Funasa, pelo débito integral.
As Matrizes de Responsabilização, nos termos do Memorando-Circular 33/2014-Segecex, estão acostadas aos Apêndices III, IV e V, da instrução da unidade técnica.
CAUTELAR
A medida cautelar foi adotada como medida preventiva a evitar a continuidade dos desembolsos ao IPGP, enquanto o Tribunal analisava a questão. No entanto, com a proposta de determinar à Funasa a rescisão do termo de colaboração, caso ela venha a ser adotada, a cautelar perderá o seu objeto a partir da publicação no Diário Oficial da União do distrato. Assim, no momento, a cautelar deve permanecer vigente até que esse fato ocorra.
DISPENSA DE INSTAURAÇÃO DE TCE
Não estão presentes as hipóteses de dispensa de instauração da tomada de contas especial, quais sejam, o valor do débito abaixo de R$ 100.000,00 (art. 6, I, da IN 71/2012) , ou 10 anos da ocorrência do fato gerador (art. 6, II, da IN 71/2012) . 
CONCLUSÃO
As respostas às oitivas não foram suficientes para afastar as irregularidades apontadas no relatório de auditoria e nem a responsabilidade dos agentes envolvidos. Além disso, como foi possível identificar que houve prejuízo ao erário na execução desse termo de colaboração, devem os autos serem desde já convertidos em tomada de contas especial.
Os responsáveis devem chamados aos autos em citação, nos termos das matrizes de responsabilização acostadas aos apêndices III e IV, e em audiência, nos termos da matriz de responsabilização constante do apêndice V.
Por fim, cumpre destacar que a representação já foi conhecida por meio do despacho à peça 13, razão pela qual esse procedimento é desnecessário, novamente.
INFORMAÇÕES ADICIONAIS
Depois que o Tribunal encaminhou as evidências de irregularidades detectadas neste termo de colaboração à Funasa, a informação que foi dada à unidade técnica era de que a autarquia, por sua própria iniciativa iria rescindir unilateralmente e de forma definitiva o acordo firmado com o IPGP. Com a finalidade de atender a esse propósito, a Funasa comunicou ao IPGP a sua intenção de denunciar o termo de colaboração, 18/4/2019 (conforme documento acostado à peça 102, p. 1-3) . A Funasa chegou até mesmo a elaborar uma minuta de encerramento do termo de colaboração, mas ela jamais chegou a ser assinada (peça 102, p. 4-5) .
A auditoria interna da Funasa, então, elaborou a Nota Técnica nº 3/2019/AUDIT/PRESI (peça 102, p. 6-14) , na qual descreve de maneira consistente todas as irregularidades que, na visão deles, maculavam o presente termo de colaboração, tais como, a aquisição das armadilhas para mosquitos, e a contratação do Software Geovet, que estariam em desacordo com as diretrizes previstas na Portaria Funasa 586/2014, que aprovara as diretrizes para educação em Saúde Ambiental (peça 102, p. 12) . 
Chamou a atenção da auditoria interna, também, a falta de expertise do IPGP em ações de educação ambiental e a inexistência de interesse recíproco no objeto do termo de colaboração (peça 102, p. 12) , bem como a falha no diagnóstico dessa ação (peça 102, p. 10) :
4.2. Analisando a série histórica dos fatos que permearam a celebração do Termo de Colaboração 6303/2017, verifica-se que desde a sua concepção foram apontados vícios, até o momento, não superados.
4.3. De início, destacam-se divergências na escolha dos municípios a serem atendidos pelo instrumento celebrado, os quais tiverem como motivação as informações do Boletim Epidemiológico Nº 05/2017 - edição 01, da Coordenadoria de Vigilância em Saúde do Amapá e Boletim Epidemiológico nº 45, Ed. 01, S.E. 52/2017, da Secretaria de Estado de Saúde do Governo de Mato Grosso, sendo que para os municípios de Cutias, Itaubal, Mazagão, Pracuúba, Porto Grande, Serra do Navio e Vitória do Jari, no Amapá, verificou-se que os mesmos apresentaram poucos casos de dengue nos primeiros trimestres de 2016 e 2017, evidenciando que esses municípios não seriam, a princípio, prioritários da política pública 
4.4. O mesmo raciocínio pode ser utilizado para a análise da relação de municípios do Estado do Mato Grosso (MT) , uma vez que de acordo com o Boletim Epidemiológico apresentado, haveria outros de maior prioridade do que Poconé por exemplo, levando-se em conta, inclusive, a soma do número de casos suspeitos de Dengue e Zika.
4.5. Em agravo, mediante dados retirados do sistema Business Intelligence - BI, da Funasa, mostram que no exercício de 2017 foram celebrados convênios individuais com 6 (seis) dos 16 (dezesseis) municípios constantes no Convênio nº 6303/2017, totalizando mais R$13.169.769,00 em investimento em objetos semelhantes, ou seja, com desenvolvimento de ações de educação em saúde ambiental para o enfrentamento do vetor Aedes aegypti.
A auditoria interna da Funasa comenta sobre outros achados apontados pelo TCU também para, ao final, concluir, em 10/7/2019, que (peça 102, p. 13) :
5.1. Em face de todo o exposto, recomenda-se envio dos autos ao Presidente desta Autarquia para ciência das ressalvas apontadas nesta nota técnica, recomendando em virtude das falhas apontadas pela Procuradoria Especializada da Funasa, bem como pelo Tribunal de contas da União e pela área técnica quando do Despacho nº 17/2019 COESA" (SEI 1096303) , que promova a rescisão do Termo de Colaboração 6303/2017, firmado com o IPGP, determine às áreas pertinentes as medidas necessárias visando a devolução dos saldos financeiros remanescente, assim como a necessidade de instauração da respectiva Tomada de Contas Especial
Em 15/7/2019, o Chefe de Gabinete da Funasa se manifesta no sentido de acatar as conclusões da unidade de auditoria interna para que o termo de colaboração seja rescindido (peça 102, p. 16) , o que foi endossado pelo Diretor Executivo (peça 102, p. 17) e pela Coordenadora de Celebração e Gerência de Convênios (peça 102, p. 19) . O processo foi submetido à procuradoria que entendeu que a rescisão do termo era possível e requereu que fosse a ela submetida uma minuta (peça 102, p. 24) , em 31/7/2019. Desde então o processo não foi mais movimentado, ou seja, a rescisão ainda não foi formalizada, embora haja encaminhamentos nesse sentido. Assim, é necessário que seja mantida a determinação para que a Funasa assim o proceda, já que não houve até o encerramento dessa instrução a comprovação de que isso tenha ocorrido.
PROPOSTA DE ENCAMINHAMENTO
				Ante todo o exposto, submetem-se os autos à consideração superior, propondo:
	a) converter o presente processo em tomada de contas especial, com fulcro no art. 252 do RITCU, realizando, após autorização do Ministro-Relator, a citação dos responsáveis, nos termos das matrizes de responsabilização acostadas aos apêndices III e IV, e a audiência dos responsáveis, nos termos da matriz de responsabilização constante do apêndice V;
b) 	tendo em vista as graves falhas detectadas nessa representação, assinar prazo de 15 (quinze) dias, a contar da ciência da deliberação que vier a ser proferida, nos termos do art. 251, caput, do Regimento Interno/TCU, à Funasa para que proceda à rescisão definitiva do Termo de Colaboração nº 6303/2017 (Siconv 859932) ;
c) assinar prazo de 15 (quinze) dias, a contar da ciência da deliberação que vier a ser proferida, ao IPGP para que providencie a devolução integral do saldo remanescente em conta-corrente específica do Termo de Colaboração nº 6303/2017 (Siconv 859932) à Funasa, acrescido da remuneração de juros e correção monetária no período, sob pena de instauração de tomada de contas específica para esse fim;
d) manter vigente a cautelar concedida anteriormente, até o efetivo cumprimento dos itens 'b' e 'c', anteriores; 
e) autorizar a realização de um acompanhamento da execução de termos de compromisso no âmbito da Diretoria de Saúde Ambiental na Funasa, com recursos de emendas parlamentares;
f) dar ciência à Funasa:
1) que, em atendimento ao item 9.7.2 do Acórdão 2.207/2018, a SecexSaúde deve ser informada de toda e qualquer contratação na área de TI, inclusive realizadas por intermédio de convênios, ajustes ou outros instrumentos congêneres, a exemplo dos termos de colaboração e de fomento, previstos na Lei 13.019/2014;
2) que, em ajustes ou outros instrumentos congêneres, incluídos aí aqueles termos de colaboração e fomento regidos pela Lei 13.019/2014, voltados para o custeio de atividades de seu interesse, a inclusão no plano de trabalho de aquisição de material permanente ou outras despesas de capital é, em regra vedada, nos termos do art. 46, IV, da Lei 13.019/2014, em leitura combinada com o art. 12, §3º, da Lei 13.019/2014, a não ser que seja comprovada a sua essencialidade à consecução do objeto pactuado, haja previsão orçamentária específica para a realização de despesas de capital e, cumulativamente, preveja a obrigatoriedade para que a aquisição seja feita por meio de instrumento que atenda aos princípios norteadores das licitações públicas, previstos na Lei 8.666/93;
3) que é obrigatória a emissão de parecer prévio à pactuação das avenças, tais como contratos, ajustes e instrumentos congêneres, nos termos do art. 38 da Lei 8.666/93 e, no caso de termos de colaboração e de fomento, deve-se atender, também, ao disposto no art. 35, V, da Lei 13.019/2014, não sendo possível a convalidação dos atos praticados por meio de inclusão posterior de manifestação da procuradoria, devendo a autarquia realizar o devido planejamento em ajustes que pretenda firmar em datas próximas ao fim do exercício para permitir que a unidade jurídica tenha tempo suficiente para se manifestar previamente à celebração desses instrumentos; 
4) acerca da necessidade, previamente à celebração de termos parceria em que se dispense o chamamento público, por fundamento do art. 29 da Lei 13.019/2014, da necessidade de se cumprir outros requisitos, incluindo, mas não se limitando, à comprovação do interesse recíproco, nos termos de vasta jurisprudência do TCU;
g) recomendar à Funasa:
1) quando houver previsão de aquisição de softwares considerados essenciais para a consecução dos objetos de convênios, ajustes ou outros instrumentos congêneres, incluídos aí os termos de colaboração e de fomento previstos na Lei 13.019/2014, que procedam à análise mínima dos requisitos essenciais à contratação, a exemplo do que está disposto na IN 4 e 5/2014 - SLTI, verificando, entre outros aspectos relevantes, a necessidade da contratação, a motivação e o demonstrativo dos resultados a serem alcançados com a contratação, a avaliação das diferentes soluções que possam atender ao objetivo da contratação, inclusive avaliando a disponibilidade de solução similar, a realização de pesquisas de preços e a avaliação do custo total de propriedade das diversas soluções encontradas e a avaliação dos recursos materiais e humanos necessários à implementação da solução;
2) que elabore um diagnóstico apropriado do problema que se pretende atacar e construa diretrizes consistentes de trabalho, em sintonia com a SVS (MS) , com indicadores e metas claramente definidas, a fim de que as futuras propostas de convênios/ajustes possam ser avaliadas em consonância com a linha de ação adotada por essa Fundação.
***
[...]
Apêndice III - Matriz de Reponsabilização Geovet - citação
	Irregularidade
	Responsáveis 
	Conduta
	Nexo de Causalidade
	Culpabilidade
	Débito

	Aquisição do software Geovet, em desconformidade com a legislação vigente
	Sr. João Manes, técnico da COESA, CPF XXX.830.207-XX.
	Emitiram e assinaram a Nota Técnica 3/2018/COESA/DESAM/PRESI, aprovando o prosseguimento para assinatura do Termo de Colaboração 6303/2017, em que se contemplava a aquisição do Software Geovet (peça 41, p. 77/78) 
	Ao aprovarem uma nota técnica sustentando a viabilidade técnica do projeto eivado de irregularidades, os responsáveis permitiram que a celebração do termo de colaboração fosse efetivada, e a contratação do software Geovet fosse realizada, mesmo sem a comprovação da necessidade, do nexo com o objeto da contratação, se a composição dos custos unitários e com superfaturamento.
	A culpabilidade dos responsáveis é agravada, porque eles foram alertados das irregularidades pela Procuradoria Federal Especializada, e ao invés de esclarecerem os pontos levantados por aquela unidade, resolveram aprovar a proposta sem corrigirem as irregularidades.
	Pela desnecessidade da contratação, por objeto improfícuo e sem a relação com o os objetivos do termo de colaboração, o débito imputado deve ser integra, ou seja, R$ 1.983.812,62.

		Ivo Rodrigues da Silva, Coordenador Substituto COESA/DESAM, CPF XXX.885.201-XX.
				
		Ocileia Fernandes Carneiro, Diretora do Departamento de Saúde Ambiental, CPF XXX.443.563-XX.
				
		Rodrigo Sérgio Dias, ex-presidente da Funasa, CPF XXX.510.368-XX.
	Celebrou o termo de colaboração o IPGP eivado de irregularidades, em que se contemplava a aquisição do software Geovet (peça 101, p. 175) 
	Ao celebrar o termo de colaboração com o IPGP eivado de irregularidades, o ex-presidente permitiu que a contratação do software Geovet acabasse sendo efetivada, mesmo sem a comprovação da necessidade, do nexo com o objeto da contratação, se a composição dos custos unitários e com superfaturamento.
	A culpabilidade do responsável é agravada, por ter assumido o risco de produzir o resultado (dolo eventual) , já que assinou o termo de colaboração sem a prévia emissão do parecer da Procuradoria Federal Especializada.
	
		IPGP, CNPJ 09.540.390/0001-67
	Contratou a TOQ Soluções para o fornecimento do software Geovet, sem a realização de pesquisa preços de mercado, sem que estivessem presentes os requisitos de necessidade, avaliação do custo benefício, análise das soluções alternativas e adequabilidade ao preço de mercado, e sem que houvesse demonstração do nexo de causalidade com os objetivos do termo de colaboração.
	Ao assinar contrato com a TOQ Soluções sem a existência dos requisitos para tal, permitiu a realização de gasto de recursos públicos em objeto improfícuo para as finalidades do termo de colaboração.
		
		TOQ Soluções, CNPJ 07.159.813/0001-78
	Contratou a TOQ Soluções para o fornecimento do software Geovet, sem a realização de pesquisa preços de mercado, sem que estivessem presentes os requisitos de necessidade, avaliação do custo benefício, análise das soluções alternativas e adequabilidade ao preço de mercado, e sem que houvesse demonstração do nexo de causalidade com os objetivos do termo de colaboração.
	Ao receber valores sem que ficasse demonstrada a compatibilidade com os preços de mercado, causou prejuízo ao erário.
		Pelo superfaturamento de R$ 1.709.263,81.

Apêndice IV: Matriz de responsabilização do MKS (Mosquito Killing System) - citação
	Irregularidade
	Responsáveis 
	Conduta
	Nexo de Causalidade
	Culpabilidade
	Débito

	Aquisição de armadilhas para mosquitos (MKS) 
	Sr. João Manes, técnico da COESA, CPF XXX.830.207-XX.
	Emitiram e assinaram a Nota Técnica 3/2018/COESA/DESAM/PRESI, aprovando o prosseguimento para assinatura do Termo de Colaboração 6303/2017, em que se contemplava a aquisição das armadilhas para mosquitos MKS (peça 41, p. 77/78) 
	Ao aprovarem uma nota técnica sustentando a viabilidade técnica do projeto eivado de irregularidades, os responsáveis permitiram que a celebração do termo de colaboração fosse efetivada, e a contratação das armadilhas de mosquito fosse efetiva, mesmo sem a comprovação da necessidade, do nexo com o objeto da contratação, se a composição dos custos unitários.
	A culpabilidade dos responsáveis é agravada, porque eles foram alertados das irregularidades pela Procuradoria Federal Especializada, e ao invés de esclarecerem os pontos levantados por aquela unidade, resolveram aprovar a proposta sem corrigirem as irregularidades.
	Pela desnecessidade da contratação, por objeto improfícuo e sem a relação com o os objetivos do termo de colaboração, o débito imputado deve ser integral, ou seja, R$ 1.760.000,00.

		Ivo Rodrigues da Silva, Coordenador Substituto COESA/DESAM, CPF XXX.885.201-XX.
				
		Ocileia Fernandes Carneiro, Diretora do Departamento de Saúde Ambiental, CPF XXX.443.563-XX.
				
		Rodrigo Sérgio Dias, ex-presidente da Funasa, CPF XXX.510.368-XX.
	Celebrou o termo de colaboração o IPGP eivado de irregularidades, em que se contemplava a aquisição das armadilhas para mosquitos MKS (peça 101, p. 175) 
	Ao celebrar o termo de colaboração com o IPGP eivado de irregularidades, o ex-presidente permitiu que a contratação do sistema MKS fosse efetivada, mas com irregularidades.
	A culpabilidade do responsável é agravada, por ter assumido o risco de produzir o resultado (dolo eventual) , já que assinou o termo de colaboração sem a prévia emissão do parecer da Procuradoria Federal Especializada.
	
		IPGP, CNPJ 09.540.390/0001-67
	Contratou a HK Lowell Group Importação e Comércio Eireli para o fornecimento das armadilhas para mosquitos, sem a realização de pesquisa preços de mercado, sem que estivessem presentes os requisitos de necessidade, avaliação do custo benefício, análise das soluções alternativas e adequabilidade ao preço de mercado, e sem que houvesse demonstração do nexo de causalidade com os objetivos do termo de colaboração.
	Ao assinar contrato com a HK Lowell Group Importação e Comércio Eireli para adquirir as armadilhas para mosquitos, sem a existência dos requisitos para tal, permitiu a realização de gasto de recursos públicos em objeto improfícuo para as finalidades do termo de colaboração.
		
		HK Lowell Group Importação e Exportação Eireli.
	Recebeu valores pela contratação das armadilhas para mosquitos sem que fosse evidenciado, por meio de pesquisas de mercado, tabela de composição de custos ou outro meio idôneo a compatibilidade do valor pago com os valores usuais para esse tipo de contratação
	Ao receber valores sem que ficasse demonstrada a compatibilidade com os preços de mercado, causou potencial prejuízo ao erári
		Pela não comprovação da entrega do material e pela não comprovação de que os preços recebidos refletem adequadamente os preços de mercado, tendo em vista a não apresentação da composição dos custos unitários (por meio de documentação de importação idônea) , débito integral, de R$ 1.760.000,00

Apêndice V: Matriz de responsabilização da aprovação e gestão do termo de colaboração
	Irregularidade
	Responsáveis 
	Conduta
	Nexo de Causalidade
	Culpabilidade

	Aprovação do plano de trabalho, eivado das seguintes irregularidades:
1.	inexistência de interesse recíproco e/ou mútuo na celebração do termo de colaboração, dando ares de legalidade a objeto típico de mera contratação; 
2.	ausência de parecer prévio;
3.	falhas no diagnóstico e na elaboração da política pública;
4.	ausência de composição de custos unitários;
5.	ausência de descrição das atividades a serem desenvolvidas.
	Sr. João Manes, técnico da COESA, CPF XXX.830.207-XX.
	Emitiram e  assinaram a Nota Técnica 3/2018/COESA/
DESAM/PRESI, aprovando o prosseguimento para assinatura do Termo de Colaboração 6303/2017 (peça 41, p.77/78) .
	Ao aprovarem uma nota técnica sustentando a viabilidade técnica do projeto eivado de irregularidades, os responsáveis permitiram que a celebração do termo de colaboração fosse efetivada, conforme tabela acostada ao Apêndice II.
	A culpabilidade dos responsáveis é agravada, porque eles foram alertados das irregularidades pela Procuradoria Federal Especializada, e ao invés de esclarecerem os pontos levantados por aquela unidade, resolveram aprovar a proposta sem corrigirem as irregularidades.

		Ivo Rodrigues da Silva, Coordenador Substituto COESA/DESAM, CPF XXX.885.201-XX.
			
		Ivo Rodrigues da Silva, Coordenador Substituto COESA/DESAM, CPF XXX.885.201-XX.
			
	Assinatura do termo de colaboração, eivado das seguintes irregularidades:
1.	inexistência de interesse recíproco e/ou mútuo na celebração do termo de colaboração, dando ares de legalidade a objeto típico de mera contratação; 
2.	ausência de parecer prévio;
3.	falhas no diagnóstico e na elaboração da política pública;
4.	ausência de composição de custos unitários;
5.	ausência de descrição das atividades a serem desenvolvidas.
	Rodrigo Sérgio Dias, ex-presidente da Funasa, CPF XXX.510.368-XX
	Celebrou o termo de colaboração o IPGP eivado de irregularidades (peça 101, p. 105) .
	A celebração do termo de colaboração permitiu que as irregularidades se tornassem concretas.
	A culpabilidade do responsável é agravada, por ter assumido o risco de produzir o resultado (dolo eventual) , já que assinou o termo de colaboração sem a prévia emissão do parecer da Procuradoria Federal Especializada.

Apêndice VI - Questões relevantes que não foram objeto de defesa por parte dos defendentes
As respostas às oitivas não conseguiram afastar as irregularidades apuradas pela equipe de auditoria. No entanto, alguns pontos controvertidos apontados pela equipe de auditoria não foram nem mesmo mencionados pelos defendentes, pelo que se faz necessário retomá-los aqui para que se tenha uma visão geral das irregularidades encontradas, a fim de suportar uma adequada proposta de encaminhamento.
1) Emendas parlamentares
 Um dos argumentos trazidos à lume durante a fiscalização, pelos técnicos da Funasa, diz respeito execução impositiva das emendas parlamentares, de modo que a sua execução seria de caráter obrigatório por parte da autarquia, por força da Emenda Constitucional nº 86/2015: 
Art. 166. (...) 
§ 9º As emendas individuais ao projeto de lei orçamentária serão aprovadas no limite de 1,2% (um inteiro e dois décimos por cento) da receita corrente líquida prevista no projeto encaminhado pelo Poder Executivo, sendo que a metade deste percentual será destinada a ações e serviços públicos de saúde.
§ 10. A execução do montante destinado a ações e serviços públicos de saúde previsto no § 9º, inclusive custeio, será computada para fins do cumprimento do inciso I do § 2º do art. 198, vedada a destinação para pagamento de pessoal ou encargos sociais.
§ 11. É obrigatória a execução orçamentária e financeira das programações a que se refere o § 9º deste artigo, em montante correspondente a 1,2% (um inteiro e dois décimos por cento) da receita corrente líquida realizada no exercício anterior, conforme os critérios para a execução equitativa da programação definidos na lei complementar prevista no § 9º do art. 165.
No dizer da Funasa, ela não tinha discricionariedade para decidir acerca da execução do projeto, tendo em vista que a origem dos recursos é proveniente de emendas parlamentares, o que já suscita questões de ordem técnica e jurídica, já que não faria sentido que a autarquia atuasse como mera chancelaria de projetos com base na sua origem orçamentária. Além da questão lógica, a própria emenda já excepciona casos em que a execução dessas emendas não é obrigatória:
§ 12. As programações orçamentárias previstas no § 9º deste artigo não serão de execução obrigatória nos casos dos impedimentos de ordem técnica.
Ou seja, em casos de impedimento de ordem técnica, a emenda parlamentar não precisa ser obrigatoriamente executada. A Portaria Interministerial nº 10, de 23 de janeiro de 2018 (peça 54) estatui que 
Art. 2º. (...) 
VI - Impedimento de ordem técnica: objeção à execução orçamentária das emendas de que trata o art. 1º desta Portaria, como:
a) incompatibilidade do objeto proposto com a finalidade da ação orçamentária;
b) incompatibilidade do objeto proposto com o programa do órgão ou entidade executora;
c) falta de razoabilidade do valor proposto, incompatibilidade do valor proposto com o cronograma de execução do projeto ou proposta de valor que impeça a conclusão de uma etapa útil do projeto;
d) ausência de pertinência temática entre o objeto proposto e a finalidade institucional da entidade beneficiária;
e) não indicação de beneficiário pelo autor da emenda;
f) não apresentação de proposta ou plano de trabalho ou apresentação fora dos prazos previstos;
g) não realização de complementação ou ajustes solicitados em proposta ou plano de trabalho, bem como realização de complementação ou ajustes fora dos prazos previstos;
h) desistência da proposta pelo proponente;
i) reprovação da proposta ou plano de trabalho;
j) valor priorizado insuficiente para a execução orçamentária da proposta ou plano de trabalho; e
k) outras razões de ordem técnica devidamente justificadas.
No caso em tela, em relação a vários dos itens aprovados no plano de trabalho, não ficou demonstrada a pertinência temática da despesa com o objeto do termo de colaboração e que existe, ao menos em parte, incompatibilidade de uma fração do objeto proposto (aquisição de material permanente) com recursos de despesas correntes. Há falta de razoabilidade no valor proposto com a execução do projeto, tendo em vista os vários pontos já comentados ao longo dessa instrução. Deste modo, é possível que não se execute essa despesa por impedimento de ordem técnica, nos termos do item 'a', 'b', 'c' e 'd', do art. 2º, da Portaria Interministerial nº 10/2018, in casu. 
A Funasa poderia até mesmo subsidiar a sua decisão pela não continuidade de projetos financiados com emendas parlamentares, com base nos itens mencionados acima. Assim, diante das informações prestadas durante a fase de inspeção e a aparente interpretação de que os projetos financiados por emendas parlamentares deveriam ter aprovação automática, necessário se faz dar ciência à Funasa de que os projetos, ainda que financiados por emendas parlamentares, não são de execução impositiva automática, devendo a autarquia se pronunciar sobre a compatibilidade da proposta, nos mesmos moldes em que são analisados os convênios e demais instrumentos congêneres, inclusive, avaliando eventual existência de impedimentos de ordem técnica, nos termos do art. 2º, VI, da Portaria Interministerial nº 10, de 23/1/2018.  
A questão ganha relevância porque a Funasa, atualmente, tem 43 projetos financiados com emendas parlamentares, cujo montante chega a R$ 80.351.669,12 (peça 38, p. 22-24) e cujos planos de trabalho podem estar eivados dos mesmos vícios aqui existentes, pois não há indicação de critério técnico para a seleção dos municípios, nem para a avaliação do montante a ser transferido, que atende a requisitos de ordem política, diferente do que ocorre nos editais de chamamentos públicos, cujos critérios são conhecidos previamente.
Há, inclusive, projetos financiados com emendas em quatro municípios que estão nesse mesmo projeto de Chamamento (Marzagão, Vitória do Jari, Macapá e Calçoene) , mas que estão em vias de cancelamento nesse último, por não terem projeto básico adequado apresentado (peça 38, p. 22) . Dos 43 projetos financiados com emendas parlamentar, 16 são em Pernambuco, o que reforça a tese de supremacia do critério político sobre o técnico, tendo em vista a proporção bem acima da média nacional. Há diversos estados cujos municípios nele localizados nada receberam.
Durante a inspeção, técnicos da Funasa informaram à equipe de auditoria que, de fato, não existe um critério técnico de seleção dos projetos e que, no caso de emendas parlamentares, a decisão coube à presidência da entidade, à época, que teria optado por dar andamento a estes termos de colaboração em detrimento de outros. 
Assim, ante a possibilidade de que as irregularidades detectadas neste termo de colaboração estejam sendo replicadas, com o mesmo modus operandi em outros ajustes semelhantes, cujo montante, supera os R$ 60 milhões e, considerando as informações prestadas pelos servidores da Funasa no âmbito da fiscalização, é necessário que o Tribunal se debruce mais atentamente sobre essa matéria, razão pela qual se propõe autorizar a realização de um acompanhamento da execução de termos de compromisso no âmbito da saúde ambiental na Funasa, com recursos de emendas parlamentares.
2) Inexistência de interesse recíproco e/ou mútuo na celebração do termo de colaboração 
A questão foi abordada na oitiva do IPGP, que não conseguiu demonstrar que havia interesse recíproco e/ou mútuo na celebração do termo de colaboração. Como na análise da oitiva, houve espaço apenas para rebater os argumentos apresentados, se faz necessária uma abordagem compreensiva do tema para que se entenda o que de fato se questiona.
Como já dito na análise acima, a jurisprudência do TCU é consistente no sentido de que a celebração de um termo de colaboração pressupõe a existência de interesses mútuos na celebração do ajuste, o que significa que o ajuste deve ser firmado com entidade que dispõe de condições e tem interesse em prestar uma atividade paraestatal, sem dela auferir qualquer tipo de lucro, ainda que de maneira indireta. 
A inexistência de interesse recíproco, em regime de mútua cooperação, entre os participantes torna indevida a assinatura de convênio ou instrumento congênere unicamente ou, de forma preponderante, para a realização de terceirização de mão de obra.
A utilização de convênios ou instrumentos congêneres, tais como termos de colaboração e de fomento, pressupõe a existência de interesses recíprocos entre concedente e convenente, sem que exista a previsão de lucro por uma das partes, tampouco a prestação de um serviço mediante pagamento pela outra parte. Assim, serviços de terceirização de profissionais mediante esses ajustes é inadequada, sendo cabível a adoção do devido procedimento licitatório nestes casos
 (Acórdão 352/2016-TCU-Plenário, Ministro Benjamin Zymler) .
A inexistência de interesse recíproco, em regime de mútua cooperação entre os participantes, torna indevida a firmatura de convênio.
 (Acórdão 775/2012-TCU-Plenário - Min. Weder de Oliveira) 
O interesse recíproco entre os partícipes é condição essencial à formação de acordo mediante convênio. Tal interesse somente é assegurado na medida em que o objeto pretendido ou o resultado almejado possa ser usufruído por ambas as partes.
 (Acórdão 3241/2013-TCU-Plenário - Min. Walton Alencar Rodrigues) 
O art. 33, V, da Lei 13.019/2014 estipula, ainda, que as organizações que celebrarem termo de colaboração devem, necessariamente, possuir experiência prévia nas atividades objeto da parceria e as instalações, condições materiais e capacidade técnica e operacional para o desenvolvimento das atividades ou projetos previstos na parceria e o cumprimento das metas estabelecidas.
Art. 33.  Para celebrar as parcerias previstas nesta Lei, as organizações da sociedade civil deverão ser regidas por normas de organização interna que prevejam, expressamente:          
V - possuir:
 (...) 
b) experiência prévia na realização, com efetividade, do objeto da parceria ou de natureza semelhante;              
c) instalações, condições materiais e capacidade técnica e operacional para o desenvolvimento das atividades ou projetos previstos na parceria e o cumprimento das metas estabelecidas.
Em relação a esse ponto, o IPGP aponta que a capacidade instalada não necessariamente deveria ser prévia (peça 22, p. 2-3) , se baseando no art. 33, §5º, da Lei 13.019/2014 e que, tendo em vista que a Funasa, diante da impossibilidade de contratação de servidores sem concurso e da urgência da implementação do projeto, a solução seria a implementação do termo de colaboração com entidade sem fins lucrativos. O IPGP, assim, não teria condições de manter uma equipe para atuar em dois Estados em 19 municípios simultaneamente, sem que tais recursos venham do próprio projeto proposto, mencionado que haveria previsão para tal situação no art. 46 da Lei 13.019/2014.
Quanto à reciprocidade de interesses a avalizar o termo de colaboração, o IPGP apenas faz alusão ao seu regimento interno e às atividades da Funasa para concluir que haveria interesses recíprocos e mútuos, sem adentrar ao mérito da questão levantada na instrução anterior, que é justamente, a natureza contratual do pacto e do seu objeto. 
Tanto o IPGP (peça 22, p. 2) quanto a Funasa (peça 22, p. 1-2) fundamentam a dispensa do chamamento público no supramencionado art. 29 da Lei 13.019/2014, que autorizam que tais pactos sejam firmados diretamente com entidades sem fins lucrativos, no caso de haver recursos oriundos de emendas parlamentares, sem adentrar, também, nas questões levantadas anteriormente, no que tange à inaplicabilidade desse tipo de parceria em objetos de mera contratação de mão de obra ou, ainda, quando, pela natureza do objeto ele é licitável.
Durante a inspeção realizada na sede no IPGP, em entrevista com o Sr. Edson José Menezes, CPF XXX.248.101-XX, gestor do projeto, foi dito à equipe de fiscalização que o critério para que a Funasa escolhesse o IPGP foi pelo fato de eles (instituto) terem conseguido o recurso para uma atividade de interesse do órgão público. Assim, pelo trâmite político privilegiado com a bancada do Amapá, o IPGP conseguiu que a emenda fosse aprovada para o projeto deles.
Os argumentos trazidos pelo IPGP e pela Funasa de que há interesse recíproco na consecução do objeto carecem de plausibilidade jurídica e lógica. O fato de haver no regimento interno de uma entidade quaisquer ações ou atividades similares a de outros órgãos público é algo corriqueiro e não pode servir de fundamento para a celebração do pacto. A questão que deve ser enfrentada é a razão para a celebração do termo com o IPGP e não com outras entidades que também possuem no seu regimento interesses similares ao da Funasa, por exemplo. E, além disso, o motivo de a Funasa ter celebrado um termo de colaboração com objeto típico de contrato e como uma instituição que não possui experiência anterior nessa atividade de educação em saúde ambiental e, ainda, necessita contratar massivamente pessoal para realizar o objeto do ajuste.
Veja-se bem que não se está a discutir a necessidade de contratação eventual de algumas pessoas para questões específicas do ajuste. É natural, por exemplo, que a entidade tenha que contratar professores, monitores ou palestrantes durante a execução das atividades previstas. O que se questiona, no entanto, é a necessidade de contratação de advogados, assessores financeiros, técnicos administrativos, assessores e técnicos de informáticas, entre outras funções que fazem parte do que se entende como condições técnicas e operacionais para realização do ajuste e que demonstram que o IPGP atua como mera intermediadora de mão de obra, nestes casos, o que é vedado pela jurisprudência da Corte de Contas.
Assim, conclui-se que o IPGP não possui experiência anterior em educação ambiental que justifique a sua seleção, nem ficou demonstrada a capacidade técnica e operacional para questões básicas a serem executadas no projeto. Não tendo nenhuma característica especial que a diferencie de outras entidades de mesma natureza e, sendo o objeto em tese licitável, estar-se-á diante de uma mera contratação a que foi dado ares de termo de colaboração para que se pudesse dispensar o chamamento público, escorada na frágil previsão legal do art. 29 do Lei 13.019/2014.
E, ainda que o instrumento utilizado fosse uma contratação, o IPGP não poderia ser escolhido, pois, segundo o plano de trabalho, há necessidade de subcontratar quase que a totalidade do serviço, o que vai de encontro à jurisprudência do Tribunal.
Entidades com vasta experiência em atividades sociais podem firmar termos de parceria ou de colaboração com órgãos públicos para atividades de interesses mútuos e cujo objeto de eventual licitação seja de difícil ou impraticável competição. Mas para instituir a coleta seletiva de lixo (meta 1 do projeto) ou para realizar palestras e eventos de educação ambiental em escolas (meta 2) haveria uma grande quantidade de entidades que poderiam concorrer em eventual licitação, caso ela tivesse sido realizada, aumentando a possibilidade de sucesso do projeto.
Ademais, não basta que a entidade seja sem fins lucrativos para firmar um termo de colaboração, é necessário que o objeto seja de natureza tal que fique demonstrado que essa é a melhor maneira de realizar o serviço, já que a regra geral é a licitação. Pelos argumentos trazidos pelo IPGP e pela Funasa, qualquer objeto poderia ser firmado por meio de termo de colaboração, desde que se incluísse no regimento interno da instituição essa atividade, o que atende apenas ao critério formal e não ao critério material para a celebração.
Embora o dispositivo trazido pelo IPGP (art. 33, §5º, da Lei 13.109/2014) sustente que não é preciso que a capacidade técnica seja prévia, há que se entender o dispositivo em consonância com a lógica jurídica de todo o sistema legal brasileiro e, não individualmente: é dizer que se a entidade precisa de contratar toda a mão de obra para o projeto, ela não tem capacidade para realizar essa atividade. Se ela precisa contratar alguns colaboradores para, eventualmente, exercerem funções essenciais, mas transitórias (como professores, palestrantes, etc.) , mas detém toda a infraestrutura administrativa (contadores, assessores financeiros, gerentes de projeto) , ela teria capacidade técnica, ainda que não tivesse previamente os professores e palestrantes já contratados. Infelizmente, o caso do IPGP é justamente o primeiro.
O plano de trabalho prevê a contratação de 8 gerentes de projeto (item 8) , 2 coordenadores de polo (item 9) , 2 coordenadores gerais (itens 10-11) , 19 líderes locais (item 13) , 2 assessores financeiros (item  14) , contramestre (item 15) , coordenador pedagógico (item 16) , técnico-administrativo (item 17) , coordenador financeiro (item 18) , empresa especializada em segurança, seis secretários, assessor jurídico, assessor de comunicação, assessor em serviços de  informática, 26 pessoas para suporte à informática, de equipe para instalar o Mosquito Killing System, de instrutores para ministrar oficinas, de empresa para compor músicas e outra para vídeo, de companhia teatral, entre outros. Além disso, não ficou demonstrada a necessidade dessas pessoas e a lógica da atuação delas no projeto.
Na celebração de convênio ou instrumento congênere com Oscip, a Administração deve observar a capacidade de o ente privado executar o objeto, que deve se enquadrar nas atividades de interesse público discriminadas na lei, sendo incabível atuar como mero gerenciador de recursos (subconvênio) .
 (Acórdão 734/2012-TCU-Plenário) 
O que se esperava é que a entidade participante tenha se não toda, ao menos uma parte substancial da estrutura já formada, inclusive, com equipe para isso, que já tenha ou esteja realizado essas atividades (para comprovar a experiência anterior em saúde ambiental) e que para o pleno atingimento dos seus objetivos, comuns com o do poder público, esteja precisando de verbas públicas. 
No caso em tela, o que temos é diferente. O IPGP atua como intermediário de contratação de todas as atividades do projeto, inclusive as de mão de obra e as administrativas, descaracterizando o interesse mútuo na atividade, bem como demonstrando a incapacidade da entidade para a execução do convênio. O que se tem, ao menos na aparência, é um contrato disfarçado de termo de colaboração, utilizando o permissivo legal para dispensar o chamamento público, o qual permitiria a apresentação por parte de outras entidades sem fins lucrativos de projetos realmente de natureza paraestatal com benefícios mútuos.
Cumpre ressaltar, por derradeiro, que a urgência na implantação do projeto, alegada pelo IPGP para justificar a formalização da avença com a Funasa, como se fosse algo prioritário ou, ainda, imprescindível para a Fundação, não ficou comprovada, questão essa que será debatida mais adiante nesta instrução. 
Além de considerar que tais fatos sugerem a necessidade de rescisão do termo de colaboração, e a responsabilização dos envolvidos pela celebração, propôs, na instrução anterior, dar ciência à Funasa acerca da necessidade, previamente à celebração de termos de parceria em que se dispense o chamamento público, por fundamento do art. 29 da Lei 13.019/2014, da necessidade de se cumprir outros requisitos, incluindo, mas não se limitando, à comprovação do interesse recíproco, nos termos de vasta jurisprudência do TCU, a exemplo do Acórdão 352/2016-TCU-Plenário, Ministro Benjamin Zymler, do Acórdão 775/2012-TCU-Plenário, Min. Weder de Oliveira e do Acórdão 3241/2013-TCU-Plenário, Min. Walton Alencar Rodrigues. Tal proposta deve ser mantida aqui nessa instrução.
3) Ausência de parecer prévio
O termo de colaboração foi assinado sem a manifestação prévia da Procuradoria-Federal Especializada. O envio para a unidade jurídica da Funasa só teria ocorrido, a posteriori, (peça 5, p. 182) , em "observância ao princípio do interesse público", conforme despacho nº 152/2018/Cogec, de 19/3/2018 (peça 5, p. 182 e 183) . 
Mesmo com diversos apontamentos feitos pelo procurador, posteriormente, a Nota Técnica 3/2018/COESA/DESAM/PRESI sugeriu a aprovação do projeto, sem apresentar qualquer contra-argumento às falhas apresentadas pela unidade jurídica (peça 5, p. 206-207) :
A presente Nota Técnica visa atender as recomendações do Parecer nº 0065/2018/COVEN/PFFUNASA/PGF/AGU, que trata do Termo de Colaboração nº 6303/2017 celebrado entre a Fundação Nacional de Saúde e o Instituto de Pesquisa e Gestão de Políticas Públicas - IPGP/MT, tendo como objeto a promoção de ações de educação em saúde ambiental para enfrentamento do vetor transmissor da dengue, zika e chikungunya, envolvendo recursos provenientes de emenda parlamentar de R$ 21.981.900,12 (vinte e um milhões, novecentos e oitenta e um mil, novecentos reais e doze centavos) ;
O projeto tem por objetivo ser executado em 16 municípios no Estado do Amapá e 3 no Estado de Mato Grosso e apresenta componentes relacionados às ações de educação em saúde ambiental, tais como campanhas educativas em escolas municipais e municípios de cada cidade, abordando temas como biodiversidade, sustentabilidade, seleção e reciclagem de resíduos domésticos e cooperativismo;
A metodologia a ser adotada será participativa, prevendo inicialmente a distribuição de material auto instrutivo para que a comunidade se aproprie do conteúdo, onde também serão realizadas oficinas pedagógicas, cursos, treinamentos, encontros e capacitações, assim como a realização de mutirões;
A justificativa para a Funasa celebrar este Termo de Colaboração fundamenta-se, nas seguintes considerações: a insuficiência de pessoal nos quadros funcionais da Funasa; a importância e relevância do desenvolvimento deste projeto nos estados do Amapá e Mato Grosso; pelo impacto qualitativo nas condições de vida das populações alcançadas e respectivos reflexos nos indicadores de saúde; pela consonância ao disposto na Constituição Federal de 1988 de que saúde é direito de todos e dever do estado e pela missão da Funasa no que se refere ao campo da saúde ambiental e da engenharia da saúde pública;
O Departamento de Saúde Ambiental - Desam em observância a Lei nº 13.019/2014 e o Decreto 8.726/2016 promoveu junto com o IPGP adequações no Plano de Trabalho, no cronograma de desembolso, bem como no plano de aplicação detalhado das despesas e hoje encontra-se aprovado no SICONV;
A fiscalização da execução desta parceria se dará por meio de visitas in loco por parte dos gestores designados por Portaria de cada uma das Superintendências envolvidas neste projeto, sob a coordenação da COESA/DESAM, cujos resultados serão informados por meio de relatório técnico. Os gestores poderão valer-se de relatórios e outros documentos apresentados pela convenente;
Este Departamento tem conhecimento da necessidade da designação do gestor, porém não o faz neste momento, com o compromisso de fazê-lo em breve, pois há a necessidade de tratativas junto as Superintendências do Amapá e Mato Grosso para definição dos nomes, já com relação a comissão de monitoramento e avaliação, esta já foi instituída por meio da Portaria nº 2016/18;
Mediante o exposto acima, o projeto apresenta viabilidade técnica de sua execução, portanto, sugerimos o prosseguimento do presente à Coordenação-Geral de Convênios para que adote as medidas administrativas complementares e pertinentes ao assunto em questão.
Sobre o ponto, o IPGP informa que os meandros da aprovação do projeto na Funasa é questão interna da Fundação e que o instituto não teria como intervir nesta ação, mas que o parecer realizado, ainda que a posteriori, teria preservado o "interesse público, pois, se não fosse realizado assim o instrumento não seria celebrado" (peça 22, p. 1) . E a Funasa, por seu turno, alega que, embora o parecer tenha ocorrido a posteriori, ele teria sido no sentido de concordar com o procedimento de não se realizar o chamamento público (peça 25, p. 3) , sem enfrentar a questão central, o dos motivos que levaram ao atropelo do procedimento de encaminhar o processo para parecer prévio à unidade jurídica.
Durante a inspeção, a procuradora da Funasa, Dra. Ana Salette, afirmou que tal procedimento é relativamente comum na Fundação e que não traria prejuízo à instituição, pois, se detectada alguma irregularidade, o ajuste é cancelado, mesmo depois de assinado. O objetivo desse procedimento seria o de garantir os recursos orçamentários em contratos e ajustes firmados em fim de exercício e que não dispunham de prazo para análise antes do encerramento do ano fiscal.
O argumento trazido pelo IPGP de que a mera celebração do ajuste indica que houve preservação do interesse público carece de plausibilidade jurídica e lógica: se assim fosse, não haveriam convênios, contratos ou outros instrumentos irregulares, tendo em vista que foram assinados. A assinatura do ajuste não regulariza as falhas na celebração e não convalida eventuais ilegalidades cometidas no processo.
Já o argumento trazido pela Funasa de que a análise da procuradoria especializada da Funasa concordou com a não realização do chamamento público, no caso concreto, não aborda a questão principal, que é o descumprimento das normas processuais que exigiriam o parecer prévio, ou seja, antes da assinatura do ajuste. Não se está a discutir se houve concordância ou não com um determinado ponto do parecer prévio e, se houve, há outros pontos em que também houve discordância e como o ajuste já estava assinado o espaço de atuação para eventuais correções também ficou restringido.
Além disso, o TCU entende que eventual parecer ratificando o procedimento não convalida o vício de o ajuste ter sido celebrado sem um pronunciamento prévio:
O fato de ter havido parecer jurídico ratificando todo o processo licitatório não supre a falha quanto à ausência de parecer acerca das minutas dos editais das cartas convites realizados, conforme entende o responsável. A análise pela assessoria jurídica das minutas dos editais das cartas convite é de significativa importância, pois tem por objetivo verificar a conformidade do ato convocatório com as exigências legais, evitando, ou pelo menos diminuindo os riscos de se ferir o princípio da legalidade ou de que futuros questionamentos acerca da legalidade do ato possam comprometer o andamento do certame. Dessa forma, não resta afastada a falha levantada.
A inclusão a destempo de parecer jurídico ratificando todo o processo licitatório não supre a falha quanto à ausência deste elemento essencial à aprovação das minutas dos instrumentos convocatórios.
 (Acórdão 7857/2012 - TCU/2ª Câmara - Min. Aroldo Cedraz) 
Por fim, quanto ao argumento da procuradora de que o procedimento "é normal" naquela autarquia também prescinde de razoabilidade. A obrigação de parecer prévio está insculpida em lei (art. 38 da Lei 8.666/93) , não podendo a Funasa ou um procurador, individualmente considerado, considerar normal o reiterado descumprimento da legislação e, ainda, sustentar que tal prática, por ser renitente, não traria maiores prejuízos à unidade em razão da possibilidade de cancelamento posterior:
Art. 38.  (...) 
Parágrafo único.  As minutas de editais de licitação, bem como as dos contratos, acordos, convênios ou ajustes devem ser previamente examinadas e aprovadas por assessoria jurídica da Administração
A obrigação está prevista também no art. 35, VI, da Lei 13.019/2014, que disciplina os termos de colaboração:
Art. 35. A celebração e a formalização do termo de colaboração e do termo de fomento dependerão da adoção das seguintes providências pela administração pública:
 (...) 
	VI - emissão de parecer jurídico do órgão de assessoria ou consultoria jurídica da administração pública acerca da possibilidade de celebração da parceria.
Cumpre destacar que muitas das irregularidades detectadas nessa fiscalização poderiam ter sido evitadas e corrigidas se o parecer tivesse sido emitido previamente à celebração do termo de colaboração, como, por exemplo a assinatura do pacto sem um plano de trabalho consistente ou a avaliação da reciprocidade de interesses. É difícil, por exemplo, para a Procuradoria da Funasa avaliar a reciprocidade dos interesses quando o ajuste já está firmado, gerando pressão para que a unidade passe por cima de deslizes que possam considerar de gravidade baixa ou média.
O objetivo da manifestação prévia da assessoria jurídica é avaliar a compatibilidade dos atos administrativos produzidos no processo de celebração da parceria com o sistema jurídico vigente, a fim de evitar ou mitigar eventuais questionamentos perante os órgãos de controle externo ou a constatação posterior de vícios que comprometam o atendimento da necessidade da Administração. 
O TCU já se manifestou diversas vezes sobre a necessidade do parecer prévio, em casos como estes:
Este Tribunal já se posicionou acerca da necessidade de os pareceres jurídicos exigidos pelo art. 38 da Lei nº 8.666, de 21 de junho de 1993, integrarem a motivação dos atos administrativos, com abrangência suficiente, evidenciando a avaliação integral dos documentos submetidos a exame"
 (Acórdão 1944/2014-TCU-Plenário, Min. André de Carvalho) 
As minutas de editais de licitação, bem como as dos contratos, devem ser previamente examinadas e aprovadas por assessoria jurídica, em razão do disposto no art. 38, parágrafo único, da Lei 8.666/1993. Caso o órgão jurídico restitua o processo com exame preliminar, faz-se necessário o seu retorno, após o saneamento das pendências apontadas, para emissão de parecer jurídico conclusivo.
 (Acórdão 521/2013-TCU-Plenário, Min. Augusto Sherman) 
Devem ser submetidos previamente à assessoria jurídica quaisquer contratos, acordos, convênios ou ajustes, inclusive os termos de cooperação, ou similares, e seus respectivos termos aditivos.
 (Acórdão 3909/2008-TCU-Segunda Câmara, Min. Augusto Sherman) 
É bom que se ressalte que o termo foi assinado em 29/12/2017, ao passo que apenas em 16/3/2017, quase três meses depois, o processo foi submetido à Procuradoria. O parecer foi emitido em 24/4/2018. A Funasa alegou que (peça 51, p. 182) 
em que pese o art. 38, parágrafo único, da Lei nº 8.666/1993, determinar que as minutas de acordos, convênios ou ajustes devam ser previamente examinadas e aprovadas por assessoria jurídica da Administração, em observância ao princípio do interesse público, sugere-se que tal consulta seja feita a posteriori, diante da proximidade ocorrida entre o início da tramitação do processo e a data de assinatura do Termo
Tal declaração da Funasa mostra que a unidade tinha ciência da irregularidade. Além disso, o argumento, levantado durante a inspeção, de que haveria a perda de recursos orçamentários nos contratos ou ajustes celebrados em fim de ano, caso houvesse a exigência de parecer prévio à assinatura, também não merece prosperar. É dever da Funasa se programar para evitar que se coloque na situação de ter que assinar algum contrato ou ajuste nos últimos dias do ano, de modo a permitir tempo hábil suficiente para que todos os procedimentos requeridos em lei sejam cumpridos, inclusive, a emissão de parecer prévio à celebração de avenças, nos termos do art. 38 da Lei 8.666/93. Agrava o fato, in casu, de ser um ajuste no valor de aproximadamente R$ 22 milhões, o que exigiria cuidados adicionais a fim de evitar problemas dessa natureza. 
Assim, propõe-se dar ciência à Funasa de que é obrigatória a emissão de parecer prévio à pactuação das avenças, tais como contratos, ajustes e instrumentos congêneres, nos termos do art. 38 da Lei 8.666/93 e, no caso de termos de colaboração e de fomento, deve-se atender, também, ao disposto no art. 35, V, da Lei 13.019/2014, não sendo possível a convalidação dos atos praticados por meio de inclusão posterior de manifestação da procuradoria, devendo a autarquia realizar o devido planejamento em ajustes que pretenda firmar em datas próximas ao fim do exercício para permitir que a unidade jurídica tenha tempo suficiente para se manifestar previamente à celebração desses instrumentos.
A questão deve servir de base como agravante das condutas dos responsáveis que aprovaram e assinaram o termo de colaboração sem a aprovação de um parecer prévio.
4) Falhas no diagnóstico e na elaboração da política pública
O IPGP afirma que as cidades no Amapá foram escolhidas por sofrerem com o acúmulo de resíduos sólidos e com a falta de condições de saneamento básico, além da ausência de educação ambiental que proporcionaria a infestação de larvas a partir da cada unidade habitacional (peça 22, p. 6) . Já as cidades do Mato Grosso foram escolhidas por questões de logística e por um aumento excessivo de casos da doença, o que poderia ser considerado uma epidemia.
No entanto, em inspeção à sede da Essencial Consultoria, em Brasília, a equipe de auditoria foi atendida pela Sra. Maria Catarina Pereira Santos, que é quem assina o projeto (peça 8, p. 76) . Ela informou à equipe de auditoria que o Amapá foi selecionado em razão de os recursos serem provenientes de emenda parlamentar da bancada daquele estado e que as cidades do Mato Grosso foram escolhidas porque eram próximas da sede do instituto IPGP. 
Não houve uma análise técnica para demonstrar que essas cidades eram aquelas que mais necessitavam das atividades desenvolvidas nesse termo de colaboração ou que tinham maiores incidências da doença. A propósito, na instrução anterior ficou demonstrado que tanto o Amapá como Mato Grosso tinham índices de infestação das doenças originadas pelo mosquito em valores abaixo da média nacional (peça 10, p. 7) :
O projeto é supostamente elaborado para promover atividades de saúde ambiental no Amapá e em Mato Grosso e usa como base para decisão os boletins epidemiológicos de Mato Grosso e do Amapá (peça 9, p. 32-47) . Mas as cidades escolhidas em Mato Grosso para atuação do projeto não são aquelas em que há a maior incidência dos casos de dengue, zika ou chikungunya.
As atividades serão desenvolvidas em Cuiabá, Várzea Grande e Poconé, mas as regiões de Cáceres, Água Boa, Alta Floresta e Tangará da Serra, por exemplo, possuem mais casos da doença para cada 100 mil habitantes. Problemas similares de diagnóstico também ocorreram na seleção das cidades do Amapá, de modo que não se apresentaram os critérios utilizados para a definição dos alvos.
 (...) 
O Amapá apresentou em 2018, 64.9 casos de dengue, 12.9 casos de chikungunya e 0.5 casos de zika, tudo por 100 mil habitantes, estando os três índices abaixo da média nacional. A própria escolha do Amapá, assim, carece de base científica ou estudo que a justifique
Durante a inspeção no IPGP, o Sr. Edson que participou da entrevista, informou à equipe de auditoria que, de fato, o objetivo era atender a base política que viabilizou a emenda e que a escolha de cidades do Mato Grosso foi motivada pela proximidade com o instituto. 
O IPGP argumentou que se trata de um projeto piloto de interesse nacional (peça 22, p. 6) :
- Quando é detectado um foco de sarampo em uma cidade no interior mais longínquo do país, e se projeta uma vacinação da população, somente são vacinadas as pessoas que pegaram a doença, ou se vacina toda a população do país?
- Quando se convoca a população do país para que se vacinem contra a gripe, significa que todos estão gripados? Ou estamos fazendo um trabalho preventivo para que não tenhamos um surto nacional da doença?
Assim, há que se observar que o projeto em questão não foca onde tem maior ou menor risco de contaminação e sim tratar de forma educacional, como um projeto piloto de interesse social, focado na saúde ambiental, para que esse possa talvez ser adotado a nível nacional, com resultados importantes para a prevenção de doenças e economicidade que ele trará ao SUS e a saúde privada do pais.
E que (peça 52, p. 9) :
Não há confronto, a ação de educação não depende do número de casos de arboviroses ou da infestação do agente transmissor, depende tão somente do risco de contaminação. Além disso, são mais efetivas as ações voltadas para um público maior.
O objeto do projeto aprovado pela FUNASA, no que se refere a aquisição de bens e serviços que promovam ações de educação (campanhas, treinamento, capacitações, oficinas, distribuição de materiais informativos e educativos, materiais paradidáticos, apresentação teatral, produção de vídeos e músicas) em saúde ambiental com participação social com os Profissionais dos órgãos públicos, alunos da rede educacional pública e da rede privada, bem como, a população em geral com atividades a campo, para o enfrentamento ao vetor (Aedesaegypti) transmissor da dengue, zika, chikungunya, visando a promoção da saúde e a melhoria da qualidade de vida da população. 
Este trabalho apresentado como ações educativas, ações voltadas a saúde já são ações promovidas pela Entidade IPGP em outros municípios do Estado de Mato Grosso, Pará e Amazonas desde o ano de 2011 conforme comprovação de capacidade técnica - anexo no "Comprovante de Execuções" na Aba do SICONV.
Ainda na Aba do SICONV - ("Plano de Trabalho, Anexo, Listar Anexos Proposta") podemos encontrar os Boletins Epidemiológicos que trouxeram informações que levaram a escolha dos município a serem trabalhados nos Estados de Mato Grosso e Amapá. Estes boletins apresentavam quadro de incidências altas e médias em maior parte dos municípios e nos municípios de baixa incidência em sua maioria apresentavam quadro de crescimento das incidências. Motivos estes que levaram a escolha dos Municípios e Estados em questão, bem como por outro lado segundo noticiários e dados locais de epidemiologia.
Foi solicitado à Desam/Coesa, também, os termos da política desenhada pela Funasa para apoiar o Ministério da Saúde no enfrentamento aos vetores pertencentes ao gênero Aedes, bem como o diagnóstico do problema a ser atacado em todo o território nacional. Tal solicitação tinha por objetivo verificar a adequação do ajuste aos objetivos dessa Fundação nesse tema.
Em resposta a Funasa informou que (peça 45) : 
A estratégia adotada para a seleção de projetos educacionais no âmbito da Coesa/Desam/Funasa obedece ao disposto na Portaria nº 560, de 4 julho de 2012 (cópia anexa) e com ênfase nos aspectos que se referem à Promoção da Saúde, em especial aqueles que encontram¿se elencados na Política Nacional de Promoção da Saúde - PNPS/2006 - MS, onde o principal  foco  de  atuação  fixa¿se  nas  condições  de  vulnerabilidade  das  populações  em determinados territórios.  
 (...) 
Neste sentido, a Funasa adota tecnicamente o Chamamento Público para projetos de Educação em Saúde Ambiental segundo as linhas de atuação descrita na referida Portaria. No caso do enfretamento ao Aedes Aegypti e as decorrentes arboviroses, adotou¿se como iniciativa a consonância com as iniciativas do Ministério da Saúde - MS (surgimento dos casos de microcefalia) na busca pela redução de casos e agravos à saúde da população, em íntima correlação com os eixos do Saneamento, em especial Resíduos Sólidos e Drenagem Pluvial, segundo a perspectiva das ações de Educação em Saúde Ambiental objetivando as mudanças de comportamento das populações e a redução de custos relativos aos agravos à saúde decorrentes dos adoecimentos.
 (...) 
Como demonstramos as inciativas técnicas sem a devida compreensão e apoio da gestão vigente à época, a que se concluir que não existe política institucional voltada a tais ações, outrossim, ressaltamos a Portaria nº 560/2012, já mencionada acima e a preocupação empenho técnico pela aproximação das ações desenvolvidas com a política mais do Ministério da Saúde disponibilizada à sociedade brasileira e ao atores do Sistema Único de Saúde ¿ SUS, nas diferentes esferas de gestão e que buscam alicerçar as suas ações na PNPS no intuito de atuar sobre as condições de vulnerabilidade populacional.  
Em primeira análise, é forçoso verificar que não existe uma coordenação das ações da Funasa com as do Ministério da Saúde para a correlação de forças de combate ao mosquito e, além disso, não há dentro da Funasa uma política institucional que permita fazer o combate utilizando critérios técnicos, em que se apresente um diagnóstico e as metas e resultados a serem alcançados. 
É curioso notar que em nenhum momento, no projeto ou no processo de aprovação há menção específica de que se trata de um projeto piloto. Causa estranheza tal afirmação, pois a Funasa informou (peça 45, p. 1) que já há vários anos, faz publicar editais de chamamento público para que municípios possam receber recursos para educação ambiental, no país inteiro, mas, como já dito anteriormente nessa instrução, os recursos são poucos e no ano de 2017 apenas 6 prefeituras em todo o país receberam valores desse projeto.
 Inclusive, o Edital de Chamamento Público de 2017 (peça 38) , prevê que os municípios irão receber entre R$ 100 mil a, no máximo, R$ 200 mil, para os projetos educacionais em saúde ambiental, a depender do tamanho da população. Assim, diferentemente do que afirma o IPGP, há uma disputa de recursos entre os diversos municípios do país para atividades de saúde ambiental, mas a Funasa, por algum motivo, decidiu priorizar o Termo de Colaboração 6303/2017 que atende a uma pequena parcela da população do Amapá e Mato Grosso, em detrimento de todo o resto da população brasileira, sem que fique evidenciado a vantagem dessa escolha, por meio de estudos técnicos e científicos que possam suportar os argumentos trazidos pelo IPGP, além de mera conveniência política ou comodidade logística.
Assim, o país inteiro está pagando por uma opção feita por critérios que não são claros e não foram demonstrados. Se para o IPGP é melhor atender a cidade de Cuiabá e Várzea Grande porque são munícipios próximos da sua sede, será que diversas outras comunidades pobres não teriam uma necessidade mais urgente, se fossem feitos estudos técnicos?
A Portaria 560/2012 da Fundação Nacional de Saúde estabelece uma série de critérios que devem ser atendidos para a aprovação de projetos na área de saúde ambiental, tais como, população a ser atendida, critérios de seleção de projetos e linhas de atuação (peça 46) . São populações prioritárias a serem atendidas pelo programa:
- população residente em comunidades ribeirinhas, remanescentes de quilombos, reservas extrativistas e assentamentos da reforma agrária;
- população residente em áreas de vulnerabilidade socioambiental;
- população residente na região do semiárido brasileiro;
- população residente em áreas de riscos ocasionados por desastres naturais;
- população residente em municípios beneficiados com programas e projetos da Funasa.
Critérios de Prioridade - municípios contemplados com recursos da Funasa em saneamento; - municípios que não possuam área de educação em saúde ambiental estruturada; - municípios com a Estratégia Saúde da Família (ESF) e/ ou Programa de Agentes Comunitários de Saúde (PACS) implantados; - municípios do semiárido contemplados com a implantação de cisternas pelo Governo Federal; - municípios em situação de risco de desastres naturais.
Há um aparente descompasso entre os municípios selecionados, alguns de grande porte como Cuiabá, Várzea Grande e Macapá, que em tese não se enquadrariam na população-alvo do programa. Mas, de qualquer modo, a crítica não é à seleção destas cidades, mas a falta de critério para evidenciar que estas, dentre outras cidades, foram selecionadas com base em algum critério técnico, com vistas ao atingimento dos resultados do programa, de forma clara e comprovada.
Além dessa questão, é bom que se frise que, o Edital de Chamamento Público de 2017 prevê valores de até R$ 200 mil para projetos de saúde ambiental, para cada munícipio ou governo de Estado. No termo de colaboração em questão, estão sendo atendidos apenas 16 municípios no Amapá e mais 3 no Mato Grosso. Assim, se tivessem que se submeter ao chamamento público nacional, esse termo de colaboração teria disponível, no máximo, R$ 200.000,00 x 19 = R$ 3.800.000,00 (peça 38, p. 2) , ao passo que está recebendo quase R$ 22 milhões. Não há diferenças muito relevantes no projeto do IPGP em relação ao projeto do Edital de Chamamento Público que possam justificar tamanha diferença.
As diferenças se concentram na meta 1 do projeto, que é realizar coleta seletiva de lixo, o que nem seria uma função de educação ambiental e na meta 5, que trata da aquisição do software Geovet e das armadilhas de mosquito, que também não têm uma relação direta com a educação ambiental, mas sim, como o combate direto da doença, que não é função de um instituto como o IPGP.
Ademais, chama a atenção a aquisição de softwares e de armadilhas, que são materiais permanentes, em um projeto de custeio e, além disso, esses itens foram justamente os primeiros a serem adquiridos no projeto, sem qualquer explicação razoável. Nem nas entrevistas, realizadas na inspeção, nem nas respostas apresentadas, há qualquer menção ao motivo dessa escolha. Curioso é que, se o IPGP estivesse concorrendo no edital de chamamento público mencionado acima (ele não pode pois é aberto apenas a entidade governamentais) , haveria vedação expressa para aquisição do software e das armadilhas (peça 38, p. 5, item 9.2.1 do edital) . As escolhas da Funasa ao permitir essas aquisições e as decisões do IPGP para incluir tais materiais permanentes ainda não foram esclarecidas.
O fato é que a Funasa alega não ter recursos para atender a mais municípios em um edital isonômico de chamamento público, onde poderia ter gasto, no máximo R$ 3.8 milhões para atender aos mesmos municípios atendidos pelo IPGP, sem desembolsar a quantia prevista de quase R$ 22 milhões, e com o restante do dinheiro que foi investido em softwares e armadilhas de utilidade duvidosa (como será visto adiante) , além de outros itens do plano de trabalho que podem conter sobrepreço (também a ser visto adiante) , haveria possibilidade de atender a muitas outras cidades, melhorando a eficiência do gasto público e atingindo uma maior parcela da população brasileira em condição de vulnerabilidade. Isso indica uma ineficiência da execução da política pública por meio de um agente indireto, o IPGP. 
Com os recursos destinados a esse termo de colaboração poderiam ser atendidas 220 cidades com até 10 mil habitantes ou 110 cidades com mais de 50 mil habitantes, atendendo, entre 2.2 milhões a mais de 5.5 milhões de pessoas (peça 38, p. 14) .
O projeto apresentado pelo IPGP, que por seu turno mimetiza boa parte do aludido chamamento público, alega ter como objetivo (peça 8, p. 3) contribuir para a conscientização da população e para a educação ambiental, bem como fortalecer e ampliar a coleta seletiva de lixo, entre outras "metas". No entanto, não há indicadores a serem monitorados e não há índices a serem atingidos. A redução do índice de infestação nem mesmo é mencionado. Para a Funasa e para o IPGP, as metas são todas subjetivas, sem qualquer tipo de mensuração e, assim, bastará que os recursos sejam aplicados que o convênio será considerado satisfatório. Não se sabe e não se explicitou quais metas pretendem ser melhoradas e como que tal termo de colaboração se enquadra, objetivamente falando, no atingimento das metas de educação ambiental da Funasa. É uma política pública desvinculada de resultados, sem parâmetros de acompanhamento dos índices, e sem gerenciamento de metas. 
Além disso, como já dito anteriormente há uma aparente desvinculação do termo de colaboração com a política pública estatuída no âmbito da Portaria 560/2012. O que fica evidente é que quando se está diante de um chamamento público construído pela equipe técnica da Funasa e onde todos os entes podem participar, há restrições orçamentárias. Quando se está diante de termos de parceria com regras subjetivas e com objetivos não bem evidenciados, financiados com emendas parlamentares, a Funasa prontamente se propõe a executar o projeto.
Assim, é necessário recomendar à Funasa que elabore um diagnóstico apropriado do problema que se pretende atacar e construa diretrizes consistentes de trabalho, em sintonia com a SVS (MS) , com indicadores e metas claramente definidas, a fim de que as futuras propostas de convênios/ajustes possam ser avaliadas em consonância com a linha de ação adotada por essa Fundação.
5) Software Geovet
Por representar objeto improfícuo, dentre as finalidades e o escopo do projeto em tela, voltado para área de saúde ambiental, por estar desacompanhada de justificativa de necessidade, de custo-benefício, de alternativas viáveis e de preço final cobrado, apresentando acréscimo patrimonial indevido à entidade privada, o que é vedado pela legislação vigente, a contratação e o pagamento de R$ 1.983.612,21 feitos pelo convenente a TOQ Soluções descumpre a legislação orçamentária vigente e deve ser objeto de apuração de prejuízo ao erário, em sede de tomada de contas especial.
Tanto o IPGP como os responsáveis pela aprovação do plano de trabalho que incluíram o software Geovet neste projeto, assim, devem responder solidariamente pelo dano causado ao erário. A responsabilidade da empresa TOQ Soluções restringe-se, no entanto, ao superfaturamento.
Deste modo, propõe-se instaurar processo de tomada de contas especial, relativamente à contratação e ao pagamento de R$ 1.983.612,21 ao IPGP para a aquisição de licença perpétua do software GeoVet à TOQ Soluções, de responsabilidade do convenente e dos servidores da Funasa que aprovaram o projeto, em solidariedade com a empresa TOQ Soluções, essa, quanto ao superfaturamento.
Deve-se dar ciência à Funasa que, em ajustes ou outros instrumentos congêneres, incluídos aí aqueles termos de colaboração e fomento regidos pela Lei 13.019/2014, voltados para o custeio de atividades de seu interesse, a inclusão no plano de trabalho de aquisição de material permanente ou outras despesas de capital é, em regra vedada, nos termos do art. 46, IV, da Lei 13.019/2014, em leitura combinada com o art. 12, §3º, da Lei 13.019/2014, a não ser que seja comprovada a sua essencialidade à consecução do objeto pactuado, haja previsão orçamentária específica para a realização de despesas de capital e, cumulativamente, preveja a obrigatoriedade para que a aquisição seja feita por meio de instrumento que atenda aos princípios norteadores das licitações públicas, previstos na Lei 8.666/93. 
Como se trata de aquisição de software, além das exigências para a aquisição de material permanente acima descritas, era necessário que se cumprissem outros requisitos. Embora os entes privados que contratem software não estejam obrigados a seguir fielmente os ditames da IN 4 e 5/2014 - SLTI, é de se esperar que adotem alguns procedimentos similares que garantam que a contratação seja realizada dentro de um objetivo maior dentro de um projeto. Assim, é de se esperar que a contratação, ainda mais dentro de um valor mais elevado, seja precedida de um estudo técnico preliminar, que leve em conta e reflita sobre, pelo menos os aspectos básicos previstos no IN 4 e 5/2014 - SLTI, tais como:
I - a necessidade da contratação;
II - a motivação e o demonstrativo dos resultados a serem alcançados com a contratação;
III - avaliação das diferentes soluções que possam atender ao objetivo da contratação, inclusive avaliando a disponibilidade de solução similar;
IV - pesquisas de preços e avaliação do custo total da propriedade das diversas soluções encontradas;
V - avaliação dos recursos materiais e humanos necessários à implementação da solução. 
Além disso, propõe-se dar ciência à Funasa que, em atendimento ao item 9.7.2 do Acórdão 2.207/2018, a Sec-MT deve ser informada de toda e qualquer contratação na área de TI, inclusive realizadas por intermédio de convênios, ajustes ou outros instrumentos congêneres, a exemplo dos termos de colaboração e de fomento, previstos na Lei 13.019/2014.
6) Armadilhas para mosquitos (MKS) 
A aquisição de 80 unidades de armadilhas para mosquitos, chamada de "Mosquito Killing System" está eivada dos mesmos problemas encontrados na aquisição do software GeoVet. Trata-se de aquisição de material permanente para o qual não ficou demonstrada a utilidade do equipamento para a consecução dos objetivos do ajuste e a aquisição não foi realizada levando em conta os aspectos mínimos previstos na lei de licitações, não tendo sido demonstrada a compatibilidade dos custos com os preços de mercado.
Assim, a aquisição está eivada dos seguintes vícios:
 aquisição desacompanhada de justificativa técnica em projeto que demonstre sua essencialidade para execução do ajuste de educação em saúde ambiental, nos termos do art. 46, IV, da Lei 13.019/2014;
 aquisição sem que se adotassem os princípios basilares da administração pública para contratação, a exemplo daqueles insculpidos na Lei 8.666/93;
 ausência de análise de custo-benefício que justificasse a aquisição e o quantitativo adotado;
 ausência de busca por soluções alternativas;
 ausência de demonstração da compatibilidade do custo ao preço de mercado, ainda mais em uma aquisição de R$ 1.760.000,00;
 aquisição de material permanente (despesa de capital) com recursos de custeio;
Como as infrações são as mesmas ocorridas na aquisição do software GeoVet, não há necessidade de novas determinações sobre a questão, já que aquelas emanadas anteriormente são suficientes para o deslinde da questão. É, no entanto, necessário a instauração de processo de tomada de contas especial para apuração do prejuízo causado ao erário pela contratação irregular do sistema de armadilhas para mosquitos, citando-se os responsáveis do IPGP, da Funasa e da empresa contratada para o fornecimento dos equipamentos, nesse caso, pela ausência de comprovação da entrega dos equipamentos e pela falta de comprovação de que os preços estão de acordo com os de mercado, causando potencial enriquecimento ilícito.
7) Ausência de composição de custos unitários
O projeto foi inicialmente apresentado sem um plano de trabalho, o que, inclusive, gerou críticas da Procuradoria Federal Especializada da Funasa. O que foi aprovado pela Funasa foi o projeto e o conjunto de justificativas dele, o que é insuficiente para caracterizar suficientemente o que vai ser executado e, ainda, as memórias de cálculos eventualmente apresentadas. 
Em sua defesa, o IPGP informou que (grifos originais) 
No tocante a este quesito, há que se falar na inversão do ônus da prova para que traga a luz desta representação tais alegações. Ademais todos os cálculos exibidos no plano de trabalho, foram elaborados por profissionais especializados na área técnica, embasados em dados publicados pelos próprios órgãos do Governo Federal e tiveram o aceite da Funasa.
A alegada ausência da apresentação da composição de todos os custos unitários, impedindo que seja avaliada a conformidade dos preços com valores de mercado, dando ensejo a toda sorte de superfaturamento, NÃO PROCEDE. 
As falhas imputadas ao projeto são de conhecimento do IPGP que recebeu a instrução anterior, indicando que as informações apresentadas no plano de trabalho não são consideradas como composição dos custos unitários. Assim, na instrução anterior, está relatado que o projeto não contém a composição dos custos unitários e o instituto não conseguiu apresenta-las à equipe de auditoria. A planilha anexada ao projeto não é a "composição dos custos unitários", que seria documento que justificaria como se chegou aos quantitativos do projeto e aos valores ali elencados. 
Assim, não se trata de mera "alegada" ausência de composição de todos os custos unitários: no projeto e na planilha anexa a ele não há a informação de como os preços foram formados, que é justamente o que se questiona. O IPGP, ao invés de apresentar essa informação ausente, preferiu tergiversar e alegar que tal falhas não procederia (peça 52, p. 1) , o que, infelizmente, não é verdade. Em resposta à equipe de auditoria, o IPGP limitou-se a reapresentar o plano de trabalho (peça 52, p. 11-21) , um documento eivado de todas os vícios comentados acima (que serão detalhados a seguir) e que não se serve ao papel de memória de cálculo nem de demonstração da composição de custos unitários.
No escopo dessa fiscalização não é possível demonstrar todas as consequências dessa grave falha nas planilhas, mas, apenas a título de exemplo, pode-se citar alguns itens em que a ausência da composição dos custos unitários demonstra que o projeto não pode seguir adiante sem essas informações, como se verá nos itens abaixo.
Item 1) R$ 1.430.000,00 aplicados em cartões de PVC para fornecimento de senhas a sistema de ensino à distância
Existe previsão para a contratação de 130.000 unidades de cartões de plásticos produzidos em PVC (a exemplo de cartões de crédito) que permitiriam acesso às trilhas do conhecimento, que são cursos à distância (EAD) para 10% da população do Amapá e 5% da população do Mato Grosso (peça 5, p. 248) . Não se sabe, por exemplo, como se chegou ao quantitativo de 130.000 pessoas, o que representa uma meta ambiciosa, nem há memória de cálculo que justifique as metas de 10% da população do Amapá e 5% do Mato Grosso.
Além disso, o custo de 11 reais por unidade, que totaliza R$ 1.430.000,00, para os 130.000 cartões também não é justificado, tendo em vista que a única função deles é conter o acesso e a senha de login aos sistemas de EAD. Muito mais prático e mais barato seria o envio de senhas por e-mail ou por qualquer outro meio eletrônico. Agrava a falta de justificativa o fato de que, em caso de necessidade de mudança de senhas ou até mesmo o seu esquecimento, o cartão seria inviabilizado.
Questionados durante a inspeção, tanto o IPGP, com a elaboradora do projeto, Sra. Maria Catarina, não souberam explicar a necessidade de ter um cartão com senhas para acesso aos cursos online. Laconicamente, informaram que a população a ser atendida é carente e não tem recursos computacionais, como o e-mail para receber as eventuais senhas a serem geradas pelo sistema. Tal argumentação, não faz sentido, tendo em vista que se não há acesso a recursos como e-mail, também não conseguiriam acessar aos cursos em EAD. A questão não é justificável do ponto de vista lógico  nem matemático, já que também não há memória de cálculo, com a composição dos custos unitários, que possa suportar que um mero cartão de PVC custaria 11 reais, ainda mais, em um quantitativo tão volumoso quanto esse.
A meta de atingir 10% da população do Amapá e 5% da de Mato Grosso também não parece crível, ou ao menos necessário para a consecução dos objetivos do termo de colaboração. Ademais, se fosse o caso, era necessário demonstrar o público alvo a fim de justificar o quantitativo apresentado. Da forma como foi apresentado, o custo de R$ 1.430.000,00 apenas para fornecer senhas físicas a um sistema eletrônico e à distância não se coaduna com os princípios da economicidade, da eficiência e da moralidade do gasto público. 
A aprovação do plano de trabalho com essas falhas deve ensejar proposta de responsabilização dos agentes da Funasa envolvidos, em sede de audiência.
Item 2) R$ 1.086.116,00 em solução de vídeos 3D para "imersão" dos alunos/público alvo no contexto da contaminação com o mosquito
O Tribunal jamais se posicionou contra o uso de ferramentas de tecnologia em educação. Muito pelo contrário, tem sempre apoiado práticas que possam contribuir com o aprendizado de populações carentes, inclusive, lançando mão de dispositivos ou ferramentas de tecnologia. No entanto, o uso de tais ferramentas deve guardar um mínimo de nexo de causalidade com o problema que se pretende ver solucionado.
No caso em questão, o IPGP, em seu plano de trabalho, propôs gastar R$ 1.086.116,00 em uma solução de vídeo mapeado em 3D para que os alunos, professores e demais atores do público alvo pudessem ter contato e "vivenciar experiência de realidade virtual no contexto de controle de arboviroses e seus vetores" (peça 5, p. 249) . 
Contratação de empresa especializada para o fornecimento de solução de vídeo mapeado em 3D para conscientização e prevenção contra o mosquito. Apresentação de atividade lúdica, de participação interativa, envolvendo prioritariamente a comunidade escolar em ambiente 'fora de sala de aula' com prestação de serviço para utilização de aplicativos em óculos 3D. Devendo ser produzido e fornecido vídeo de 30 a 50 segundos para que os participantes possam interagir trazendo temas de saúde ambiental para a realidade virtual. O material possibilitará a utilização simultânea por até 40 (quarenta) pessoas, os serviços deverão ser executados 16 (dezesseis) a cada evento itinerante nas cidades participantes do projeto.
A descrição não detalha exatamente quais experiências o vídeo traria para o público alvo, e não há qualquer menção de como isso poderia contribuir para a resolução do problema da falta de conscientização sobre a doença. Além da mera curiosidade tecnológica que um vídeo em 3D com óculos realidade virtual traria, não se justifica, dentre inúmeras outras prioridades da área de saúde,  o gasto com elaboração de vídeos com alta tecnologia se eventuais apresentações com vídeos tradicionais poderiam ter o mesmo efeito a custo virtualmente zero (se utilizadas bibliotecas públicas, disponíveis gratuitamente na internet) ou a um custo relativamente menor, se lançassem mão de uma produtora tradicional para elaborar um pequeno vídeo explicativo. Isso demonstra que além da falta de justificativa para tal gasto, em um contexto de restrição orçamentária, não foram avaliadas alternativas que pudessem cumprir o propósito e ter resultado equivalente.
Ademais, a ausência de composição dos custos unitários impede qualquer avaliação acerca da adequabilidade aos preços de mercado. A memória de cálculo apresenta 16 apresentações por evento, a cada 30 minutos, em cada das 16 cidades do Amapá e 3 do Mato Grosso, de modo que (16+3) x 16 dá 304 que é o quantitativo apresentado no plano de trabalho. Se assim for, o que o projeto prevê a cobrança do vídeo por apresentação e não pelo trabalho efetivamente realizado pela produtora, o que já é uma incongruência. Os contratos devem ser balizados pelo princípio da razoabilidade e da boa-fé e não é crível que se cobre por apresentação, sem que se faça uma avaliação do efetivo custo da elaboração do vídeo.
Além disso, cada apresentação do vídeo de 30 a 50 segundos está cotada ao valor de R$ 3.572,75. Ou seja, se adotada a duração mínima, o custo para o erário de cada apresentação superará os R$ 7.000 por minuto, o que parece incompatível com os princípios da economicidade, razoabilidade e eficiência, se não forem demonstradas as composições dos custos unitários que suportem a compatibilidade desse valor aos preços de mercado. E, ainda que os preços fossem compatíveis, há fortes indícios de que a contratação não se justificaria, tendo em vista diversas soluções alternativas que poderiam ter a mesma finalidade e o mesmo resultado didático, a custo bem menor, como visto acima. 
À vista dos elementos trazidos ao projeto e discutidos durante a inspeção, a contratação da solução em vídeo 3D mapeado não se justifica, tanto do ponto de vista didático, como do ponto de vista financeiro e econômico, considerando as priorizações da área de saúde e as restrições orçamentárias, além de haver falhas que impedem avaliar a compatibilidade dos preços ao custo de mercado face à ausência da composição dos custos unitários.
A aprovação do plano de trabalho com essas falhas deve ensejar proposta de responsabilização dos agentes da Funasa envolvidos, em sede de audiência.
3) R$ 750.000,00 em três plataformas de ensino à distância
O plano de trabalho prevê a contratação de três plataformas de ensino à distância, mas, a exemplo dos demais casos, não há a descrição detalhada da composição dos custos unitários a fim de se verifique como se chegou ao valor individual de R$ 250.000,00 para cada um deles.
Ademais, durante a inspeção, o IPGP foi questionado acerca da necessidade de contratar 3 licenças de plataforma EAD, quando foi explicado que o motivo era porque se pretende lecionar três cursos à distância. No entanto, uma única plataforma de EAD pode atender a centenas de cursos, simultaneamente, não sendo necessária a contratação de uma plataforma para cada curso que se pretenda lecionar. Além disso, a plataforma de EAD mais famosa e popular do planeta é o Moodle, que é gratuito (https://moodle.org/) e seria facilmente implementável para um curso EAD para uma grande quantidade de pessoas.
A ferramenta é aplicada por diversas organizações públicas, inclusive, pelo próprio TCU de forma massiva, há tempos atrás e não utilizar a ferramenta mais popular do mundo para essa finalidade exigiria justificativa adicional, inclusive. No entanto, tal situação seria revelada se, antes de incluir no plano de trabalho, o IPGP tivesse realizado estudos de necessidade e de alternativas de mercado a fim de cotejar as opções, onde, certamente o Moodle seria cotado entre elas.
Questionado sobre esses assuntos, o gestor do IPGP não soube justificar a necessidade de três licenças, uma para cada curso que se pretendo lecionar. O gestor também não soube informar quais seriam esses cursos a serem lecionados e informou que tal informação só estaria disponível no decorrer do projeto, o que causa espécie, tendo em vista que se houve a indicação de software para a necessidade deveria estar previamente identificada.
E aqui cabem as mesmas ressalvas feitas acima quando da análise do Geovet: deveria ter sido feito um estudo da real necessidade, do custo-benefício, da análise das alternativas e dos benefícios a justificar a aquisição da licença.  De qualquer modo, como já sustentado anteriormente nessa instrução, a aquisição de permanente é vedada no âmbito dos termos de colaboração, sem que a necessidade tenha sido demonstrada e, cumulativamente, haja previsão orçamentária de despesa dessa natureza, o que não ocorreu no caso em tela.
A ausência da composição de todos os custos unitários que justifiquem o preço de R$ 250.000,00 é, também, falha grave que impede a comparabilidade da solução com os preços de mercado, a fim de se avaliar se, ao menos, o princípio da economicidade estaria atendido. Desse modo, a inclusão desse item no plano de trabalho com as lacunas acima comentadas não pode ser aceita e a continuidade do projeto, nesses moldes, também ofende princípios basilares do planejamento de contratações com recursos públicos.
A aprovação do plano de trabalho com essas falhas deve ensejar proposta de responsabilização dos agentes da Funasa envolvidos, em sede de audiência.
4) R$ 1.798.00,00 em 200.000 cartilhas ao preço de 8.99 reais por unidade
A distribuição de cartilhas educacionais apresenta como memória de cálculo a distribuição de 10.000 unidades em cada uma das 19 cidades do projeto e mais 10.000 para as 10 vilas de parada de barco (peça 53, p. 19) , totalizando 200 mil unidades ao custo 8.99 reais por unidade, totalizando R$ 1.798.000,00. 
Pela descrição do item no plano de trabalho, a ideia seria imprimir 200 mil cópias de uma cartilha chamada "Aedes Aegypt: todo o cuidado é pouco", que teria sido aprovada pelo Departamento de Vigilância de Doenças Transmissíveis do Ministério da Saúde e que abordaria as principais características das doenças causadas por esse mosquito. No entanto, em consulta rápida à internet não foi possível localizar essa publicação que, como foi relacionada no plano de trabalho, deveria já existir à época. Também não existe nenhuma publicação com esse nome no site do Departamento de Vigilância de Doenças Transmissíveis do Ministério da Saúde.
Questionados sobre o ponto, durante a inspeção, o IPGP não foi capaz de apresentar uma cópia dessa cartilha ou indicar o endereço de internet onde ela poderia ser localizada. É possível, portanto, que ela não exista, pelo menos, até o presente momento. Sem saber o teor e o conteúdo da cartilha, não é possível mensurar a quantidade de páginas e a sua compatibilidade com o custo apresentado. Não havendo composição dos custos unitários, não é possível verificar como se chegou a esse valor e, portanto, se os preços estão de acordo com o mercado e com os quantitativos (número de páginas da publicação) .
Ademais, chama a atenção o fato de que muitas das cidades onde haverá distribuição de 10.000 unidades da cartilha, nem sequer possuem esse número de habitantes:
Tabela 6: População nas cidades atendidas com cartilhas
	Municípios
	População (*) 
	Número de Cartilhas
	% da população

	Macapá/AP
	493.634
	10.000
	2.0%

	Pracuúba/AP
	4.993
	10.000
	200.2%

	Calçoene/AP
	10.926
	10.000
	91.5%

	Cutias/AP
	5.864
	10.000
	170.5%

	Ferreira Gomes/AP
	7.591
	10.000
	131.7%

	Itaubal/AP
	5.387
	10.000
	185.6%

	Laranjal do Jari/AP
	49.446
	10.000
	20.2%

	Marzagão/AP
	21.206
	10.000
	47.2%

	Oiapoque/AP
	26.627
	10.000
	37.6%

	Porto Grande/AP
	21.484
	10.000
	46.5%

	Santana/AP
	119.610
	10.000
	8.3%

	Serra do Navio/AP
	5.306
	10.000
	188.5%

	Tartarugalzinho/AP
	16.855
	10.000
	59.3%

	Vitória do Jari/AP
	15.605
	10.000
	64.1%

	Cuiabá/MT
	607.153
	10.000
	1.6%

	Várzea Grande/MT
	282.009
	10.000
	3.5%

	Poconé/MT
	32.768
	10.000
	30.5%

Fonte: IBGE 2018 - Estimativas
ftp://ftp.ibge.gov.br/Estimativas_de_Populacao/Estimativas_2018/estimativa_TCU_2018_20190107.pdf
Como se vê, em cinco cidades o número de cartilhas é maior do que a própria população do município. Mas mesmo naqueles em que a população supera o número de cartilhas, há alguns casos em que o índice de cobertura não é crível: nas cidades de Tartarugalzinho, Vitória de Jari, Marzagão, Oiapoque e Calçone, cujos índices de cobertura das cartilhas atingiriam valores entre 37.6% a 91% dos habitantes, não é razoável imaginar que a distribuição atingirá parcela tão elevada da população.
Ademais, sem conhecer o conteúdo da cartilha, sem a demonstração dos custos unitários que permitam inferir que o custo de 8.99 reais é razoável frente ao mercado e com falhas na apuração dos quantitativos de distribuição, que foi apresentado sem memória de cálculo que justificassem os critérios, a inclusão desse item no plano de trabalho não pode ser sustentada.
A aprovação do plano de trabalho com essas falhas deve ensejar proposta de responsabilização dos agentes da Funasa envolvidos, em sede de audiência.
5) R$ 2.090.340,00 em 441 unidades de "kit" educacional para distribuição nas escolas, ao custo individual de R$ 2.370,00.
O plano de trabalho prevê a entrega de um "kit" educacional para as escolas a serem visitadas, no valor de R$ 2.370,00 por cada unidade escolar. O "kit", que na verdade custa R$ 79,00, seria entregue à razão de 60 unidades por escola, em cada um dos estabelecimentos de ensino em Mato Grosso (158 escolas) e Amapá (283 escolas) . Esse item, sozinho, custará aos cofres públicos R$ 2.090.340,00.
Em primeiro lugar, há que se questionar se essa é a melhor maneira de promover a educação em saúde ambiental nas escolas. A aquisição e distribuição de cartilhas em escolas, à primeira vista, não é algo especial ou extraordinário, que não pudesse ser feito pela própria Funasa, por meio de licitação regular. A utilização de entidade intermediária para essa finalidade pode ser interpretada como uma fuga à regular obrigatoriedade de licitar, já que se trata de tarefa simples e sem valor agregado diferencial.
Ademais, ao preço estipulado de R$ 79,00 por unidade e com o preço final incluído no plano de trabalho, R$ 2.090.340,00, é possível comprar 26.460 livros, como dito acima, 60 para cada uma das escolas. Por meio de licitação, a prefeitura de Canoinhas/SC adquiriu o mesmo livro, em 2017, por R$ 70,86 (link abaixo) , para aquisição de 2.384 unidades. Para uma aquisição maior, o preço deveria ser menor e não maior 
https://static.fecam.net.br/uploads/719/arquivos/1050334_2_Alteracao_Anexo_I_Termo_de_Referencia_912017.pdf (Link consultado em 12/2/2019, às 9h23) 
Segundo a descrição do item, o kit conterá (peça 5, p. 244) 
Coleção Para uma vida ecológica e sustentável - Projeto Preciso Saber +, Editora Divulgação Cultural Ltda., autores Peterson Leivas e Márcia Cristina Knopik, objetiva favorecer a concretização de posturas e atitudes necessárias à vivência cidadã, a observação crítica da realidade que cerca educadores, familiares e educandos quanto à qualidade de vida e à preocupação com o equilíbrio ambiental. Cada kit será composto por: Livro do Educando, Livro de História em Quadrinhos, Livro Passatempo Ecológico, ABCD Ecológico, Livro de Jogo. A cada 30 livros para o educando, será disponibilizado 1 livro para a família e 3 para o educador (volumes amarelo, laranjado e azul) . O material é destinado a atender a todas as escolas de ensino fundamental gerenciadas pelos municípios participantes do projeto. Serão disponibilizados dois kits por escola
Mas a questão principal nem é essa: não há no projeto nenhuma referência acerca dos motivos que levaram à escolha desse material. São livros didáticos regulares das primeiras séries do ensino fundamental e não uma cartilha de combate à arboviroses ou ao mosquito. É obra mais afeita a compor o rol de aquisições de secretarias municipais e estaduais de educação, não para ser distribuída por um convênio firmado pela Funasa. Há um claro confronto da aquisição com a política pública que financia essas atividades. Ademais, não há elementos que possam sustentar que essa obra é condizente com eventual proposta pedagógica que se pretenda levar adiante nessas escolas. Sem uma análise da sua criticidade, sem demonstração dos critérios de escolha, a tarefa do IPGP será meramente de distribuição, não contribuiu ou teria pouco resultado na consecução das metas do objeto deste termo de colaboração. 
Não há, também, demonstrativo dos custos unitários que possam justificar o preço praticado, a não realização de processo licitatório ou similar, ou ainda, o quantitativo de 60 unidades por escola. Era necessário que o projeto apresentasse o número de alunos por cada uma das escolas envolvidas, as atividades que se pretende executar com esse livro, a real necessidade da aquisição dentro do escopo do projeto. A questão do interesse recíproco no objeto do convênio mostra aqui mais uma vez sua face: não ficou demonstrada a concorrência de interesses para suportar a necessidade de a Funasa em realizar um termo de colaboração em que se incluiu um item de mera distribuição de livros didáticos cujo conteúdo não possuem relação direta com a política pública, e cujo quantitativo nem ao menos foi justificado e cujas entregas não está relacionada com atividades do objeto do termo de colaboração. É provável, também, que por meio de aquisição diretamente realizada pela Funasa, os preços fossem ainda menores do que os estabelecidos nesse plano de trabalho. O termo de colaboração e outros instrumentos são úteis quando se ganha eficiência no gasto público, mas quando isso não ocorre a sua justificativa inicial deixa de fazer sentido.
6) Demais itens do plano de trabalho
Os cinco itens acima citados correspondem a R$ 1.430.000,00 + R$ 1.086.116,00 + R$ 750.000,00 + R$ 1.798.000,00 + R$ 2.090.340,00 (total: R$ 7.154.456) em gastos para os quais não há justificativa para aquisição dentro do escopo do convênio e não houve a apresentação dos custos unitários, de modo que não é possível aferir se os valores estão refletindo a situação de mercado e se os quantitativos são razoáveis. Em alguns casos, inclusive, ficou demonstrado o contrário: que havia uma superavaliação dos quantitativos e evidências de que os preços poderiam ser menores se executada a contratação diretamente pelo órgão público. 
Mas o problema não está restrito a esses cinco itens: todos os itens da tabela do plano de trabalho prescindem de apresentação da composição dos custos unitários, a exemplo da locação de veículos pick-up em tempo integral em todos os meses do projeto, por exemplo. Em alguns itens existe a memória de cálculo de quantitativos, mas, mesmo nesse caso, a inclusão do cálculo é meramente formal, pois não foram apresentadas as justificativas que a embasam. Memória de cálculo sem justificativa associada a um plano de atividades não serve a utilidade de apresentar o orçamento correto. Além disso, não há, em nenhum item do plano de trabalho, memória de cálculo com justificativa de quantitativo e de preços, o que impediria até mesmo a verificação posterior da entrega dos bens adquiridos ou do serviço prestado. 
Alguns dos itens do plano de trabalho, como atividades, shows e eventos são de difícil verificação posterior, exigindo ainda mais que o plano de trabalho contivesse todas as informações de quantitativos, preços e memórias de cálculo que o suportasse para que pudesse ser checado quando da sua entrega ou execução. Por esse motivo, entende-se que não há condições de o termo de colaboração seguir adiante sem um plano de trabalho com a composição de todos os custos unitários e as justificativas de preços e de quantitativos.
8) Ausência de descrição das atividades a serem desenvolvidas
As tabelas orçamentárias do plano de trabalho não apresentam composição dos custos unitários, justificativa para os quantitativos e memória de cálculo que suportem os valores apresentados. No entanto, esse não é o único problema encontrado nesse projeto. O orçamento-programa, adotado pela Constituição Federal, como orientador dos orçamentos da União, Estados, municípios e respectivos órgãos ligados a esses entes políticos, tem como princípio orientador de que, primeiro é preciso descrever detalhadamente as atividades que se pretende realizar em um determinado período ou exercício para, somente a partir daí, descrever as necessidades, em termos de recursos humanos e materiais, que servirão para a orçamentação. 
Ou seja, em uma obra rodoviária, por exemplo, não se parte da planilha de custos, mas sim, em primeiro lugar, se estabelece o que vai ser feito, tal qual uma rodovia com 100 km, por exemplo, em pista simples. Depois de definido o que vai ser feito, é que se calcula, por meio de memória apropriada, a necessidade de recursos humanos (quantidade de pessoas, tais, como engenheiro, mestre obras, serventes, etc) e de recursos materiais (quantidade brita, cimento, areia, etc) . Apenas depois de definido as necessidades e os quantitativos é que se constrói a tabela de orçamento com os preços e o valor final da obra.
No caso desse termo de parceria, não há a definição do que vai ser feito. Por exemplo, há menção na meta 1 do projeto de que se pretende realizar uma coleta seletiva de lixo nos pontos de parada de barco, mas não se descreveu o que vai ser feito nessas atividades. Assim, não é possível aferir se o número de lixeiras que consta da tabela orçamentária é razoável.
Ademais, há inclusão de atividades cuja necessidade nem mesmo ficou comprovada. A coleta seletiva de lixo, segundo descrição no projeto, ocorrerá apenas uma única vez, durante as paradas de barco. E, para isso, estão previstas visitas às comunidades (peça 53, p. 5-6) onde será realizada a coleta de lixo e outras atividades, também não minuciosamente descritas, mas cujo valor estimado é de R$ 1.800.460,00. Fica difícil crer que uma única coleta seletiva de lixo tenha como resultado a redução dos índices de infestação do mosquito, pois esse é um serviço essencial e de característica contínua, que não deveria estar entre os objetos desse termo de colaboração. Basta imaginar o que ocorreria se as grandes cidades brasileiras dependessem de uma coleta de lixo eventual para o recolhimento dos dejetos sólidos. Portanto, a inclusão dessa atividade no plano de trabalho, por si só, não faz sentido, tanto pelo seu conteúdo, mas também por não estar suficientemente descrita para que se avalie se os quantitativos e preços são adequados.
Apesar disso, os resultados esperados da implementação desse projeto são (peça 53, p. 13) :
 redução do número de casos de transmissão da doença;
 reduzir a letalidade por febre hemorrágica;
 ampliar os níveis de envolvimento e participação da comunidade escolar;
 ampliar o número de agentes capacitados para a disseminação de informações;
 reduzir o índice de infestação predial por aedes aegypt;
Embora os resultados esperados sejam esses, não foram apresentados índices de medição desses resultados, de modo que não se sabe como se chegará à conclusão de que o termo de colaboração atingiu seus objetivos ou não. Ademais, essas metas não estão vinculadas a nenhuma atividade específica, como era de se esperar, de modo que a listagem desses resultados se assemelha mais a um grupo de intenção e não a uma relação de metas concretas.
Em segundo lugar, é bom que se repise que o objetivo do convênio é a realização de atividades de conscientização em saúde ambiental, ou seja, palestras, cursos, eventos, atividades em escolas e comunidades, entre outros. Estão entre os objetivos do convênio (peça 8, p. 3) :
¿ Contribuir para a construção de uma racionalidade que potencialize a ação dos cidadãos e cidadãs do município para resolução de questões socioambientais - com destaque para o enfrentamento Aedes aegypti, da sua realidade concreta, através de ações de educação e organização comunitária;
¿ Informar e sensibilizar sobre Educação Ambiental, a população, através da atuação multissetorial por meio do fomento à destinação adequada de resíduos sólidos e a utilização de recipientes seguros para armazenamento de água;
¿ Atuar no ambiente escolar de forma a despertar na sua comunidade a importância da reflexão sobre a problemática da dengue através de atividades educativas;
¿ Produzir conhecimento acerca da potencialidade da educação ambiental como instrumento de mudanças efetivas em direção a esta racionalidade; e
¿ Fortalecer e ampliar a Coleta Seletiva de lixo.
Não há descrição de como os itens do plano de trabalho contribuem para as metas acima relacionadas, nem quais atividades serão realizadas. Curioso é que o "fortalecimento da coleta seletiva de lixo" será realizado, como visto anteriormente, por meio de uma única vista aos pontos de parada de barco, mas, ainda assim, não há metas mensuráveis ou resultados quantificáveis.
É bom que se destaque que, no edital de chamamento público de 2017, a Funasa tentou selecionar entidades pública para atuar em projetos de saúde ambiental (peça 38) e cujo objetivo era 
a seleção de projetos oriundos de instituições públicas Estaduais, Municipais e do Distrito Federal, voltados às ações de educação em saúde ambiental visando o enfrentamento ao vetor (Aedes aegypti) transmissor da dengue, zika, chikungunya. Tal mecanismo visa a promoção da saúde e a melhoria da qualidade de vida da população. 
 (...) 
6.1. Os projetos deverão ser apresentados objetivando a execução das ações de educação em saúde ambiental visando o enfrentamento do vetor (Aedes aegypti) transmissor da dengue, zika, chikungunya, devendo ter enfoque na promoção da saúde e contribuir com a melhoria da qualidade de vida da população do município, além da redução dos indicadores de casos relativos as doenças provocadas pelo Aedes aegypti incluindo neste escopo as comunidades rurais e diferentes grupos residentes em comunidades ribeirinhas, remanescentes de quilombos, reservas extrativistas, assentamentos da reforma agrária; em áreas de vulnerabilidade socioambiental
 (...) 
2.6. Metodologia: A metodologia adotada será participativa. O projeto será executado em uma única meta com 11 etapas, com isso espera-se sensibilizar a comunidade, as associações, alunos da rede municipal de ensino, entidades municipais e grupos que constituem a comunidade para a identificação e eliminação dos principais criadouros do vetor Aedes Aegypti no território. Inclui-se nessa metodologia a mobilização e participação social, as oficinas pedagógicas, cursos, treinamentos, encontros e capacitação, realização de mutirões preventivos nas comunidades rurais, zona urbanas sobre a importância de se fazer a eliminação de águas paradas, a coleta seletiva para proteção do meio ambiente e consequentemente realizar o controle de vetores. A metodologia descrita deve favorecer a interação entre professores, alunos e comunidade em geral na perspectiva do fortalecimento da promoção da saúde.
A metodologia do chamamento público é muito similar à metodologia do presente termo de colaboração (peça 53, p. 13) 
Inclui-se nessa metodologia a mobilização e participação social, as oficinas pedagógicas, cursos, treinamentos, encontros e capacitação, realização de mutirões preventivos nas comunidades rurais, zona urbanas sobre a importância de se fazer a eliminação de águas paradas, a coleta seletiva para proteção do meio ambiente e consequentemente realizar o controle de vetores. A metodologia descrita deve favorecer a interação entre professores, alunos e comunidade em geral na perspectiva do fortalecimento da promoção da saúde.
A similaridade das metodologias e dos objetivos indica que ambos os projetos atendem a finalidade, se não idênticas, muito similares, tendo o IPGP emprestado parte do projeto do chamamento público para incorporá-lo ao seu. Isso, em si, não chega a ser um problema. A questão é que, para projetos muito similares entre si, a Funasa decidiu remunerar de forma muito diferente. No caso do chamamento público, o teto de financiamento das despesas é de apenas R$ 200.000,00, sendo que para a maioria das cidades atendidas pelo projeto, o valor financiável pela Funasa seria de R$ 100.000,00, conforme quadro abaixo:
Tabela 7: Valores financiáveis pelo Edital de Chamamento Público 2017 (Saúde ambiental) 
	Número de habitantes
	Valor a ser financiado (R$) 

	Até 10.000
	100.000,00

	De 10.001 a 20.000
	150.000,00

	De 20.001 a 50.000
	180.000,00

	Acima de 50.000
	200.000,00

                            Fonte: Item 5 do edital, peça 38, p. 2
Se fosse aplicada a tabela acima, ao projeto em tela, ter-se-ia o seguinte quadro: 
Tabela 8: Valor financiável do projeto por município de acordo com o Edital de Chamamento Público 2017
	Municípios
	População (*) 
	Valor financiável

	Macapá/AP
	493.634
	200.000,00

	Pracuúba/AP
	4.993
	100.000,00

	Calçoene/AP
	10.926
	150.000,00

	Cutias/AP
	5.864
	100.000,00

	Ferreira Gomes/AP
	7.591
	100.000,00

	Itaubal/AP
	5.387
	100.000,00

	Laranjal do Jari/AP
	49.446
	200.000,00

	Marzagão/AP
	21.206
	180.000,00

	Oiapoque/AP
	26.627
	180.000,00

	Porto Grande/AP
	21.484
	180.000,00

	Santana/AP
	119.610
	200.000,00

	Serra do Navio/AP
	5.306
	100.000,00

	Tartarugalzinho/AP
	16.855
	150.000,00

	Vitória do Jari/AP
	15.605
	150.000,00

	Cuiabá/MT
	607.153
	200.000,00

	Várzea Grande/MT
	282.009
	200.000,00

	Poconé/MT
	32.768
	180.000,00

	Total
		2.820.000,00

          Fonte: para população, IBGE 2018 - Estimativas
Embora o projeto deste termo de colaboração preveja, além destes municípios, atividades em 10 paradas de barco por um período relativamente longo, 9-10 meses, utilizando de uma regra matemática simples, a Funasa pagaria para o conjunto dos municípios acima, para financiar projeto muito similar ao termo de parceria, aproximadamente R$ 2.820.000,00, um montante quase dez vezes menor que indicou para este ajuste, sem haver justificativa aparente para a diferença.
Além disso, o próprio edital em tela menciona que quando houver consórcio entre municípios, o projeto seria limitado a R$ 500.000,00, assim, se houvesse um projeto para o Amapá, agrupando todos os munícipios ali localizados, e outro para o Mato Grosso, este projeto seria reduzido, ainda mais, para algo em torno de R$ 1.000.000,00, uma grande diferença entre os R$ 21.981.900,10 desse termo de colaboração. Ainda que haja diferenças pontuais no projeto, basicamente o objetivo, o objeto e a metodologia são similares, de modo que não há justificativa aparente para a discrepância dessa magnitude.
9) Saldo remanescente
O valor pago para a empresa TOQ Soluções foi de R$ 1.983.612,12 e para a empresa Waldeir Rocha do Reis, por ocasião do pagamento das armadilhas de mosquitos, foi de R$ 1.760.000,00, totalizando, R$ 3.743.612,12. Isso significa que, dos R$ 4.396.380,02 entregues por ocasião da primeira parcela, haveria um saldo remanescente de R$ 652.767,90, que deveria estar investido em aplicações financeiras.
133.	      Durante a inspeção, os técnicos da Funasa, que tinham acesso à versão completa do Siconv, conseguiram demonstrar que o saldo remanescente, de fato, estava aplicado em investimentos financeiros, como preceitua a norma. Assim, face à impossibilidade de continuar o termo de colaboração, é necessário determinar ao IPGP que restitua o saldo remanescente aos cofres da Funasa, incluindo a remuneração decorrente de juros e correção monetária no período, no prazo de 15 (quinze) dias, a contar da ciência da deliberação que vier a ser proferida."
7.	À peça 105, o então relator, Ministro Augusto Nardes, declarou-se impedido, sendo o feito redistribuído para minha relatoria, por sorteio (peça 106) .
8.	Em razão da juntada aos autos de novos elementos (peças 107 e 108) ,  em despacho de peça 109, determinei a restituição dos autos à Secex Saúde para que atualizasse a proposta de encaminhamento, ressaltando que "inobstante a referida rescisão do ajuste, eventuais irregularidades perpetradas no curso da execução do Termo de Colaboração devem ser analisadas e as condutas dos responsáveis, devidamente apuradas".
9.	Nesse contexto, transcrevo a instrução final da SecexSaúde (peça 110) , chancelada pelo diretor da subunidade e pelo titular da unidade técnica (peças 111 e 112) : 
"INTRODUÇÃO
Cuidam os autos de representação formulada pela extinta Secex/MT a respeito de possíveis irregularidades ocorridas na Fundação Nacional de Saúde, relacionadas à assinatura e à gestão do Termo de Colaboração 6303/2017 (Siconv 859932) , celebrado com o Instituto de Pesquisas e Gestão de Políticas Públicas (IPGP) .
EXAME TÉCNICO
A análise das oitivas do então Presidente da Funasa e das empresas TOQ Soluções, HK Lowell Group Importação e Comércio Eireli e Instituto de Pesquisas e Gestão de Políticas Públicas (IPGP) , autorizadas por meio do Despacho do Ministro Relator à peça 59, foi realizada na instrução de peça 103, quando então foi proposta à Funasa que rescindisse definitivamente o Termo de Colaboração 6303/2017 (Siconv 859932) , além de propor a este Tribunal que convertesse o presente processo em tomada de contas especial, dentre outros encaminhamentos. Essa proposta contou com o aval do Diretor Técnico da SecexSaúde, agindo consoante delegação de competência conferida pelo Secretário dessa unidade técnica (peça 104) .
Ocorre que em 2/12/2019, o Auditor Chefe da Funasa encaminhou a este Tribunal o Ofício 403/2019/COGED/AUDIT/PRESI-FUNASA (peça 107) , dando conhecimento da rescisão do Termo de Colaboração 6303/2017 (Siconv 859932) , conforme extrato publicado no Diário Oficial da União no dia 20/11/2019 (peça 108) .
O entrega neste Tribunal dos documentos mencionados no parágrafo anterior ocorreu quando o presente processo já se encontrava no gabinete do Ministro Relator para análise do pronunciamento de mérito da unidade instrutiva (peça 103) .
Assim, com fulcro no novo elemento apresentado, o Ministro Relator, por meio do Despacho datado de 23/1/2020 (peça 109) , restituiu os autos a esta secretaria especializada para atualização da proposta de encaminhamento, ressaltando que "inobstante a referida rescisão do ajuste, eventuais irregularidades perpetradas no curso da execução do Termo de Colaboração devem ser analisadas e as condutas dos responsáveis, devidamente apuradas".
CONCLUSÃO
Dessa forma, tendo em vista que o Termo de Colaboração 6303/2017 (Siconv 859932) foi rescindido, não cabe mais propor a sua rescisão nem a manutenção da cautelar anteriormente concedida, em face da perda de seu objeto. Afora essas duas alterações, as análises e as conclusões constantes da instrução de peça 103 continuam plenamente aplicáveis, razão pela qual a presente instrução serviu apenas para alterar a proposta de encaminhamento, nos exatos termos do Despacho do Ministro Relator à peça 109.
PROPOSTA DE ENCAMINHAMENTO
Com fulcro no que foi aqui exposto, submetem-se os autos à consideração superior, propondo:
revogar a cautelar concedida anteriormente, em face da perda de objeto a partir da rescisão do Termo de Colaboração 6303/2017 (Siconv 859932) , levada a efeito no dia 20/11/2020;
converter o presente processo em tomada de contas especial, com fulcro no art. 252 do RITCU, autorizando a citação dos responsáveis, nos termos das matrizes de responsabilização acostadas aos apêndices III e IV da instrução de peça 103, bem como a audiência dos responsáveis, nos termos da matriz de responsabilização constante do apêndice V da instrução de peça 103;
assinar prazo de quinze dias, a contar da ciência da deliberação que vier a ser proferida, ao Instituto de Pesquisas e Gestão de Políticas Públicas (IPGP) , para que providencie a devolução integral do saldo remanescente em conta corrente específica do Termo de Colaboração 6303/2017 (Siconv 859932) à Fundação Nacional de Saúde, acrescido da remuneração de juros e correção monetária no período, sob pena de instauração de tomada de contas específica para esse fim;
autorizar a realização de um acompanhamento da execução de termos de compromisso no âmbito da Diretoria de Saúde Ambiental na Funasa, com recursos de emendas parlamentares;
dar ciência à Fundação Nacional de Saúde:
e.1) que, em atendimento ao item 9.7.2 do Acórdão 2207/2018-TCU-Plenário (relatoria do Ministro Augusto Sherman) , a SecexSaúde deve ser informada de toda e qualquer contratação na área de TI, inclusive realizadas por intermédio de convênios, ajustes ou outros instrumentos congêneres, a exemplo dos termos de colaboração e de fomento, previstos na Lei 13.019/2014;
e.2) que, em ajustes ou outros instrumentos congêneres, incluídos aí aqueles termos de colaboração e fomento regidos pela Lei 13.019/2014, voltados para o custeio de atividades de seu interesse, a inclusão no plano de trabalho de aquisição de material permanente ou outras despesas de capital é, em regra vedada, nos termos do art. 46, inciso IV, da Lei 13.019/2014, em leitura combinada com o art. 12, §3º, dessa mesma lei, a não ser que seja comprovada a sua essencialidade à consecução do objeto pactuado, haja previsão orçamentária específica para a realização de despesas de capital e, cumulativamente, preveja a obrigatoriedade para que a aquisição seja feita por meio de instrumento que atenda aos princípios norteadores das licitações públicas, previstos na Lei 8.666/1993;
e.3) que é obrigatória a emissão de parecer prévio à pactuação das avenças, tais como contratos, ajustes e instrumentos congêneres, nos termos do art. 38 da Lei 8.666/1993 e, no caso de termos de colaboração e de fomento, deve-se atender, também, ao disposto no art. 35, inciso V, da Lei 13.019/2014, não sendo possível a convalidação dos atos praticados por meio de inclusão posterior de manifestação da procuradoria, devendo a autarquia realizar o devido planejamento em ajustes que pretenda firmar em datas próximas ao fim do exercício para permitir que a unidade jurídica tenha tempo suficiente para se manifestar previamente à celebração desses instrumentos;
e.4) acerca da necessidade, previamente à celebração de termos parceria em que se dispense o chamamento público, por fundamento do art. 29 da Lei 13.019/2014, de se cumprir outros requisitos, incluindo, mas não se limitando, à comprovação do interesse recíproco, nos termos de vasta jurisprudência do TCU;
recomendar à Fundação Nacional de Saúde:
f.1) quando houver previsão de aquisição de softwares considerados essenciais para a consecução dos objetos de convênios, ajustes ou outros instrumentos congêneres, incluídos aí os termos de colaboração e de fomento previstos na Lei 13.019/2014, que procedam à análise mínima dos requisitos essenciais à contratação, a exemplo do que está disposto nas Instruções Normativas - SLTI 4 e 5/2014, verificando, entre outros aspectos relevantes, a necessidade da contratação, a motivação e o demonstrativo dos resultados a serem alcançados, a avaliação das diferentes soluções que possam atender ao objetivo da avença, inclusive avaliando a disponibilidade de solução similar, a realização de pesquisas de preços e a avaliação do custo total de propriedade das diversas soluções encontradas e a avaliação dos recursos materiais e humanos necessários à implementação da solução; e
f.2) que elabore um diagnóstico apropriado do problema que se pretende atacar e construa diretrizes consistentes de trabalho, em sintonia com a Secretaria de Vigilância em Saúde (SVS) do Ministério da Saúde, com indicadores e metas claramente definidas, a fim de que as futuras propostas de convênios/ajustes possam ser avaliadas em consonância com a linha de ação adotada por essa Fundação."
	
                   É o Relatório.

Eduardo Löwenhaupt da Cunha, OAB/DF nº 6.856, Manoela Sales Flores Magalhães, OAB/DF nº 20.733 e Luiz Antonio de Oliveira, OAB/DF nº 49.646, representantes da empresa TOQ Soluções em Informática Ltda, CNPJ 07.159.813/0001-78, conforme procuração às peças 63/64. Débora Romano, OAB/SP nº 98.602, Cynthia Verrastro Rosa, OAB/SP nº 136.532, e Paulo José Ferreira de Castro, procurador, CPF 596.540.668-15, conforme documento à peça 100, representantes de HK Lowell Group Importação e Comércio Eireli

Não atuou

REPRESENTAÇÃO. INDÍCIOS DE IRREGULARIDADES EM TERMO DE COLABORAÇÃO. AQUISIÇÃO DE BENS E SERVIÇOS QUE PROMOVAM AÇÕES DE EDUCAÇÃO EM SAÚDE AMBIENTAL. FALHAS NO PLANEJAMENTO, NA CELEBRAÇÃO DO AJUSTE E NO DIAGNÓSTICO DO PROGRAMA. AUSÊNCIA DE COMPOSIÇÃO DE CUSTOS UNITÁRIOS. CONTRATAÇÃO DE SOFTWARE SEM DEMONSTRAÇÃO DE NECESSIDADE. AUSÊNCIA DE PARECER JURÍDICO PREVIAMENTE À CONTRATAÇÃO. POSSÍVEL AFRONTA AO DECIDIDO NO ÂMBITO DO TC-015.932/2018-4. EXISTÊNCIA DO FUMUS BONI IURIS E DO PERICULUM IN MORA. AUSÊNCIA DE PERICULUM IN MORA INVERSO . CONVENIÊNCIA DA CONCESSÃO DE MEDIDA CAUTELAR. SUSPENSÃO DA EXECUÇÃO DO TERMO DE COLABORAÇÃO. AUTORIZAÇÃO DE INSPEÇÕES. OITIVAS. EXAME DAS OITIVAS. RESCISÃO DO TERMO DE COLABORAÇÃO. REVOGAÇÃO DA MEDIDA CAUTELAR. CONVERSÃO DOS AUTOS EM TOMADA DE CONTAS ESPECIAL. CITAÇÃO DOS RESPONSÁVEIS. RECOMENDAÇÕES.

REPRESENTAÇÃO (REPR)

Secretaria de Controle Externo da Saúde (SecexSaúde)

Inicialmente, registro que atuo no presente processo em razão de sorteio realizado na forma do art. 11 da Resolução TCU 175/2005.
2.	Ratifico, ainda, a posição do então relator, Ministro Augusto Nardes, em despacho de peça 13 em que conheceu da representação por estarem preenchidos os requisitos de admissibilidade aplicáveis à espécie.
3.	Trata-se de representação formulada pela então Secretaria de Controle Externo em Mato Grosso (Secex/MT) acerca de possíveis irregularidades relacionadas à assinatura e à gestão do Termo de Colaboração nº 6303/2017, celebrado entre a Fundação Nacional de Saúde e o Instituto de Pesquisas e Gestão de Políticas Públicas (IPGP) .
4.	O objeto da avença é a aquisição de bens e serviços que promovam ações de educação em saúde ambiental, no valor total de R$ 21.981.900,12, com vigência inicialmente estabelecida entre 8/1/2018 e 28/2/2020.
5.	O presente feito foi relatado pelo Ministro Augusto Nardes até 25/9/2019, sendo redistribuído à minha relatoria em face do termo de impedimento acostado à peça 105.
6. 	Por meio do Acórdão 2981/2018-TCU-Plenário, da relatoria do Ministro Augusto Nardes, o Colegiado referendou medida cautelar implementada pelo então relator em Despacho à peça 13 (6/12/2019) no sentido de suspender a execução do Termo de Colaboração 6303/2017, em especial eventuais pagamentos dele decorrentes. Naquele mesmo expediente, o Ministro Augusto Nardes conheceu da representação e determinou realização de oitiva da Funasa e do IPGP e de inspeção nessas entidades.
7.	Feito o exame das respostas às oitivas, a Secretaria de Controle Externo da Saúde (SecexSaúde) lançou sua instrução final de mérito à peça 103, com anuência do dirigente da unidade, peça 104.
8.	Consoante a SecexSaúde, "As respostas às oitivas não foram suficientes para afastar as irregularidades apontadas no relatório de auditoria e nem a responsabilidade dos agentes envolvidos". Isso posto, propôs a unidade técnica, dentre outros encaminhamentos, que a Funasa rescindisse definitivamente o Termo de Colaboração 6303/201, e que este Tribunal convertesse o presente processo em tomada de contas especial
9.	Concluído o pronunciamento de mérito da unidade instrutiva, sobreveio aos autos o Ofício 403/2019/COGED/AUDIT/PRESI-FUNASA, de 2/12/2019, em que a entidade noticia a rescisão do Termo de Colaboração objeto da representação (Diário Oficial da União n. 224, 20/11/2019) .
10.	Tendo em vista que a rescisão em comento traria reflexos aos encaminhamentos da SecexSaúde, determinei a restituição dos autos àquela unidade técnica para que atualizasse sua proposta à luz dos novos elementos. 
11.	Além disso, não obstante a mencionada rescisão do ajuste, determinei que fossem analisadas eventuais irregularidades perpetradas no curso da execução do Termo de Colaboração, bem assim fossem devidamente apuradas as condutas dos responsáveis.
12.	Feitas as análises pertinentes, a Secex Saúde concluiu que, em vista da rescisão do Termo de Colaboração 6303/2017, a cautelar anteriormente concedida perdeu seu objeto, mantendo-se inalterados os demais fundamentos da proposta de encaminhamento.
13.	Rescindido o termo de colaboração em apreço, acolho, com os ajustes que entendo adequados, as análises e conclusões da unidade técnica que propôs, em suma - além de ciência e recomendação à Funasa concernentes a falhas e impropriedades apontadas nos autos para que não voltem a ocorrer em futuros ajustes: 
revogar a cautelar concedida anteriormente;
converter o presente processo em tomada de contas especial, autorizando a citação e a audiência dos responsáveis em face das irregularidades identificadas nestes autos;
assinar prazo ao Instituto de Pesquisas e Gestão de Políticas Públicas (IPGP) , para que providencie a devolução integral do saldo remanescente nos termos da legislação em vigor, sob pena de instauração de tomada de contas específica para esse fim;
a realização de um acompanhamento da execução de termos de compromisso no âmbito da Diretoria de Saúde Ambiental na Funasa, com recursos de emendas parlamentares.
14.	Impende salientar, em relação à alínea "d" da proposta de encaminhamento supra, que restou assente na manifestação da Funasa que a seleção resultante no Termo de Colaboração 6303/2017 não foi técnica e sim uma escolha política dos parlamentares responsáveis pela emenda. Ademais, há costumeira pressão política para que projetos como este sob exame sejam aprovadas, o que arrima tal alvitre da unidade técnica. 
***
15.	Feita essa exposição, sublinho que as respostas às oitivas não apresentaram elementos tendentes a afastar as irregularidades reportadas neste processo nem a responsabilidade dos agentes envolvidos, ensejando a conversão destes autos em tomada de contas especial (TCE) em razão da indicação de ocorrência de dano ao erário.
16.	Além disso, as análises documentais e as inspeções realizadas in loco demonstraram que o projeto decorrente do Termo de Colaboração nº 6303/2017 está eivado de vícios e de irregularidades graves que impedem a sua continuidade.
17.	Tendo em vista que no processo de TCE a ser autuado serão abertos o contraditório e a ampla defesa para que cada responsável possa se manifestar, destaco, em linhas gerais, as irregularidades que serão objeto das citações e das audiências dos responsáveis, as quais estão resumidas em cada matriz de responsabilização - Apêndices III, IV e V da instrução de peça 103 - transcrita no relatório que antecede este voto.
18.	Os gestores da Funasa que aprovaram e assinaram o termo de colaboração, o qual destinava-se à a aquisição de bens e serviços que promovam ações de educação em saúde ambiental, são responsáveis solidários com o Instituto de Pesquisas e Gestão de Políticas Públicas (IPGP) , pelo prejuízo ao erário. 
19.	Respondem, ainda, individualmente, os gestores da Funasa pela assinatura do termo de colaboração eivado das seguintes irregularidades, as quais serão objeto de audiência:
a)	inexistência de interesse recíproco e/ou mútuo na celebração do termo de colaboração com pretensa legalidade de objeto típico de mera contratação; 
b)	ausência de parecer prévio;
c)	falhas no diagnóstico e na elaboração da política pública;
d)	ausência de composição de custos unitários;
e)	ausência de descrição das atividades a serem desenvolvidas.
20.	Levando-se em conta que a maior parte do valor do termo de colaboração ainda não foi pago, a responsabilidade do IPGP restringe-se aos pagamentos feitos até o momento, em razão da sua improficuidade e da ausência de comprovação dos gastos condizente com os preços de mercado e com os objetivos do ajuste.
21.	A empresa TOQ Soluções responde solidariamente com o IPGP e com os gestores da Funasa pelo prejuízo causado ao erário relativo à aquisição de Aquisição do software GeoVet, em desconformidade com a legislação vigente, o que gerou a proposta encaminhada pela unidade técnica de dar ciência à Funasa de que:
"em ajustes ou outros instrumentos congêneres, incluídos aí aqueles termos de colaboração e fomento regidos pela Lei 13.019/2014, voltados para o custeio de atividades de seu interesse, a inclusão no plano de trabalho de aquisição de material permanente ou outras despesas de capital é, em regra vedada, nos termos do art. 46, inciso IV, da Lei 13.019/2014, em leitura combinada com o art. 12, §3º, dessa mesma lei, a não ser que seja comprovada a sua essencialidade à consecução do objeto pactuado, haja previsão orçamentária específica para a realização de despesas de capital e, cumulativamente, preveja a obrigatoriedade para que a aquisição seja feita por meio de instrumento que atenda aos princípios norteadores das licitações públicas, previstos na Lei 8.666/1993."
22.	Não obstante a responsabilidade do IPGP, o débito da empresa deve ser limitado ao valor decorrente do superfaturamento, ou seja, a diferença a mais recebida por ela em relação aos preços de mercado.
23.	De acordo com os cálculos efetuados pela SecexSaúde, tendo como referência softwares similares disponíveis no mercado, o valor da contratação poderia ser reduzido de 8 a 9 vezes em relação aos R$ 1.983.812,62 pagos pelo IPGP. 
24.	Em conclusão, segundo esses cálculos há, no mínimo, um débito original de R$ 1.983.812,62 - R$ 274.548,81 = R$ 1.709.263,81 nesta contratação, nos termos do art. 210, II, do Regimento Interno do TCU, que permite o uso de estimativas a apuração do débito.
25.	Além da irregularidade apontada no item 21 supra, é imprescindível, no caso vertente, dar ciência à Funasa de que, em atendimento ao item 9.7.2 do Acórdão 2207/2018-TCU-Plenário (relator Ministro Augusto Sherman) , a SecexSaúde deve ser informada de toda e qualquer contratação na área de TI, inclusive as realizadas por intermédio de convênios, ajustes ou outros instrumentos congêneres, a exemplo dos termos de colaboração e de fomento, previstos na Lei 13.019/2014.
26.	Dito isso, a empresa HK LOWELL GROUP responde pela não comprovação da entrega do material referente à aquisição de armadilhas para mosquitos (MKS) e, ainda, pela não comprovação de que os preços recebidos refletem adequadamente os preços de mercado, uma vez que não foi apresentada, por meio de documentação de importação idônea, a composição dos custos unitários, sendo, portanto, responsável solidária com o IPGP e com os gestores da Funasa pelo débito de R$ 1.760.000,00.
******
27.	Passo a apreciar o pedido formulado pela empresa TOQ Soluções em 25/5/2020 (Documento Eletrônico 64.749.731-5) para retirar o presente processo da pauta da Sessão Telepresencial do Plenário de 27/5/2020.
28.	Em seu requerimento, a empresa pediu a exclusão do processo com vistas a aguardar "o retorno a normalidade, vencida a pandemia e se leve o feito então a pauta presencial, oportunizando o exercício constitucional à mais ampla defesa".
29.	Consigno que o pleito anteriormente formulado pela TOQ Soluções para retirar o processo da pauta do Plenário de 29/4/2020 havia sido por mim deferido (Despacho à peça 115) , pois, por questões tecnológicas, as defesas orais não estavam sendo produzidas naquela sessão, que foi a primeira realizada na forma telepresencial.  
30.	Entretanto, considerando que, nas sessões telepresenciais posteriores àquela (29/4/2020) , a sustentação oral tornou-se plenamente viável, inexiste, nesta ocasião, razão jurídica bastante para adiar, novamente, a apreciação deste TC Processo 040.612/2018-0.
31.	Posto isso, indefiro o pedido de retirada de exclusão do feito da Sessão Telepresencial do Plenário de 27/5/2020, sendo facultado à empresa TOQ Soluções, a juízo da Presidência do TCU, a produção de sustentação oral.
******
32.	Por fim, registro que, na fase de discussão, acolhi as excelentes sugestões do Ministro Augusto Sherman no sentido de acrescentar, para fins de audiência dos responsáveis, as seguintes questões ao Apêndice V: matriz de responsabilização da aprovação e gestão do termo de colaboração:
a)	tentativa de, por meio do Termo de Colaboração no 6303/2017, afastar a aplicação da disciplina da Lei 8.666/93 referente à contratação de bens e serviços;
b)	excessiva amplitude e ausência de especificidade do objeto do termo de colaboração;
c)	ausência de demonstração da expertise da entidade colaboradora na promoção de ações de educação em saúde ambiental;
d)	ausência de pesquisa e critérios de seleção das entidades colaboradoras mais adequadas ao atendimento dos objetivos da Funasa;
e)	ausência de avaliação da possibilidade de participação do objeto do termo de colaboração.
33.	Ademais, igualmente na fase de discussão, incluí como item para audiência assunto consignado em Declaração de Voto de minha autoria, e que foi acatado como item 9.2.4.1 do Acórdão 1184/2020-TCU-Plenário, relatoria do Ministro Augusto Nardes, proferido no TC Processo 023.746/2018-1, Consulta acerca de contratação de empresa terceirizada para fornecimento de mão-de-obra especializada na prestação dos serviços acessórios/complementares realizados pelas áreas técnicas e/ou seleção de entidades filantrópicas ou sem fins lucrativos, por intermédio de chamamento público, para atuar de forma complementar às ações de saneamento sob a responsabilidade da Fundação Nacional de Saúde - Funasa:
 "9.2.4.1 nos termos do art. 33, inciso V, alínea "a" da Lei 13.019/2014, com redação dada pela Lei 13.204/2015, as entidades filantrópicas sem fins lucrativos, para poderem ser contratadas, deverão ter os serviços [omissis] em seu rol de atribuições constante de seus estatutos sociais, os quais deverão já terem sido registrados em cartório, contendo as referidas atribuições, há pelo menos três anos."
Em face do exposto, Voto por que seja adotado o Acórdão que ora submeto ao escrutínio do Colegiado.
TCU, Sala das Sessões Ministro Luciano Brandão Alves de Souza, em 27 de maio de 2020.
RAIMUNDO CARREIRO 
Relator